ACORDAO-COMPLETO-2375705

ACÓRDÃO 2560/2019 ATA 41/2019 - PLENÁRIO

VISTO, relatado e discutido estes recursos de reconsideração interpostos por Antônio Carlos Carvalho de Sousa, Clovis Antônio Pereira Fortes, Homero Alves Pereira, Irene Alves Pereira, Luciano Alves, Marilene Mendes da Silva, Normando Corral, Silvano Carvalho, Natalino Márcio Viana da Costa, União Brasileira de Desenvolvimento Social e do Voluntário do Meio Ambiente - Unibras e Concremax Concreto Engenharia e Saneamento, contra o Acórdão 1750/2016-TCU-Plenário, de relatoria do Ministro André Luís de Carvalho.
ACORDAM os ministros do Tribunal de Contas da União, reunidos em sessão do Plenário, ante as razões expostas pelo relator e com fundamento nos arts. 32, inciso I, e 33 da Lei 8.443/1992, em:
9.1. conhecer dos recursos de reconsideração e, no mérito, negar-lhes provimento;
9.2. dar ciência desta deliberação aos recorrentes e aos demais interessados.

Recursos de reconsideração interpostos contra acórdão que julgou as contas dos recorrentes irregulares, imputando-lhes débito e multa, no bojo de tomada de contas simplificada relativa ao exercício de 2006.

Administração Regional do Senar no Estado de Mato Grosso.

3. Interessados/Responsáveis/Recorrentes:
3.1. Interessado: Administração Regional do Senar no Estado de Mato Grosso (37.138.245/0010-80)
3.2. Responsáveis: Adão da Silva (XXX.725.909-XX); Antônio Carlos Carvalho de Sousa (XXX.997.201-XX); Benedito Francisco de Almeida (XXX.682.398-XX); Celso Luiz Lima (XXX.569.211-XX); Clovis Antonio Pereira Fortes (XXX.866.931-XX); Concremax Concreto Eng e Saneamento Ltda (15.378.979/0001-03); Cristovão Afonso da Silva (XXX.625.336-XX); Duilio Mayolino Filho (XXX.981.437-XX); Edivaldo José da Silva (XXX.827.801-XX); Fotograf Produção Grafica Serviços e Editora Ltda. (26.468.975/0001-32); Fundação Franco Brasileira de Pesquisa e Desenvolvimento (00.531.541/0001-46); Homero Alves Pereira (XXX.065.098-XX); Instituto Brasileiro de Estudos Especializados - Ibrae (97.491.476/0001-04); Instituto do Desenvolvimento da Inteligência Aplicada S/s Ltda. (02.052.402/0001-65); Irene Alves Pereira (XXX.941.599-XX); Joao Conceição Alencastro (XXX.802.421-XX); Joao Goncalves de Rezende (XXX.881.541-XX); José Almir da Silva (XXX.941.870-XX); José Ribeiro da Silva (XXX.258.358-XX); LK Editora e Comércio de Bens Editoriais e Autorais Ltda. (02.327.950/0001-50); Luciano Alves (XXX.174.679-XX); M3 Marketing e Comunicação Ltda. (04.294.618/0001-62); Maria da Glória Borges da Silva (XXX.431.381-XX); Marilene Mendes da Silva (XXX.509.406-XX); Natalino Marcio Viana da Costa (XXX.480.281-XX); Normando Corral (XXX.226.776-XX); Primeira Página Comunicação e Editora Ltda. - ME (38.075.636/0001-75); Romildo Adelino Greselle (XXX.013.299-XX); Sebastião Queiroz Filho (XXX.194.056-XX); Silvano Carvalho (XXX.594.801-XX); Texto & Mídia Comunicação e Editora Ltda. (38.021.333/0001-70); União Brasileira de Desenvolvimento Social e do Voluntariado do Meio Ambiente (37.290.194/0001-17)
3.3. Recorrentes: Irene Alves Pereira (XXX.941.599-XX); Homero Alves Pereira (XXX.065.098-XX); Marilene Mendes da Silva (XXX.509.406-XX); Clovis Antonio Pereira Fortes (XXX.866.931-XX); Silvano Carvalho (XXX.594.801-XX); Normando Corral (XXX.226.776-XX); Antônio Carlos Carvalho de Sousa (XXX.997.201-XX); União Brasileira de Desenvolvimento Social e do Voluntariado do Meio Ambiente (37.290.194/0001-17); Luciano Alves (XXX.174.679-XX); Natalino Marcio Viana da Costa (XXX.480.281-XX); Concremax Concreto Eng e Saneamento Ltda. (15.378.979/0001-03).

13.1. Ministros presentes: José Mucio Monteiro (Presidente), Walton Alencar Rodrigues, Augusto Nardes (Relator), Raimundo Carreiro e Ana Arraes.
13.2. Ministros-Substitutos convocados: Marcos Bemquerer Costa, André Luís de Carvalho e Weder de Oliveira.

ACORDAO-COMPLETO-2387753

Acórdão 602/2020 - Plenário

ACORDAO-COMPLETO-2529076

Acórdão de Relação 525/2022 - Plenário

Acórdão de Relação

ACORDAO-COMPLETO-2479723

Acórdão de Relação 9240/2021 - Segunda Câmara

Segunda Câmara

Marilene Mendes da Silva

NORMANDO CORRAL

CONCREMAX CONCRETO ENG E SANEAMENTO LTDA

AUGUSTO NARDES

Ministro-Substituto André Luís de Carvalho.

Adoto como relatório, com os ajustes de forma pertinentes, a instrução lavrada pela auditora encarregada do exame do processo no âmbito da Secretaria de Recursos - Serur (peça 495) , com a qual concordou o escalão dirigente da unidade técnica e o representante do Ministério Público junto a este Tribunal (peças 496 a 498) :
INTRODUÇÃO
Trata-se de recursos de reconsideração interpostos por Antônio Carlos Carvalho de Sousa, então Superintendente do Serviço Nacional de Aprendizagem Rural/Administração Regional de Mato Grosso - Senar/AR/MT (peça 211) ; Clovis Antônio Pereira Fortes, na qualidade de membro da Comissão de Licitação (peça 204) ; Homero Alves Pereira, ex-Presidente do Conselho Administrativo do Senar/MT e representado por seu espólio (peça 195) ; Irene Alves Pereira, à época Gerente Administrativa e Financeira do Senar/MT (peça 193) ; Luciano Alves, na qualidade de Membro da Comissão de Licitação (peça 227) ; Marilene Mendes da Silva, ex-Assessora Jurídica (peça 202) ; Normando Corral, Ex-Presidente do Conselho Administrativo do Senar/MT (peça 208) ; Silvano Carvalho, então Presidente da Comissão de Licitação (peça 206) ; Natalino Márcio Viana da Costa, funcionário do Senar/MT (peça 235) ; União Brasileira de Desenvolvimento Social e do Voluntário do Meio Ambiente - Unibras (peça 217) ; Concremax Concreto Engenharia e Saneamento (peça 369) ; contra o Acórdão 1750/2016-TCU-Plenário, Rel. Min. André Luís de Carvalho, prolatado nos seguintes termos (peça 121 - grifos acrescidos) :
ACORDAM os Ministros do Tribunal de Contas da União, reunidos em Sessão do Plenário, ante as razões expostas pelo Relator, em:
9.1. considerar revéis a Fundação Franco Brasileira de Pesquisa e Desenvolvimento (FUBRAS) , o Instituto Brasileiro de Estudos Especializados (Ibrae) , a empresa M3 Marketing e Comunicação Ltda., a empresa Primeira Página Comunicação e Editora Ltda., e Natalino Marcio Viana da Costa, nos termos do art. 12, § 3º, da Lei nº  8.443, de 16 de julho de 1992;
9.2. julgar regulares, com fundamento nos arts. 1º, inciso I, 16, inciso I, 17 e 23, inciso I, da Lei nº  8.443, de 1992, as contas de Adão da Silva, Benedito Francisco de Almeida, Celso Luiz Lima, Cristóvão Afonso da Silva, Duílio Mayolino Filho, Edivaldo José da Silva, João Conceição Alencastro, João Gonçalves Rezende, José Almir da Silva, José Ribeiro da Silva, Maria da Glória Borges da Silva, Romildo Adelino Greselle e Sebastião Queiroz Filho, dando-lhes quitação plena;
9.3. julgar irregulares, com fundamento nos arts. 1º, inciso I, 16, inciso III, alíneas "b" e "c", e § 2º, 19 e 23, III, da Lei nº 8.443, de 1992, as contas de Homero Alves Pereira (espólio representado por Irene Alves Pereira) , Normando Corral e Antônio Carlos Carvalho de Sousa, para condená-los, em solidariedade com a Fundação Franco-Brasileira de Pesquisa e Desenvolvimento (FUBRAS) , na forma abaixo indicada, ao pagamento das quantias a seguir informadas, atualizadas monetariamente e acrescidas de juros de mora, calculados desde as datas indicadas até a data da efetiva quitação, fixando-lhes o prazo de 15 (quinze) dias, a contar da notificação, para que comprovem, perante o Tribunal, nos termos do art. 23, inciso III, alínea "a", da citada lei c/c o art. 214, inciso III, alínea "a", do Regimento Interno do TCU (RITCU) , o recolhimento das referidas quantias aos cofres do Serviço Nacional de Aprendizagem Rural na Administração Regional de Mato Grosso:
9.3.1. responsáveis solidários: espólio de Homero Alves Pereira, Natalino Márcio Viana da Costa, Normando Corral e Antônio Carlos Carvalho de Sousa:
	Valor original (R$) 
	Data

	2.324,81
	31/8/2006

9.3.2. responsáveis solidários: Normando Corral e Fundação Franco Brasileira de Pesquisa e Desenvolvimento (FUBRAS) 
	Valor original (R$) 
	Data

	233.451,82
	13/6/2006

9.3.3. responsáveis solidários: espólio de Homero Alves Pereira e Antônio Carlos Carvalho de Sousa:
	Valor original (R$) 
	Data 

	16.039,30
	24/1/2006

	29.680,20
	17/2/2006

	10.193,20
	6/3/2006

	25.932,70
	28/3/2006

	20.386,40
	20/4/2006

	23.084,46
	4/5/2006

	11.842,10
	23/5/2006

	28.930,70
	31/5/2006

9.3.4. responsáveis solidários: Normando Corral e Antônio Carlos Carvalho de Sousa:
	Valor original (R$) 
	Data

	19.187,20
	19/6/2006

	110.626,20
	24/7/2006

9.3.5. responsáveis solidários: espólio de Homero Alves Pereira, Normando Corral e empresa Concremax Concreto Engenharia e Saneamento Ltda.:
	Valor original (R$) 
	Data

	796.523,08
	12/8/2007

9.4. aplicar a multa prevista no art. 57 da Lei nº  8.443, de 1992, individualmente, aos responsáveis abaixo indicados, fixando-lhes o prazo de 15 (quinze) dias, a contar da notificação, para que comprovem, perante o Tribunal, nos termos do art. 214, inciso III, alínea "a", do RITCU, o recolhimento das referidas quantias ao Tesouro Nacional, atualizadas monetariamente, na forma da legislação em vigor:
9.4.1. no valor de R$ 350.000,00 (trezentos e cinquenta mil reais) , a Normando Corral;
9.4.2. no valor de R$ 240.000,00 (duzentos e quarenta mil reais) , à empresa Concremax Concreto Engenharia e Saneamento Ltda.;
9.4.3. no valor de R$ 70.000,00 (setenta mil reais) , à Fundação Franco Brasileira de Pesquisa e Desenvolvimento (FUBRAS) ;
9.4.4. no valor de R$ 40.000,00 (quarenta mil reais) , a Antônio Carlos Carvalho de Sousa; 
9.4.5. no valor de R$ 2.000,00 (dois mil reais) , a Natalino Márcio Viana da Costa;
9.5. aplicar, ainda, a multa prevista no art. 58, inciso II, da Lei nº 8.443, de 1992, individualmente, aos responsáveis abaixo indicados, fixando-lhes o prazo de 15 (quinze) dias, a contar da notificação, para que comprovem, perante o Tribunal, nos termos do art. 214, inciso III, alínea "a", do RITCU, o recolhimento das referidas quantias ao Tesouro Nacional, atualizadas monetariamente, na forma da legislação em vigor:
9.5.1. no valor de R$ 50.000,00 (cinquenta mil reais) , a Normando Corral;
9.5.2. no valor de R$ 39.000,00 (trinta e nove mil reais) , a Marilene Mendes da Silva e a Silvano Carvalho;
9.5.3. no valor de R$ 23.000,00 (vinte e três mil reais) , a Antônio Carlos Carvalho de Sousa;
9.5.4. no valor de R$ 15.000,00 (quinze mil reais) , a Luciano Alves, Clóvis Antônio Pereira Fortes e Irene Alves Pereira;
9.6. autorizar, desde já, com amparo no art. 26 da Lei nº 8.443, de 1992, e no art. 217 do RITCU, o parcelamento das dívidas constantes deste Acórdão em até 36 (trinta e seis) prestações mensais e sucessivas, caso requerido, esclarecendo aos responsáveis que a falta de pagamento de qualquer parcela importará no vencimento antecipado do saldo devedor (art. 217, § 2º, do RITCU) ;
9.7. autorizar, desde logo, a cobrança judicial das dívidas constantes deste Acórdão, nos termos do art. 28, inciso II, da Lei nº  8.443, de 1992, caso não atendidas as notificações;
9.8. declarar a inidoneidade do Instituto Brasileiro de Estudos Especializados (Ibrae) ; da União Brasileira de Desenvolvimento Social e do Voluntariado do Meio Ambiente (Unibras) ; da empresa LK Editora e Comércio de Bens Editoriais e Autorais Ltda.; da Texto e Mídia Comunicação e Editora Ltda.; da Fotograff Produção Gráfica Serviços e Editora Ltda. EPP; do Instituto do Desenvolvimento da Inteligência Aplicada S/C Ltda. (Ideia) ; da M3 Marketing e Comunicação Ltda.; e da Primeira Página Comunicação e Editora Ltda. - ME para participarem, por 4 (quatro) anos, de licitação no âmbito da administração pública federal, nos termos do art. 46 da Lei nº 8.443, de 1992;
9.9. considerar graves as infrações cometidas e, com fundamento no art. 60 da Lei nº 8.443, de 1992, inabilitar os Srs. Normando Corral e Antônio Carlos Carvalho de Souza para o exercício de cargo em comissão e função de confiança na administração federal, pelo período de 6 (seis) anos;
9.10. encaminhar cópia deste Acórdão, bem como do Relatório e da Proposta de Deliberação que o fundamenta:
9.10.1. ao Ministério da Transparência, Fiscalização e Controle para a inscrição das entidades indicadas no item 9.8 deste Acórdão no Cadastro Nacional de Empresas Inidôneas e Suspensas (CEIS) , criado por meio da Portaria CGU nº 516, de 15 de março de 2010, e no Cadastro Nacional de Empresas Punidas (CNEP) , de que trata o art. 22 da Lei nº 12.846, de 1º de agosto de 2013; 
9.10.2. ao Ministério do Planejamento, Desenvolvimento e Gestão e ao Ministério da Transparência, Fiscalização e Controle, para a adoção das medidas necessárias às inabilitações previstas no item 9.9 deste Acórdão; e
9.10.3. à Procuradoria da República no Estado do Mato Grosso, com fundamento no art. 16, § 3º, da Lei nº 8.443, de 1992, para a adoção das medidas judiciais cabíveis. 
HISTÓRICO
Os autos cuidam originalmente de tomada de contas simplificada do Serviço Nacional da Aprendizagem Rural Administração Regional em Mato Grosso/Senar/AR/MT, relativa ao exercício de 2006.
As contas foram analisadas em conjunto com o relatório elaborado pela CGU referente à fiscalização sobre as contratações efetuadas no âmbito do Programa Agrinho e do Programa de Formação Rural e Promoção Social, a qual desencadeou a ""Operação Cartilha"", investigação realizada em parceria com a Polícia Federal.
A "Operação Cartilha" decorreu de fiscalização da Controladoria Geral da União no Estado de Mato Grosso, iniciada em 2009, para apurar irregularidades nos processos licitatórios e contratações realizadas pelo Senar/MT, nos anos de 2002 a 2010, para aquisição de cartilhas relativas ao Programa Agrinho e Programa de Formação Rural e Promoção Social.
Em atenção ao Acórdão 2118/2010-TCU-Primeira Câmara, Rel. Min. Marcos Bemquerer, a CGU encaminhou ao Tribunal cópia do Relatório de Análise de Material Apreendido na "Operação Cartilha". 
O art. 9º, VIII, do Regulamento de Licitações e Contratos do Senar/MT, prevê hipótese, à semelhança do art. 24, inciso XIII, da Lei 8.666/1993, de dispensa de licitação conferida às entidades sem fins lucrativos incumbidas de ensino, desenvolvimento institucional, científico ou tecnológico. 
Com supedâneo no normativo, em linhas gerais, o Senar/MT realizava a contratação com entidades que atendiam aos requisitos para a dispensa para a prestação de serviços de produção das cartilhas, a exemplo da Fundação Franco Brasileira de Pesquisa e Desenvolvimento (FUBRAS) , e, posteriormente, o objeto era integralmente subcontratado junto a terceiros, como no caso das empresas LK Editora e/ou Texto & Mídia, caracterizando burla à obrigatoriedade da licitação (Dispensa de Licitação 4/2006) . 
No tocante aos procedimentos licitatórios promovidos pelo Senar/MT (Convite 5/2006) , de acordo com a CGU, Leon Kalinowski, proprietário da LK Editora, foi empregado da entidade por cerca de onze anos e havia evidências de conluio entre os partícipes de certames, terceiros envolvidos, membros da comissão de licitação e gestores do órgão paraestatal com o fito de restringir a competição e direcionar o resultado da seleção. 
O objeto da licitação consistia na contratação de empresa para a produção de dois mil exemplares do livro "Planejamento e Produtividade da Educação Rural no Mato Grosso - Pesquisa Diagnóstica dos Programas de Formação Profissional Rural e Promoção Social". Diante das irregularidades relacionadas à "Operação Cartilha", foram promovidas audiências e citações dos envolvidos. 
Além das situações narradas, o exame das contas identificou irregularidades relacionadas a pagamentos à UNIPROF - Cooperativa de Trabalhadores dos Engenheiros Agrônomos e Profissionais Liberais, no valor total de R$ 1.034.363,61, sem um instrumento jurídico formal que amparasse os repasses de valores e determinasse obrigações à contratada, a exemplo de contrato, convênio ou instrumento congênere.
Constataram-se, ainda, pagamentos à empresa de taxi aéreo, sem que restasse devidamente comprovados a necessidade e o interesse do Senar/MT na prestação do serviço.
Ainda, verificaram-se despesas com viagens realizadas por empregados do Senar/MT, em outubro de 2006, custeadas com recursos do Senar/MT, durante horário de expediente, com o cunho de campanha eleitoral em prol de Homero Alves Pereira, ex-Presidente da entidade e candidato a deputado federal nas eleições daquele exercício.
Por fim, constatou-se sobrepreço na obra contratada para a construção da Sede do Senar/MT, o que redundou na citação da empresa e dos dirigentes máximos da entidade.
Rechaçadas as razões de justificativa e as alegações de defesa apresentadas pelos responsáveis, o julgamento fora proferido nos termos acima transcritos.
Inconformados, os responsáveis interpuseram recursos de reconsideração, objeto do presente exame. 
EXAME DE ADMISSIBILIDADE
Em conformidade com as peças 236, 237, 239, 240, 242, 243, 244, 245, 295 e 448; e com os despachos localizados às peças 247, 297 e 450, alinha-se ao exame preliminar que concluiu pela admissibilidade dos recursos interpostos, e pela incidência do efeito suspensivo sobre os itens 9.3, 9.4, 9.5, 9.7, 9.8 e 9.9 do Acórdão 1750/2016-TCU-Plenário, à exceção do recurso interposto pela União Brasileira de Desenvolvimento Social e do Voluntário do Meio Ambiente - Unibras, que, em virtude da intempestividade no manejo da peça recursal, fora admitido sem tal efeito. 
EXAME TÉCNICO
Consoante se extrai do histórico processual, diversas irregularidades macularam as contas do Senar/MT, exercício de 2006, a saber: i) superfaturamento/sobrepreço de itens de material e serviços em obra contratada pelo Senar/MT; ii) intermediação fraudulenta de entidade sem fins lucrativos, dedicada à pesquisa, com vistas à propiciar a contratação indireta de terceiros e sobrepreço de serviços para a aquisição de cartilhas/"Operação Cartilha"; iii) fraudes nos procedimentos licitatórios para a aquisição de cartilhas, em que restou demonstrado o direcionamento das empresas contratadas/"Operação Cartilha"; iv) contratação de empresa de taxi aéreo sem a comprovação de que a utilização desses serviços atendiam à finalidade do Senar/MT; v) pagamentos em razão da realização de cursos sem amparo contratual; vi) diárias e passagens concedidas a funcionários do Senar/MT para campanha eleitoral do então Presidente Homero Alves Pereira, candidato a deputado federal.
Em suma, as contas irregulares dos recorrentes apresentaram as seguintes condenações, ora objetos desta fase recursal:
Tabela 1 - Síntese dos objetos de impugnação e repercussão no julgamento
	Procedimento licitatório e/ou contrato
	Débito e multa do art. 57
	Multa do art. 58, inciso II
	Outras sanções

	Concorrência 11/2005 e Contrato 1/2006
	Homero Alves Pereira
Normando Corral
Concremax
		
	Dispensa de Licitação 4/2006 e Contrato 10/2006
	Normando Corral
FUBRAS
	Normando Corral 
Antônio Carlos Carvalho de Sousa, 
Silvano Carvalho, 
Clóvis Antônio Pereira Fortes, 
Marilene Mendes da Silva, 
Fundação Franco Brasileira de Pesquisa e Desenvolvimento (FUBRAS) , 
	Unibras - declaração de inidoneidade

	Convite 3/2006 (Contrato 8/2006) 
		Normando Corral
Marilene Mendes da Silva
	
	Convite 5/2006 (Contrato 11/2006) 
		Homero Alves Pereira 
Normando Corral 
Antônio Carlos Carvalho de Sousa 
Marilene Mendes da Silva 
Silvano de Carvalho 
Clóvis Antônio Pereira Fortes 
Irene Alves Pereira 
	
	Concorrência 11/2005 (Contrato 1/2006) 
	Homero Alves Pereira;
Normando Corral;
Concremax
		
	Contrato 12/2006 (taxi aéreo) 
	Homero Alves Pereira 
Antônio Carlos Carvalho de Sousa 
		
	Pagamentos de cursos sem amparo contratual
	Normando Corral
Antônio Carlos Carvalho de Sousa
		
	Despesas com viagens para campanha eleitoral
	Normando Corral
Homero Alves Pereira
Antônio Carvalho de Sousa
Clóvis Antônio Pereira Fortes 
Natalino Márcio Viana da Costa
		
Esclareça-se que, muito embora as razões de justificativa de Homero Alves Pereira tenham sido rejeitadas quanto às irregularidades que fundamentaram suas audiências, em virtude de seu falecimento antes da prolação do acórdão condenatório, não lhe fora aplicada a penalidade de multa, situação que se coaduna ao comando constitucional inserto no art. 5º, XLV, da Carta Magna, de que nenhuma pena passará da pessoa do condenado.
As audiências e as citações formuladas pela Secex/MT localizam-se à peça 12, pp. 56-65, e os ofícios à peça 12, pp. 72-152.
QUESTÕES PRELIMINARES
Normando Corral, Homero Alves Pereira, Antônio Carlos Carvalho de Sousa, Marilene Mendes Silva, Silvano de Carvalho, Clóvis Antônio Pereira Fortes, Luciano Fortes e Irene Alves Pereira apresentaram duas questões preliminares relativas à: i) negativa de acesso à prova documental utilizada na TCE e ii) nulidade das provas coletadas na "Operação Cartilha". 
Ao final do exame dos tópicos, será analisada a prescrição da pretensão punitiva, em cumprimento ao item 9.1.6 do Acórdão 1441/2016-TCU-Plenário, Rel. Min. Benjamin Zymler.
No tocante à negativa de acesso à prova documental utilizada na TCE, os recorrentes alegam que diversas irregularidades tratadas nos presentes autos derivam dos relatórios da Controladoria-Geral da União, relatórios de fiscalização sobre as contratações realizadas pelo Senar/MT para a produção de cartilhas do programa "Agrinho" e de análise de material apreendido elaborado após as apreensões realizadas no âmbito da ""Operação Cartilha"". Todavia, apontam que os documentos que embasam os "Relatórios de Análise de Material Apreendido" não constam destes autos (peça 208, p. 10) .
Ponderam que, nada obstante o Relatório da CGU tratar-se de documento público, não há presunção juris et de jure, e há diferença entre se refutar um documento copiado no relatório da CGU e o próprio documento, situação que prejudica sobremaneira a ampla defesa (peça 208, pp. 10-11) .
Ressaltam, portanto, que a inclusão de imagens ou de transcrições de documentos no Relatório da CGU não supre a juntada dos originais, o que afronta a ampla defesa e o contraditório. Acrescem que a alegação do prejuízo não é genérica, mas específica, diz respeito ao valor probante do próprio documento. Aduzem que o TCU julgou fatos inexistentes nos autos sob o ponto de vista da prova documental, e que a nulidade na constituição da prova contamina a instrução da Secex/MT (peça 208, pp. 12-15) .
Análise
De fato, os autos não contêm a íntegra dos documentos usados pela Controladoria Geral da União - CGU como referências, mas cópias parciais de documentos a descrição do conteúdo. 
Segundo conceituação apresentada nas razões recursais, documentos públicos são aqueles escritos e elaborados por funcionário público sem o fito de servir de prova, mas podendo, eventualmente, assim serem utilizados (peça 208, p. 11) . 
O Relatório produzido pela CGU decorre de fiscalização procedida e apresenta um resultado formal das ações de controle desenvolvidas por equipes de auditoria. Os relatórios descrevem a situação encontrada, o critério utilizado para a identificação da irregularidade, a relação de causa e efeito, as evidências, os documentos utilizados como fundamento e as recomendações porventura envidadas. 
Ainda, os relatórios apresentam informações e esclarecimentos prestados pela unidade gestora e soluções para as irregularidades ou falhas detectadas. As desconformidades são classificadas de acordo com o impacto, desde o mais alto grau em que se repercute em paralisações de operações ou de atividades ou processos, indicação para ressarcimento ao erário. Os relatórios são submetidos à ciência das mais altas autoridades - CGU e eventualmente do Órgão vinculador, e posteriormente utilizados pelo exame técnico do TCU para a instrução de processos de contas ordinárias, tomadas de contas simplificada e especiais.
Portanto, o Relatório da CGU é um documento público, de presunção juris tantum, eis que admite comprovação em contrário dos achados/desconformidades detectados por intermédio da manifestação dos gestores, no âmbito da fiscalização exercida por aquela instância de controle. Nos termos do art. 405 do Código de Processo Civil, constituem prova dos fatos declarados e foram considerados suficientes para a formação do juízo de cognição exercido por esta Corte de Contas.
No TCU, a ampla defesa exercida por meio do chamamento dos responsáveis ao comparecimento aos autos propicia oportunidade para que os fatos relatados pela Controladoria pudessem ser rebatidos, esclarecidos e afastados, o que não se viu no caso em exame, quer na fase de instrução originária, quer neste momento recursal.
Além disso, a ausência da íntegra dos documentos não trouxe qualquer prejuízo à defesa, bem como não fragiliza o exame procedido nos autos, eis que amparado nas circunstâncias fáticas sobre as quais o relatório da CGU se mostrou suficiente a demonstrar. Não se pode acatar a alegação genérica da ausência do documento como uma fragilidade do exame, sem que reste demonstrado prejuízo concreto/efetivo à parte. 
Ademais, os recorrentes não trazem aos autos informações de esforços no sentido de obter os documentos junto à Controladoria Geral da União ou à Polícia Federal. É bom reviçar que os documentos aprendidos na "Operação Cartilha" integravam a ação penal que tramita no Tribunal de Justiça de Mato Grosso, no qual os recorrentes encontram-se arrolados como réus. Logo, não há como negar o acesso à integralidade da documentação que integra a ação penal e é razoável supor que se não foram colacionadas cópias daquelas informações ao presente processo por parte dos recorrentes, é porque não lhes eram favoráveis. 
Relativamente à ii) nulidade das provas, narram que no ano de 2009 foi instaurado pela Polícia Federal o Inquérito Policial n. 348/2009-4 com o fito de investigar supostas irregularidades em licitações e contratos celebrados pelo Senar/MT para aquisição de cartilhas e manuais destinados ao "Programa Agrinho" e "Programa de Formação Rural e Promoção Social", desenvolvidos entre 2002 e 2010. Concomitantemente à investigação da Polícia Federal, a CGU realizou fiscalização com o mesmo objeto. Assim, a denominada ""Operação Cartilha"" foi deflagrada pela ação conjunta da PF e da CGU. Com a finalidade de instruir o Inquérito Policial, a PF realizou busca e apreensão de diversos documentos, os quais foram também utilizados pela CGU, dando origem aos "Relatórios de Análise de Material Apreendido" (peça 208, p. 15) .
Informam que, em razão da Ação Penal 0018609 - 81.2010.4.01.3600 derivada do Inquérito Policial n. 348/2009-4, foi impetrado o HC 0052479-53.2010.4.01.0000/MT, que objetivava a declaração de nulidade nas provas produzidas, tendo em vista a incompetência do MM. Juiz da 2ª Vara Federal de Mato Grosso. Por consequência, na data de 25/08/2010, quando do julgamento do referido writ, o Tribunal Regional da Primeira Região (TRF1) anulou todos os atos decisórios praticados no âmbito do Inquérito Policial nº . 349/2009-6 (peça 193, p. 3) .
Acrescem que, no caso da Ação Penal 4677-47.2012.811.0042 - ID 322411, as provas utilizadas também teriam sido declaradas nulas e colaciona trecho da sentença proferida (peça 193, p. 5) : "As decisões prolatadas nestes autos, como a que recebeu a denúncia e a que deferiu o compartilhamento das provas com a ação de improbidade administrativa, foram declaradas nulas pelo TRF1, não havendo razão para este Juízo, novamente, declarar a nulidade ou determinar os seus desentranhamentos dos autos, já que são nulas".
Ponderam que, uma vez reconhecidos os atos decisórios como nulos, todos os demais atos acessórios seriam alcançados pela decisão, e pugnam pela aplicação da teoria da árvore dos frutos envenenados para concluir que, no caso, a nulidade processual contaminou todo o processo (peça 193, p. 5) .
Informam que o TRF 1 reconheceu a incompetência da Justiça Federal e anulou todos os atos decisórios prolatados, no que retornou o feito à justiça estadual com status de inquérito policial, e que a matéria aguardava o oferecimento de nova denúncia (peça 193, pp. 5-8) .
Em virtude do longo transcurso do tempo nos trâmites processuais, houve prescrição retroativa o que afastou a pretensão punitiva (peça 193, p. 8) .
Noticiam que nos autos 1491- 16.2012.811.0042 (ID 322410) (cautelar de busca e apreensão) , em 29/05/2012, a Magistrada teria ratificado os atos decisórios já considerados nulos pelo Tribunal Regional da 1ª Região, tornando, portanto, aproveitáveis as provas ali produzidas. Pondera pelo absurdo da situação, pois nulidades absolutas não poderiam ser convalidadas. Passa a narrar sobre os processos cautelares (peça 193, pp. 17-22) .
Análise
De fato, o TRF 1 reconheceu a incompetência da Justiça Federal para julgar a matéria e anulou todos os atos decisórios prolatados pelo juízo incompetente, no que retornou o feito à justiça estadual com status de inquérito policial (peça 193, pp. 8) .
No entanto, em nenhum momento no curso da ação penal, o TRF 1, ou a justiça estadual, declarou as provas como ilícitas ou ilegítimas, ou seja, contrárias às normas legais e/ou constitucionais ou processuais, o que provocaria o desentranhamento do processo (art. 157 do Código de Processo Penal) . 
Esclareça-se por conveniente, que prova ilícita - por qualificar-se como elemento inidôneo de informação - é repelida pelo ordenamento constitucional, apresentando-se destituída de qualquer grau de eficácia jurídica (STF, RE 251.445/GO, Relator Min. Celso de Mello; julgado em 21/06/2000, publicado em DJ 03/08/2000 PP-00068) . A prova ilegítima no curso processual deriva de inobservância às regras processualísticas no momento da produção da prova. Nessa linha, em vista da incompetência do juízo federal, houve apenas a remessa do feito ao juízo de primeiro grau da instância estadual para fins de instrução e julgamento. 
Diversamente do alegado, na Ação Penal 4677-47.2012.811.0042 - ID 322411, as provas utilizadas não foram declaradas nulas e a sentença proferida (peça 193, p. 5) circunscreve a nulidade aos atos decisórios, a exemplo do ato que recebeu a denúncia e o que deferiu o compartilhamento das provas com a ação de improbidade administrativa (http://servicos.tjmt.jus.br/processos/comarcas/dadosProcesso.aspx) .
Releva consignar que a ação penal apurou a prática dos crimes de fraude à licitação, dispensa indevida de licitação e organização criminosa no período de 2002 a 2010, ocorridos em contratações realizadas pelo Serviço Nacional de Aprendizagem Rural (SENAR/MT) . A sentença proferida extinguiu a punibilidade dos indiciados em razão da prescrição da pretensão punitiva estatal. A extinção da punibilidade se refere à uma condição da ação que impede a operatividade da coerção penal, mas não significa um juízo de absolvição das condutas impugnadas, e sim que o Estado já não pode exercer seu "jus puniendi". É uma decisão prefacial, sem qualquer incursão em questões de mérito da ação penal.
Portanto, as decisões relativas à ação penal que tramitava no Tribunal de Justiça de Mato Grosso, uma vez que não declaram a inexistência do fato ou absolvem os réus, como também não negam a autoria, não repercutem no julgamento proferido por este Tribunal. 
Da prescrição
No que se refere aos débitos apurados, no entendimento deste Tribunal, a pretensão indenizatória não se submete a prazo prescricional, tendo em vista o disposto no art. 37, § 5º, da Constituição Federal, que prevê o caráter imprescritível das ações de ressarcimento ao erário, ainda que as ações sejam de natureza administrativa. Ademais, a condenação em débito em processo de tomada de contas especial não tem caráter punitivo, possuindo, essencialmente, natureza jurídica de reparação civil pelo prejuízo causado ao erário, não sendo alcançada pelo instituto da prescrição da pretensão punitiva (Acórdão 4214/2017-TCU-Primeira Câmara, Rel. Min. Benjamin Zymler) .
Relativamente à prescrição da pretensão punitiva, o item 9.1.6 do Acórdão 1441/2016-TCU-Plenário, Rel. Min. Benjamin Zymler, preconiza que a prescrição será aferida independentemente da alegação da parte, em cada processo no qual haja intenção de aplicação das sanções previstas na Lei 8.443/1992.
No Supremo Tribunal Federal, ao tratar da controvérsia do prazo prescricional de multa aplicada pelo TCU em vista da lacuna na Lei 8.443/1992, prevaleceu o entendimento de que "A prescrição da pretensão punitiva do TCU é regulada integralmente pela Lei nº 9.873/1999, seja em razão da interpretação correta e da aplicação direta desta lei, seja por analogia. (...) " (STF. 1ª Turma. MS 32.201. Rel. Min. Roberto Barroso. Dje 7/8/2017. Trânsito em julgado em 11/11/2017) . 
Todavia, em que pese a decisão proferida sinalize o entendimento daquela Turma julgadora, seu alcance detém efeito inter partes, não vinculante e sem eficácia erga omnes (Acórdão 2861/2018-TCU-Plenário, Rel. Min. Augusto Sherman) . 
Nessa linha, o TCU continua a aplicar o prazo decenal à questão da persecução sancionatória, conforme o incidente de uniformização de jurisprudência (Acórdão 1441/2016-TCU-Plenário, Rel. Min. Benjamin Zymler) , no qual se fixou o entendimento de que a pretensão punitiva aplicável aos processos de controle externo subordina-se ao prazo geral de prescrição indicado no art. 205 do Código Civil, que é de 10 anos, contado a partir da data da ocorrência da irregularidade, interrompendo-se sua fruição em razão do ato ordinatório do chamamento aos autos - a citação, a audiência ou a oitiva. 
Definida a tese aplicável ao caso em comento, resta avaliar as circunstâncias fáticas a fim de se determinar os atos afetados pelos efeitos prescricionais. 
Identifica-se nos autos o ato ordenatório da realização das audiências e citações, despacho do Rel. Min. André Luís de Carvalho à peça 12, p. 70, datado de novembro de 2010.
De acordo com o Acórdão 1441/2016-TCU-Plenário, o prazo prescricional poderá ser interrompido, uma única vez, pela audiência, citação ou oitiva válida, e a recontagem de sua fruição será reiniciada em seguida. Nessa linha, dado o mês de novembro de 2010/data do despacho como marco temporal para a recontagem do prazo decenal previsto no Código Civil e o exercício de 2006 a que se referem os fatos tratados nas presentes contas, não há óbice processual para a responsabilização dos recorrentes.
Ultrapassadas as questões preliminares, a seguir, examinam-se as razões recursais relacionadas ao mérito, a partir dos procedimentos licitatórios e contratos impugnados, incluindo-se as circunstâncias objetivas e subjetivas de cada recorrente. Primeiramente examinam-se os fatos concernentes à "Operação Cartilha" e, posteriormente, as demais irregularidades que macularam as contas de 2006.
"OPERAÇÃO CARTILHA"
A investigação realizada pela Polícia Federal em parceria com a CGU, denominada "Operação Cartilha", apurou irregularidades nos processos licitatórios e contratações realizadas pelo Senar/MT, nos anos de 2002 a 2010. Em exame, procedimentos relativos ao exercício de 2006, ano a que se refere as presentes contas.
DISPENSA DE LICITAÇÃO 4/2006 E CONTRATO 10/2006
A Dispensa de Licitação 4/2006 refere-se a processo administrativo instaurado para a aquisição de cartilhas para o Programa Agrinho 2006, voltadas ao tema cidadania. Para a consecução do objeto, solicitaram-se orçamentos à União Brasileira de Desenvolvimento Social e do Voluntariado do Meio Ambiente - Unibras, ao Instituto Brasileiro de Estudos Especializados - IBRAE e à Fundação Franco Brasileira de Pesquisa e desenvolvimento - FUBRAS, localizadas em Brasília. 
Das propostas comerciais apresentadas, não há a discriminação do preço unitário da cartilha, nem o detalhamento dos custos de entrega; bem como foram verificados indícios de preços expressivos (sobrepreço) .
Nos trâmites internos do Senar/MT, a Comissão de Licitação destacou FUBRAS como entidade sem fins lucrativos, incumbida regimentalmente de realizar atividades científicas, técnicas e educativas. Ressaltou a capacidade técnica e operacional da entidade, considerou que em 2005 a entidade havia elaborado as cartilhas do Programa Agrinho e assim fundamentou o processo de Dispensa de Licitação - art. 11, inciso VIII, do Regulamento de Licitações e Contratos do Senar.
Nessa linha, a Assessoria Jurídica emitiu parecer favorável à contratação, mesmo sem documentos comprobatórios no procedimento licitatório da capacidade técnica e operacional e da regularidade fiscal da entidade (peça 12, p. 42) .
Firmado o contrato com a FUBRAS, no valor de R$ 863.622,00, o objeto contratado se mostrou distinto do objeto do procedimento da Dispensa 4/2006. Muito embora a dispensa tratasse de elaboração, impressão e entrega das cartilhas do Programa Agrinho, sobre o tema cidadania, a entidade fora contratada para identificar e reunir profissionais habilitados para a produção de cartilhas sobre cidadania (peça 12, p. 42) .
Ato contínuo, a contratada, sem autorização prévia, subcontratou a LK Editora para a produção das cartilhas, ao custo efetivo total de R$ 630.170,18, o que caracterizou a intermediação fraudulenta da FUBRAS na Dispensa de Licitação, apenas para propiciar a contratação indireta da editora, com um sobrepreço de R$ 233.451,82 (peça 12, pp. 43-44) .
Ainda, o Contrato 10/2006, derivado da dispensa de licitação, previa o pagamento antecipado de 50% do total do valor contratado com a FUBRAS, sem que houvesse sido demonstrada a imprescindibilidade dessa cláusula como condição para a boa realização dos serviços (peça 12, p. 44) .
Razões Recursais
Normando Corral - Ex-Presidente do Senar/MT; citado solidariamente com a FUBRAS, responde pelo débito de R$ 233.451,82, caracterizado pela diferença entre o valor contratado de R$ 863.622,00 e o valor efetivo dos serviços de R$ 630.170,18 (peça 208, pp. 34-) - Débito e Multas. As condutas que fundamentaram o chamamento aos autos podem ser assim resumidas:
ratificou a DL 4/2006 que levou à contratação direta da Fundação Franco Brasileira de Pesquisa e Desenvolvimento - FUBRAS (art. 9º, inc. VIII, do regulamento de Licitações do Senar/MT) com vistas a possibilitar a contratação indireta da LK Editora;
celebrou o contrato com cláusula prevendo o pagamento antecipado de 50% do total contratado, sem justificativas técnicas ou financeiras que amparassem a decisão;
não aplicou penalidades à FUBRAS, haja vista a subcontratação integral do objeto previsto no Contrato 10/2006, sem que houvesse previsão contratual ou legal para tanto (art. 28 do Regulamento de Licitação e contratos do Senar) .
Inicialmente, o recorrente destaca que a entidade contratada através da Dispensa de Licitação 04/2006, a Fundação Franco-Brasileira de Pesquisa e Desenvolvimento - FUBRAS, preenchia os requisitos objetivos autorizadores da dispensa, estabelecidos no regulamento (peça 208, p. 35) .
Com relação à contratação e repercussão nas gestões do Senar/MT, informa que no ano de 2006, quando da Prestação de Contas Anual referente ao exercício 2005, após a análise dos contratos firmados com a Associação Brasileira de Educação Agrícola Superior - ABEAS e FUBRRAS, a CGU (Relatório de Auditoria 176088) considerou a gestão regular, sem qualquer ressalva (peça 208, p. 34) .
Assinala que na celebração do contrato, em 13/06/2006, exercia temporariamente a função de Presidente do Conselho Administrativo do Senar, pois substituiu o Titular Homero Alves Pereira no curto período de 30/05 a 16/10/2006 (peça 208, pp. 35-36) .
Acresce que ao assumir o cargo, o processo de dispensa encontrava-se encerrado, instruído com as informações técnicas necessárias, parecer jurídico favorável e inexistia qualquer indício de fraude, seja na escolha da instituição contratada, seja nos orçamentos acostados ao processo (peça 208, p. 36) .
Pugna pelo princípio da segregação de funções e da confiança, sendo o processo licitatório ato composto, atividade compartilhada em diversas áreas especializadas. Colaciona doutrina a respeito do assunto e acresce que o TCU já se manifestou sobre a possibilidade de exclusão de sanção de agentes que não exerceram papel preponderante na consumação do ato administrativo impugnado (Acórdão 662/2003-TCU-Plenário) (peça 208, pp. 38-39) .
Reputa como inconcebível se exigir de um Presidente do Conselho Administrativo que fiscalize a legalidade de todas as ações dos subordinados e atos praticados no âmbito de uma instituição do porte do SENAR/MT. Daí os princípios da hierarquia e segregação de funções (peça 208, p. 39) .
Com relação a não aplicar penalidades à FUBRAS, argui que não detinha conhecimento da prática de irregularidades, e que não há nos autos provas de que tenha ocorrido a subcontratação integral do objeto (peça 208, p. 39) .
Acresce que o objeto contratado foi efetivamente cumprido, as cartilhas produzidas e entregues, e a finalidade almejada pelo Senar/MT teria sido alcançada (peça 208, p. 40) .
No que toca ao sobrepreço, reviça ter recebido o processo de dispensa de licitação em fase final, devidamente instruído com as informações técnicas e orçamentos apresentados pelas instituições consultadas pela Gerência Administrativa. Assim, inexistia indícios de fraude, seja na escolha da FUBRAS, seja com relação ao preço contratado. 
Aduz que não existe formalização da subcontratação efetivada pela FUBRAS, sendo mera suposição dos fatos e que o valor da glosa se baseia em um suposto manuscrito com a indicação do custo de produção, impressão, entrega e distribuição de cartilhas referentes à DL 4/2006. Todavia, não há cópia do documento nos autos e a instrução da Secex/MT fundamentou-se no relatório da CGU (peça 208, p. 40) .
Alega que o débito não se sustenta no art. 210, §1º, do RI/TCU que determina o cálculo por estimativa quando por meios confiáveis, e que o método de cálculo deve se pautar em método seguro, sem carecer de rigor técnico (peça 208, pp. 40-42) .
Análise
Em suma, o recorrente pauta sua defesa em cinco teses: i) FUBRAS preenchia os requisitos autorizadores da Dispensa de Licitação; ii) CGU já havia analisado os contratos da gestão anterior (2005) sem qualquer ressalva; iii) Presidência do Conselho engloba diversas funções, sendo impossível a fiscalização de todos os atos praticados - ausência de dolo e má-fé, exigir-se o contrário fere o princípio da hierarquia e da segregação de funções; iv) inexistência de indícios de sobrepreço na fase de contratação; v) ausência de provas nos autos da subcontratação realizada pela FUBRAS, tratando-se de mera suposição dos fatos.
Com relação aos requisitos autorizadores da contratação direta da FUBRAS (i) , a fundamentação da dispensa/contratação direta se lastreia no fato de FUBRAS se tratar de entidade sem fins lucrativos incumbida de pesquisa, ensino ou desenvolvimento institucional, científico ou tecnológico (art. 9º, inciso VIII, do Regulamento de Licitações e Contratos do Senar) . 
Sobre ao assunto, convém registrar que não há no procedimento de contratação documento que comprove a capacidade técnica e operacional da entidade para a prestação dos serviços demandados pelo Senar/MT, bem como a regularidade fiscal da entidade para a produção da integralidade do objeto contratado. Ao contrário, as atividades que seriam contratadas referem-se a serviços de editoração, gráfica, impressão, objetos que não se coadunam com a missão institucional da FUBRAS. Tanto assim, que na "Operação Cartilha" deflagrada pela Polícia Federal e pela Controladoria Geral da União resta assentado que o objeto era integralmente subcontratado.
O procedimento caracterizou burla ao dever de licitar, eis que fundamentado em características personalíssimas da entidade, a despeito de o serviço ter sido subcontratado e executado integralmente por terceiros - empresa LK Editora, não detentora de requisitos que autorizassem a sua contratação direta. 
Por essa razão, a forma, aparentemente legal, foi empregada para mascarar uma contratação contrária às normas do próprio Senar, possibilitando o direcionamento do objeto para empresa específica. Vale reviçar que Leon Kalinowski, proprietário da LK Editora, foi empregado do Senar/MT por cerca de onze anos, o que reforça as evidências de conluio com os gestores do órgão paraestatal com o fito de restringir a competição e direcionar os resultados dos procedimentos para contratação.
Ainda, vale assinalar que desde 2002, o timbre com o nome da LK Editora constava de livros e cartilhas produzidos e entregues ao Senar/MT, o que demonstra a ciência dos gestores de quem era a real responsável pela produção do material. Ademais, as irregularidades apuradas pela "Operação Cartilha" foram identificadas nos procedimentos licitatórios realizados pelo Senar/MT ao longo dos exercícios de 2002 a 2010. 
Para ilustrar a gravidade da situação, vejam-se os processos que tratam sobre o assunto, que tramitam no TCU, constantes da tabela sintética abaixo:
Tabela 2 - Processos da "Operação Cartilha" 
	Prestação de contas
	Fundamento do Débito
	Responsáveis 
	Sanções aplicadas
	Situação do processo

	Exercício de 2005
TC Processo 012.611/2006-9
Acórdão 2198/2015-TCU-Plenário, Rel. Min. Marcos Benquerer Costa
	Diferença entre o valor do contrato celebrado com instituições incumbidas de ensino e pesquisa e o valor pago à subcontratação para a prestação dos serviços originalmente contratados.
	Espólio do Presidente do Conselho de Administração
Empresas contratadas 
	Multa do art. 57 e do art. 58;
Declaração de inidoneidade (subcontratada e participantes da cotação de preços fraudada) .
	Recursos de reconsideração não conhecidos, conhecidos e improvidos - Acórdão 2897/2017-TCU-Plenário - Min. Relator José Múcio Monteiro.

	Tomada de contas especial
TC Processo 007.146/2013-2
Acórdão 1704/2017-TCU-Plenário, Rel. Min. Augusto Sherman
	Diferença entre o valor do contrato e o valor pago à subcontratada.
	Presidentes do Senar
Empresas contratadas
Superintendente
Membros comissão de licitação
Assessora Jurídica
Gerente Administrativo e Financeiro
	Multas do art. 57 e do art. 58;
Declaração de inidoneidade;
Inabilitação para o exercício de cargo ou função.
	Fase recursal - proposta da Serur pelo conhecimento dos recursos e pela negativa de provimento.

	Exercício de 2007
TC Processo 014.456/2008-5
Acórdão 2442/2015-TCU-Plenário, Rel. Min. 
	Superfaturamento apontado pela CGU.
Pagamento indevido por serviços de elaboração das cartilhas.
	Presidentes do Conselho de Administração
Superintendente
Empresas contratadas
Membros comissão de licitação
Assessora Jurídica
Gerente Administrativo e Financeiro
	Multas do art. 57;
Declaração de inidoneidade
Inabilitação para o exercício de cargo ou função
	Recursos de reconsideração conhecidos e improvidos - Acórdão 1068/2017-TCU-Plenário, Rel. Min. Ana Arraes.

 Portanto, a irregularidade vinha sendo praticada desde 2002. Ainda que FUBRAS preenchesse formalmente os pré-requisitos do regulamento do Senar/MT quanto à dispensa de licitação, não se mostrava tecnicamente capaz de executar o objeto contratado, o que resultou na sua intermediação onerosa e desnecessária e na subcontratação da LK Editora.
No que concerne à manifestação inicialmente favorável da CGU em relação à gestão do Senar/MT, exercício de 2005 (ii) , convém elucidar que o posicionamento daquele órgão de controle não vincula o pronunciamento do Tribunal. Ademais, a presunção da veracidade dos fatos narrados no relatório é juris tantum, admitindo-se prova em contrário. No âmbito do TCU, consoante as informações do quadro acima, as contas do exercício de 2005 foram julgadas irregulares, e redundaram na imputação de débitos, aplicação de multas e declarações de inidoneidade.
Além disso, o julgamento pela regularidade das contas ordinárias de um exercício por parte do TCU, também não obstaculiza o exame de irregularidades descobertas a posteriori, e que resultaram em prejuízo ao erário, sejam apuradas com imputação de débito aos responsáveis. 
É importante esclarecer que nem mesmo a decisão definitiva em processo de tomada ou prestação de contas ordinária constitui fato impeditivo da imposição de débito em outros processos nos quais constem como responsáveis os mesmos gestores (Acórdão 769/2011-TCU-Plenário, Rel. Min. José Múcio) .
Quanto ao princípio da segregação de funções (iii) , o fato de as decisões dos presidentes dos conselhos de administração ampararem-se em pareceres técnicos e jurídicos não afasta, por si só, a responsabilidade da autoridade hierarquicamente superior por atos considerados irregulares, sobretudo aqueles com grande repercussão financeira, uma vez que, em regra, os pareceres não vinculam o gestor, que tem a obrigação de proceder ao exame crítico da conveniência e correção, em razão do dever legal de supervisão que lhe cabe (Acórdão 2781/2016-TCU-Plenário, Min Rel. Benjamin Zymler) .
Ainda que haja pareceres técnicos favoráveis e um grande número de subordinados, cabe à autoridade competente averiguar, com a devida cautela, não apenas a conveniência e oportunidade, mas a legalidade dos atos e procedimentos que autoriza, sobretudo daqueles de grande repercussão material, como fora o caso da Dispensa 4/2006 (R$ 863.622,00) . Do contrário, dificilmente as autoridades seriam alcançadas por quaisquer irregularidades ou danos causados durante sua gestão.
Demais disso, o recorrente não apresenta documentos que amparem a tomada de decisões. Veja, por exemplo, no caso da previsão contratual de pagamento antecipado de 50% à contratada, o recorrente firmou o contrato nestes moldes sem fundamentos/pareceres técnicos ou financeiros que justificassem a cláusula, o que expôs a Administração Pública a riscos potenciais de prejuízos em função de eventual inadimplemento obrigacional. A questão será enfrentada com maiores detalhes, quando do exame das razões recursais da parecerista jurídica.
No que concerne à alegação de ausência de dolo e de má-fé (iii) , a responsabilidade dos jurisdicionados perante o TCU é de natureza subjetiva, caracterizada mediante a presença de simples culpa stricto sensu, sendo desnecessária a caracterização de conduta dolosa ou má-fé do gestor para que este seja responsabilizado (Acórdão 9004/2018-TCU-Primeira Câmara, Rel. Min. Bruno Dantas) .
Quanto à questão da culpabilidade, o recurso pugna pela inexigibilidade de conduta diversa do defendente, uma vez que não estaria em condições de constatar a ilegalidade do procedimento. Portanto, configurar-se-iam excludentes de culpabilidade do ato praticado. Contudo, o conjunto de indícios nos autos está a demonstrar que Normando Corral não atuou com o zelo necessário às atribuições de controle da legalidade do procedimento. 
Isso porque se tratava de contratação vultosa, R$ 860 mil reais, com entidade/FUBRAS não pertencente ao ramo de editoração, de acordo com o próprio estatuto social da entidade. Disso se depreende que ao menos a fase de impressão das cartilhas seria necessariamente subcontratada, o que já sinaliza para a irregularidade da contratação da entidade por meio da dispensa de licitação. 
Demais disso, da descrição do material apreendido pela Polícia Federal (peça 7, pp. 198- 252) , tem-se que o esquema de aquisição das cartilhas por meio da intermediação onerosa e desnecessária de entidades sem fins lucrativos ocorria desde 2002. A Empresa LK Editora figura como subcontratada para a execução integral de serviços objeto das Dispensas de Licitação 5/2005, 4/2006, 3/2007 e 12/2008 (peça 7, p. 222) .
Segundo a CGU, entre o material apreendido consta documento com o custo efetivo do serviço (R$ 630.170,18) e a indicação de percentual sobre os custos de impressão e entrega dos materiais para as seguintes pessoas - FUBRAS 10%, Homero Alves - 15%, LK Editora - 28% etc. Além de informar o contrato firmado entre FUBRAS e LK Editora, no valor de R$ 777.259,80 (peça 7, pp. 207-208 e 226) .
Portanto, o conjunto de indícios nos autos demonstra a ciência dos fatos por parte do recorrente.
Com relação aos indícios de sobrepreço (iv) , conforme mencionado, a FUBRAS não detinha capacidade de executar integralmente o objeto contratado, daí que a subcontratação, ainda que parcial, se mostra como consequência necessária. Ora, a subcontratação demonstra a intermediação da FUBRAS como desnecessária e onerosa.
Por fim, o recorrente justifica a ausência de aplicação de penalidades à FUBRAS por suposto desconhecimento de irregularidades na execução do objeto, que teria sido cumprido integralmente pela contratada. A justificativa não procede. A execução do objeto, uma vez contratado com sobrepreço, representa a concretização do dano/prejuízo ao erário, já que Administração pagou pela intermediação onerosa e desnecessária da FUBRAS. Além disso, não há como desconhecer o esquema de fraudes praticado na entidade desde 2002, já que o material entregue continha o timbre da LK Editora/subcontratada.  
No que toca aos elementos de prova (v)  que ampararam a condenação dos responsáveis, a conclusão da unidade técnica apoiou-se no Relatório da CGU a respeito do material apreendido pela Polícia Federal (peça 7, p, 198) . 
De fato, os autos não contêm a íntegra dos documentos usados pela CGU como referências, mas cópias parciais de documentos a descrição do conteúdo. De toda forma, os relatórios da CGU consistem em documentos públicos, dotados de fé-pública e presunção juris tantum de veracidade e, nos termos do art. 405 do Código de Processo Civil, constituem prova dos fatos declarados (peça 209, pp. 4-5) . Foram considerados suficientes para a formação do juízo de cognição exercido por esta Corte de Contas.
A ampla defesa exercida por meio do chamamento dos responsáveis ao comparecimento aos autos propicia oportunidade para que os fatos relatados pela Controladoria possam ser rebatidos, esclarecidos e afastados, o que não se viu no caso em exame, quer na fase de instrução originária, quer neste momento recursal.
Além disso, a ausência da íntegra dos documentos não trouxe qualquer prejuízo à defesa, como não fragilizou o exame procedido nos autos, eis que amparado nas circunstâncias fáticas sobre as quais o relatório da CGU se mostrou suficiente a demonstrar. 
Por fim, insta mencionar que o dano ao erário se encontra devidamente constituído - resulta da diferença entre o valor da contratação desnecessária da FUBRAS (R$ 863.622,00) e do custo efetivo da LK Editora para a produção das cartilhas (R$ 630.170,18) .
Ante o exposto, não se acatam as razões recursais do recorrente.
Antônio Carlos Carvalho de Sousa - Então Superintendente do Senar/MT deu prosseguimento ao certame, embora composto de propostas viciadas com o intuito de favorecer à contratação indireta da LK Editora (peça 211) - Multa.
De início, no que concerne às circunstâncias objetivas que envolvem os atos impugnados, o recorrente apresenta razões recursais idênticas àquelas apresentadas por Normando Corral, quais sejam: i) ausência de ilegalidades na contratação, eis que FUBRAS preenchia os requisitos objetivos pelo Regulamento do Senar/MT para a dispensa de licitação; ii) inexistência de conduta dolosa ou culposa do recorrente em dar prosseguimento ao processo licitatório; e iii) não comprovação da subcontratação integral do objeto à LK Editora (peça 208, pp. 33 - 37 e peça 211, pp. 33-37) . 
Relativamente às circunstâncias subjetivas, alega que na qualidade Superintendente do SENAR/MT, suas atribuições consistiam na delegação de funções e atribuições, dada a própria estrutura organizacional da entidade, conforme art. 19 do Regimento Interno do SENAR/MT que preconiza a estrutura básica da Superintendência: I - Assessoria de Comunicação; II- Assessoria Jurídica; III - Gerência Técnica; IV - Gerência Administrativa e Financeira; V - Escritórios de Representação; VI - Centros de Formação Profissional Rural (peça 211, p. 34) . 
Destaca que, em atenção aos princípios da segregação de funções, hierarquia e confiança, cada gerência que compõe a estrutura organizacional da Superintendência possui atribuições operacionais específicas de coordenação, execução, avaliação e controle das atividades da entidade (peça 211, p. 34) .
Ainda, quanto à competência do Superintendente, assevera que o art. 26 do Regimento Interno prevê a direção das atividades técnicas e administrativas, o que certamente não inclui a análise minuciosa de cada proposta/orçamento apresentado em cada processo licitatório. Assim, o recorrente teria agido nos limites de suas atribuições, respaldado pelas informações técnicas advindas das áreas competentes, inexistindo nos autos qualquer evidência de que tenha dado prosseguimento ao processo ciente do suposto vício das propostas apresentadas (peça 211, p. 35) .
Por fim, alega ser inconcebível se exigir do agente que fiscalizasse por completo a legalidade das ações de todos os subordinados, e não haveria nos autos provas da subcontratação integral levada a efeito pela FUBRAS (peça 211, p. 37) .
Análise
No que concerne às circunstâncias objetivas, com relação aos requisitos autorizadores da contratação direta da FUBRAS (i) , a fundamentação da dispensa/contratação direta se lastreia no fato de FUBRAS se tratar de entidade sem fins lucrativos incumbida de pesquisa, ensino ou desenvolvimento institucional, científico ou tecnológico (art. 9º, inciso VIII, do Regulamento de Licitações e Contratos do Senar) . 
Sobre o assunto, convém registrar que não há nos autos documento que comprove a capacidade técnica e operacional, bem como a regularidade fiscal da entidade. Ao contrário, as atividades que seriam contratadas referem-se a serviços de editoração, gráfica, impressão, objetos que não se coadunam com a missão institucional da entidade. Tanto assim, que a "Operação Cartilha" deflagrada pela Polícia Federal e a Controladoria Geral da União apurou que nas contratações efetivadas com a FUBRAS, o objeto era subcontratado integralmente com outras editoras, em especial da LK Editora (Leon Enrique Kalinowski) .
A dispensa de licitação nos moldes realizados caracterizou burla ao devido procedimento licitatório, eis que fundamentada em características personalíssimas da FUBRAS, a despeito de o serviço ter sido subcontratado e executado integralmente pela LK Editora, que não possuía tais requisitos exigidos pelo Regulamento do Senar/MT (art. 9º, inciso VIII) . Por essa razão, a forma, aparentemente legal, foi empregada para mascarar uma contratação contrária às normas do próprio Senar, possibilitando o direcionamento do objeto para empresa específica, o conluio entre a editora e os servidores do Senar/MT e o sobrepreço em prejuízo aos cofres dessa entidade. 
As irregularidades apuradas pela "Operação Cartilha" foram identificadas nos procedimentos licitatórios realizados pelo Senar/MT nos exercícios de 2002 a 2010. A Empresa LK Editora figura como subcontratada para a execução integral de serviços objeto das Dispensas de Licitação 5/2005, 4/2006, 3/2007 e 12/2008 (peça 7, p. 222) .
O nexo de causalidade entre a conduta do recorrente e o prejuízo encontra-se devidamente demonstrado no exame procedido nos autos, eis que ao dar prosseguimento à dispensa de licitação indevida, o recorrente contribuiu para o dano decorrente do sobrepreço, proporcionando a intermediação desnecessária da FUBRAS e frustrando a possibilidade de se obter proposta mais vantajosa ao Senar/MT.
No que concerne à ausência de dolo e/ou má-fé (ii) , a responsabilidade dos jurisdicionados perante o TCU é de natureza subjetiva, caracterizada mediante a presença de simples culpa stricto sensu, sendo desnecessária a caracterização de conduta dolosa ou má-fé do gestor para que este seja responsabilizado (Acórdão 9004/2018-TCU-Primeira Câmara, Rel. Min. Bruno Dantas) .
Segundo os arts. 18 e 26 do Regimento Interno do Senar/MT, a Superintendência é o órgão executivo da administração do Senar/MT, e compete ao Superintendente dirigir, ordenar e controlar as atividades técnicas e administrativas da Administração Regional, praticando atos pertinentes de sua gestão (peça 193, p. 67) .
Portanto, lhe cabia supervisionar os atos relacionados à dispensa de licitação, mormente porque se tratava de expressiva materialidade, e era exigível conduta diversa da simples subscrição ao procedimento, pois, não sendo a FUBRAS empresa do ramo editorial, era previsível que parcela relevante dos serviços fosse subcontratada, a exemplo da impressão e entrega das cartilhas. 
Outrossim, o fato de haver recorrentes contratações entre 2002 e 2007 por dispensa licitatória para a produção de cartilhas, nas quais a LK Editora era a efetiva executora do objeto, demonstra a ciência dos gestores quanto à fraude perpetrada contra a Administração, bem como a desnecessária intermediação da FUBRAS e a inadequação da contratação por dispensa de licitação com base em requisitos personalíssimos.
No que toca à ausência de provas nos autos da subcontratação da LK Editora (iii) , o exame efetuado pela Secex/MT apoiou-se no Relatório da CGU a respeito do material apreendido pela Polícia Federal (peça 7, p, 198) . De fato, os autos não contêm a íntegra dos documentos usados pela CGU como referências, mas a descrição do conteúdo. Os relatórios da CGU consistem em documentos públicos, dotados de fé-pública e presunção juris tantum de veracidade e, nos termos do art. 405 do Código de Processo Civil, constituem prova dos fatos declarados (peça 209, pp. 4-5) . 
A ampla defesa exercida por meio do chamamento dos responsáveis ao comparecimento aos autos propicia oportunidade para que os fatos relatados pela Controladoria possam ser rebatidos, esclarecidos e afastados, o que não se viu no caso em exame, quer na fase de instrução originária, quer neste momento recursal.
A FUBRAS fora ouvida em audiência em razão da fraude identificada na Dispensa de Licitação 4/2006 (peça 12, pp. 60, 89, 90, peça 14, p. 32) , não tendo apresentado defesa, tendo sido revel. Desta forma, até que se prove em contrário, presumem-se verdadeiros os fatos que lhe foram imputados, e assim a subcontratação da LK Editora encontra-se comprovada.
Relativamente às circunstâncias subjetivas, mormente quanto à questão da culpabilidade, o recurso pugna pela inexigibilidade de conduta diversa do defendente, uma vez que, em função de suas atribuições, não estaria em condições de constatar a ilegalidade do procedimento. 
Todavia, de forma diversa, o conjunto de indícios nos autos está a demonstrar que o recorrente não atuou com o zelo necessário às atribuições de controle da legalidade do procedimento. Isso porque se tratava de contratação vultosa, R$ 860 mil reais, com entidade/FUBRAS não pertencente ao ramo de editoração, de acordo com o próprio estatuto social da entidade. Disso se se depreende que ao menos a fase de impressão das cartilhas seria necessariamente subcontratada, o que sinaliza para a irregularidade da contratação da entidade por meio da dispensa de licitação. 
Afora isso, da descrição do material apreendido pela Polícia Federal (peça 7, pp. 198- 252) , tem-se que o esquema de aquisição das cartilhas por meio da intermediação onerosa e desnecessária de entidades sem fins lucrativos ocorria desde 2002.
Segundo a CGU, entre o material apreendido consta documento com o custo efetivo do serviço (R$ 630.170,18) e a indicação de percentual sobre os custos de impressão e entrega dos materiais para as seguintes pessoas - FUBRAS 10%, Homero Alves - 15%, LK Editora - 28%. 
Demais disso, o fato de as decisões ampararem-se em pareceres técnicos e jurídicos não afasta, por si só, a responsabilidade da autoridade hierarquicamente superior por atos considerados irregulares, sobretudo aqueles com grande repercussão financeira, uma vez que, em regra, os pareceres não vinculam o gestor, que tem a obrigação de proceder ao exame crítico de sua conveniência e correção, em razão do dever legal de supervisão que lhe cabe (Acórdão 2781/2016-TCU-Plenário, Min Rel. Benjamin Zymler) .
Portanto, não se acatam as razões recursais do recorrente.
Silvano de Carvalho - então Presidente da Comissão de Licitação; responsável pelas justificativas insuficientes para a contratação direta da FUBRAS, haja vista a não comprovação da capacidade técnica e operacional para executar o objeto contratado (peça 206) - Multa.
As razões recursais serão examinadas conjuntamente com aquelas apresentadas pelos demais membros da comissão de licitação.
No que se refere às circunstâncias objetivas, o recurso é idêntico aos apresentados por Normando Corral e Antônio Carlos Carvalho de Souza. 
Argumenta que o Senar possui regulamento próprio acerca de licitações e contratos, qual seja, a Resolução 1/CD - de 22/02/2006, a qual estabelece de forma objetiva os casos de dispensa de licitação, dentre as quais se encontra o inciso VIII do art. 9º que dispensa a instauração do procedimento para a contratação de entidade incumbida regimental ou estatutariamente da pesquisa, ensino ou do desenvolvimento institucional científico ou tecnológico, desde que sem fins lucrativos (peça 206, pp. 28-29) .
No tocante à subcontratação integral do objeto do contrato, informa que a justificativa da Comissão de Licitação não detém o condão de lhe responsabilizar pela execução do contrato, tendo em vista que a reponsabilidade de seus membros é de apenas examinar e julgar os documentos e procedimentos relativos ao certame, conforme disposto no art. 4º, inciso IV, do Regulamento de Licitações e Contrato do SENAR (peça 206, p. 29) .
Por fim, também alega a ausência de provas nos autos da subcontratação integral do objeto por parte da FUBRAS (peça 206, p. 30) .
Não apresenta argumentos relacionados a circunstâncias subjetivas.
Clóvis Antônio Pereira Fortes - Membro da Comissão de Licitação, responsável pelas justificativas insuficientes para a contratação direta da FUBRAS, haja vista a não comprovação da capacidade técnica e operacional para executar o objeto contratado (peça 204) - Multa.
Inicialmente, alerta que os Membros da Comissão de Licitação não exercem a função de controle, não sendo aplicável a teoria de responsabilização objetiva ao caso. Colaciona precedentes da justiça contrários à aplicação da responsabilidade objetiva, eis que vedada pelo ordenamento jurídico vigente em relação a agentes públicos; e assinalam a proibição de se presumir a responsabilização solidária de agentes públicos (peça 204, pp. 34-37) .
Narra que na elaboração do processo da Dispensa de Licitação 4/2006, a Comissão de licitação, composta por Silvano Carvalho, Clóvis Antônio Pereira Fortes e Luciano Alves, apresentaram as justificativas/motivos para a aquisição direta das cartilhas para o Programa Agrinho por meio da FUBRAS, conforme determina a norma legal (peça 204, pp. 36-37) .
Pondera o fato de a FUBRAS ter sido contratada em anos anteriores pelo SENAR/MT, na elaboração e produção de cartilhas para o programa Agrinho, como um indicativo de que a instituição possuía condições e capacidade de executar novamente um bom trabalho, além de ter apresentado o menor valor para a execução dos serviços (peça 204, p. 39) . 
Registra, em adição, que os processos licitatórios de anos anteriores já haviam sido analisados pela CGU e pelo TCU que os aprovavam (peça 204, p. 39) .
Acresce que a justificativa apresentada pela Comissão de Licitação, foi apenas mais uma etapa dentre outras do processo de Dispensa de Licitação, sendo que tal justificativa e os demais documentos da FUBRAS, foram avaliados por outros setores, inclusive pelo setor jurídico, que opinou favoravelmente à contratação nos moldes examinados (peça 204, p. 40) .
Obtempera que os Membros da Comissão de Licitação não podem ser responsabilizados por irregularidades concernentes à execução do contrato, e o Senar/MT não autorizou a subcontratação integral dos serviços pela FUBRAS (peça 204, p. 42) . 
Ao final, também alega que o objeto do contrato fora executado, as cartilhas efetivamente entregues, e a finalidade da contratação alcançada (peça 204, pp. 42-43) .
Não apresenta argumentos relacionados a circunstâncias subjetivas.
Luciano Alves - Membro da Comissão de Licitação; responsável pelas justificativas insuficientes para a contratação direta da FUBRAS, haja vista a não comprovação da capacidade técnica e operacional para executar o objeto contratado (peça 227) - Multa.
Apresenta recurso de idêntico teor ao de Clóvis Antônio Pereira Fortes (peça 227, pp. 37 - 43) .
Análise
Das razões recursais extraem-se as seguintes teses de defesa: i) justificativas para a dispensa de licitação haviam sido aceitas pela CGU e pelo TCU em exercícios anteriores; ii) FUBRAS se enquadra nos requisitos exigidos para a dispensa de licitação e comissão de licitação não exerce função de controle; iii) vedação à responsabilidade objetiva e atos praticados submetidos e acatados por controle hierárquico do Senar/MT; iv) matérias relacionadas à execução contratual (subcontratação) refoge da esfera de competência da comissão de licitação; v) objeto contratado foi integralmente executado; vi) ausência de dolo e necessidade de individualização das condutas.
No que concerne ao pronunciamento da CGU e do TCU em exercícios anteriores (i) , o julgamento pela regularidade das contas, dos exercícios de 2002 e 2003, não reveste de legalidade os atos ora inquinados e, portanto, não caracteriza a excludente de culpabilidade - inexigibilidade de conduta diversa, eis que, as irregularidades, de natureza grave, provavelmente eram então desconhecidas quando da apreciação dos atos de gestão relativas a 2002 e 2003. 
Em função da "Operação Cartilha", as contas relativas ao exercício de 2005 foram julgadas irregulares, com imputação de débito e multa.
Da mesma forma, convém elucidar que o julgamento pela regularidade das contas ordinárias de um exercício não é empecilho para que irregularidades descobertas a posteriori, e que resultaram em prejuízo ao erário, sejam apuradas com imputação de débito aos responsáveis. A decisão definitiva em processo de tomada ou prestação de contas ordinária não constitui fato impeditivo da imposição de débito em outros processos nos quais constem como responsáveis os mesmos gestores (Acórdão 769/2011-TCU-Plenário, Rel. Min. José Múcio) . 
De toda forma, as irregularidades verificadas na Dispensa de Licitação 4/2003 foram reincidentes nos procedimentos licitatórios realizados pelo Senar/MT no período de 2002 a 2010. 
Relativamente aos requisitos da FUBRAS para a contratação direta (ii) , embora detivesse capacidade para elaborar o conteúdo das cartilhas, a produção do material envolvia atividades de editoração que são prestadas apenas por empresas do ramo editorial.
A despeito da contratação de uma entidade sem fins lucrativos, as cartilhas vinham sendo fornecidas por empresas que não se revestiam das características que justificariam a dispensa do procedimento licitatório. A Empresa LK Editora figura como subcontratada para a execução integral de serviços objeto das Dispensas de Licitação 5/2005, 4/2006, 3/2007 e 12/2008 (peça 7, p. 222) .
Por essa razão, a forma, aparentemente legal, foi empregada para mascarar contratação contrária às normas do próprio Senar, possibilitando o direcionamento do objeto para empresa específica, o conluio e o sobrepreço em prejuízo aos cofres dessa entidade. 
Contrariamente ao asseverado pelos recorrentes, o membro da comissão de licitação exerce precipuamente função de controle (ii) , uma vez que a finalidade de suas ações é analisar a conformidade dos documentos/informações que lhes são apresentados, identificar falhas, saneá-las. A comissão de licitação se encarrega do exame e do julgamento dos documentos e procedimentos relativos ao certame.
Nessa linha, o Regulamento de Licitações e Contratos do Senar/MT determina, no art. 4º, inciso IV, que a comissão de licitação tem como a função de, dentre outras, receber, examinar e julgar todos os documentos e procedimentos relativos às licitações, o que inclui a documentação afeta à Dispensa de Licitação 4/2006. Ademais, examinar é ato de controle, pois consiste em confrontar informações apresentadas por terceiros com aquelas exigidas pela Administração para o atendimento ao interesse público, bem como apurar se a proposta apresentada é a mais adequada técnica e economicamente. 
Não há que se falar em imputação de responsabilidade objetiva (iii) , eis que restam devidamente individualizadas no exame procedido as condutas de cada responsabilizado, os nexos de causalidade e os danos resultantes ao erário. 
Luciano Alves, Silvano Carvalho e Clóvis Antônio Pereira subscreveram a Justificativa de Dispensa de Licitação. O documento atesta que a FUBRAS, entidade sem fins lucrativos, incumbida de atividades de natureza científica, técnica e educativa, vinha produzindo cadernos para atender ao Programa Agrinho desde 2005, portanto, estaria apta a ser contratada mediante dispensa. Em verdade, a empresa que produzia as cartilhas era a LK Editora, consoante impresso no material derivado das contratações procedidas pelo Senar/MT, desde 2002.
A conduta de justificar a Dispensa 4/2006, ainda que ausentes documentos que comprovassem a capacidade operacional da FUBRAS, possibilitou a intermediação desnecessária da entidade e a contratação com sobrepreço e o consequente prejuízo. Ainda, contribuíram para a contratação direta e para o dano superveniente do sobrepreço (nexo de causalidade) . Era exigível conduta diversa, pois a FUBRAS não era entidade de ramo editorial.
Relativamente ao argumento de que teria havido o integral cumprimento do objeto (v) , por óbvio, a entrega das cartilhas não suprime as irregularidades praticadas no procedimento licitatório que contrariam o princípio da moralidade, impessoalidade, isonomia e da proposta mais vantajosa à Administração. Não bastasse, o sobrepreço detectado no contrato se concretiza com a execução do objeto e a irregularidade/sobrepreço contratado se converte em superfaturamento. 
Diferentemente do asseverado pelos recorrentes, o sobrepreço não se deriva da subcontratação do objeto, mas da contratação principal, uma vez que resultou da diferença entre o valor da intermediação desnecessária da FUBRAS (R$ 863.622,00) , e o pagamento pela efetiva prestação dos serviços pela LK Editora (R$ 630.170,18) . Portanto, a matéria impugnada não se refere à execução contratual, mas à Dispensa Licitatória 4/2006, como acertadamente tratado pelo exame técnico.
No que concerne à ausência de dolo e/ou má-fé (f) , a responsabilidade dos jurisdicionados perante o TCU é de natureza subjetiva, caracterizada mediante a presença de simples culpa stricto sensu, sendo desnecessária a caracterização de conduta dolosa ou má-fé do gestor para que este seja responsabilizado (Acórdão 9004/2018-TCU-Primeira Câmara, Rel. Min. Bruno Dantas) .
No que se refere ao controle hierárquico, de fato, cabe às autoridades superiores a supervisão das ações dos seus subordinados, de forma a verificar se estão em conformidade com as leis e com a finalidade pública dos atos administrativos. Contudo, o controle hierárquico não elide a conduta dos membros da comissão, e, portanto, não se constitui circunstância atenuante ou excludente de culpabilidade. Era exigível conduta diversa, eis que no processo da Dispensa 4/2006, os fortes indícios da fraude se mostram perceptíveis ante a conjuntura dos procedimentos de contratações no âmbito do Senar/MT.
Demais disso, a LK Editora vinha executando os objetos contratados por estas entidades, fato de notório conhecimento dos membros da comissão de licitação, consoante comprovam as tratativas entre Silvano Carvalho e Leon Kalinowski (proprietário da LK Editora) (peça 7, p. 200) .
Os documentos apreendidos na sede da LK Editora - e-mails, cópias de editais, demonstram o acesso da empresa a informações privilegiadas, o favorecimento/direcionamento do resultado de certames, a relação de proximidade entre os membros da comissão de licitação e a editora.
Há mensagens de 2005, em que Leon Kalinowski combina com a Empresa Tipografia Brasil Editora Ltda. sobre o Convite 7/2005, para impressão de cartilhas do Programa Agrinho. Leon solicita documentos de outras duas empresas participantes e que os orçamentos fossem de valores próximos a R$ 225.000,00, de datas entre 15 a 17/6/2005.
A Mensagem 63836 narra que Silvano Carvalho solicita a Leon Kalinowski analisar as condições do edital do Convite 5/2006 e a indicação das empresas que devem ser convidadas a participar do certame (peça 7, p. 200) .
Ante as provas que demonstram a ciência e a participação dos envolvidos nos esquemas de fraudes às licitações e contratações, conclui-se que os recorrentes não apresentam contraprovas, nesta fase recursal, capazes de modificar, alterar ou afastar os fundamentos da condenação.
Irene Alves Pereira - Gerente Administrativa e Financeira do Senar/MT, responsável pelo prosseguimento à contratação direta da FUBRAS - contratação indireta da LK Editora (peça 193) - Multa.
Assevera que a imputação da multa considera que em função do cargo ocupado exercia funções de controle e de gerência, mas que o ato praticado consistiu na solicitação de orçamentos de diversas instituições a fim de verificar o custo de produção de novas cartilhas para o Programa Agrinho, em 2006 (peça 193, p. 26) .
Com base no inciso IV do art. 23 do Regimento Interno, vigente à época, alega que a Gerência Administrativa não detinha condições técnicas para efetuar análise acurada das propostas enviadas, tratando-se apenas de mera receptora dos orçamentos, até porque não lhe cabia decidir sobre a abertura ou tramitação de processo licitatório, dado que tal competência era da Comissão de Licitação (peça 193, pp. 26-27) .
Acresce lhe fugir meios de asseverar suposta inidoneidade das pesquisas enviadas pelas consultadas, pois tais instituições eram selecionadas pelo Senar Central, desde 2005, conforme ofício anexado ao recurso (peça 193, pp. 27 e 73-74) .
Análise
Não se pode acatar as razões recursais apresentadas. 
Na condição de Gerente Administrativa e Financeira do Senar/MT tem por função a gestão de recursos humanos e materiais, auxiliando no processo de orçamento e aquisições/contratações. 
Com relação à Dispensa 4/2006, a Comunicação Interna 35/2006 solicitou a autorização para produção das cartilhas de cidadania (peça 57, p. 4) . Diante da demanda, sem que houvesse manifestação do presidente da entidade ou de seu superintendente, a recorrente solicita à União Brasileira de Desenvolvimento Social e do Voluntariado do Meio Ambiente - Unibras, ao Instituto Brasileiro de Estudos Especializados - IBRAE e à Fundação Franco Brasileira de Pesquisa e desenvolvimento - FUBRAS que encaminhassem orçamentos para a elaboração das cartilhas. Todas as entidades consultadas localizavam-se em Brasília, foram as mesmas consultadas para a produção das cartilhas em 2005 (peça 12, p. 39) . 
Não se acolhe o argumento de incompetência para a prática do ato de fiscalizar os orçamentos, dado que a recorrente solicitava orçamentos a empresas e entidades envolvidas no esquema de fraude (peça 7, p. 223) . 
Assim, a conduta da recorrente se mostra no mínimo omissiva, eis que, com vistas a subsidiar o processo de contratação direta, não elaborou ampla pesquisa de empresas disponíveis no mercado capazes de prestar os serviços, tampouco buscou preços correntes no mercado junto a gráficas e editoras, mas se ateve a solicitar orçamento às mesmas entidades, participes das fraudes que vinham sendo perpetradas contra a Administração Pública (art. 9º, inciso VIII) .
Assim, diferentemente do asseverado, era razoável exigir-lhe conduta diversa, motivo pelo qual não há como afastar a reprovabilidade da conduta impugnada pelo Tribunal.
Marilene Mendes da Silva - Assessora Jurídica do Senar/MT, emitiu parecer favorável à contratação direta da FUBRAS, sem a comprovação da regularidade fiscal e da capacidade técnica para executar o objeto contratado; elaborou o contrato com cláusula prevendo o pagamento antecipado de 50% do total contratado, sem justificativas técnicas ou financeiras que amparassem a decisão (peça 202) - Multa.
Quanto às circunstâncias objetivas, o recurso apresenta idêntico teor em relação às demais razões recursais apresentadas (peça 202, p. 64-69) .
No que concerne às circunstâncias subjetivas, argui a imunidade profissional do advogado/parecerista, que se relaciona aos atos e opiniões emitidas no exercício da profissão, respaldada no Estatuto da Advocacia - Lei 8906/1994. Colaciona doutrina e jurisprudência nesse sentido (peça 202, pp. 32-46) .
Ressalta que divergência na interpretação de legislação não é sinônimo de dolo, que a sua conduta se encontra sob o escólio do art. 133 da Constituição Federal, o que configuraria sua ilegitimidade passiva para figurar na presente tomada de contas (peça 202, p. 47) .
Informa que, em situação análoga ao presente caso, obteve a seu favor liminar concedida pelo Supremo Tribunal Federal, nos autos de Medida Cautelar em Mandado de Segurança 33.947 Distrito Federal, cujo relator é o Ministro Edson Fachin, referente ao Acórdão 2198/2015-TCU-Plenário, por meio do qual, em sede de Prestação de Contas (TC Processo 012.611/2006-9) , o Tribunal de Contas da União condenou-lhe ao pagamento de irregularidades em pareceres pela hipótese de dispensa de licitação, fora das regras do procedimento licitatório, o que teria acarretado prejuízos ao serviço social (peça 202, p. 47) . 
Ressalta que o parecer se encontra em conformidade com o inciso VIII do art. 9º do regulamento de Licitações e Contratos do Senar/MT, não se revela um documento vinculativo, mas meramente opinativo e não se relaciona com a execução do contrato - subcontratação integral do objeto pela FUBRAS (peça 202, pp. 48-49) .
Colaciona excerto do MS 24073 julgado pelo Supremo Tribunal Federal na sessão de 6/11/2002, em que resta consignado que o parecer do advogado é ato consultivo, que visa a informar, elucidar, sugerir providências administrativas a serem estabelecidas, e que será civilmente responsabilizado apenas em casos de erros graves, inescusável, ou de ato ou omissão praticado com culpa (peça 202, pp. 49-50) .
Ao fim, alega que o interesse primário da dispensa de licitação era a aquisição de cartilhas, e que o objeto fora integralmente cumprido, logo a subcontratação orientada pela contratada a terceiros não se mostrava fato juridicamente relevante (peça 202, p. 52) .
Com relação ao pagamento antecipado de 50% do valor contratado, ressalta que, muito embora a regra geral insculpida pelos arts. 62 e 63 da Lei 4.320/1964 direcione os pagamentos após a regular liquidação, o ordenamento jurídico admite excepcionalidades. Cita o art. 38 do Decreto 93.872/1986 e a alínea "d" do inciso XVI do art. 40 da Lei 8.666/1993 como dispositivos autorizadores da antecipação do pagamento, desde que previsto no ato convocatório e no termo do contrato (peça 202, pp. 53-54) .
Informa que o contrato previa tal pagamento, bem como penalidades em caso de descumprimento contratual, com vistas a garantir a prestação efetiva do serviço. Colaciona excerto do Acórdão 606/2006-TCU-Plenário, Rel. Min. Marcos Vilaça que recepciona a antecipação de pagamentos desde que devidamente justificados e para os quais tenham sido adotadas as garantias necessárias. Também reproduz excerto do Acórdão 276/2002-TCU-Primeira Câmara, Rel. Min. Marcos Vilaça, que acata a antecipação de pagamentos desde que previsto no ato convocatório (peça 202, pp. 55-58) .
Exemplifica casos em que a antecipação do pagamento é medida hodierna, como nas assinaturas de revistas, jornais e periódicos. Como na Dispensa de Licitação foram contratados serviços gráficos, por analogia, acreditava que os serviços começariam a ser realizados após um sinal financeiro. Tal crença, aliada à previsão de cláusulas penais no contrato demonstrariam a boa-fé com que conduziu os seus atos (peça 202, pp. 58-64) .
Passa a tratar da responsabilização, no que alega a ausência de nexo causal entre a sua conduta e o dano, eis que não teria autorizado a subcontratação integral do objeto por parte da FUBRAS, que não detinha informações a respeito do suposto conluio entre o proprietário da LK Editora e o membro da licitação - Silvano Carvalho (peça 202, p. 70) .
Pondera pela inexistência nos autos de provas concretas - documentos assinados - de que teria participado ativamente do conluio com o objetivo de fraudar procedimento licitatório e beneficiar a LK Editora. Ressalta que o trabalho da Secex/MT se fundamenta em transcrições de e-mails constantes do Relatório da CGU e a ausência da integralidade das informações poderia conduzir à conclusão equivocada de culpabilidade dos agentes, sem que corresponda à realidade dos fatos (peça 202, p. 70) .
Acresce a necessidade de individualização das condutas para efeito de aplicação do direito sancionador, não se podendo imputar, de modo extensivo e indistinto, a responsabilidade a todos, sem que haja prova da ligação entre suas condutas e o ato considerado ilegal (peça 202, p. 72) .
Pugna pela ausência de dolo e culpa, e que os atos praticados se pautaram na boa-fé, no que colaciona excerto do Acórdão 662/2003 sobre a possibilidade de exclusão de sanção daqueles agentes que não exerceram papel preponderante na consumação do ato administrativo (peça 202, p. 73) .
Análise
As teses de defesa podem assim ser resumidas: i) imunidade do advogado parecerista; ii) divergências na interpretação de legislação não configura dolo - liminar favorável do STF; iii) parecer de cunho opinativo, não vinculativo; iv) execução integral do objeto contratado; v) dispositivos legais amparam a excepcionalidade da antecipação de pagamentos; vi) ausência de nexo de causalidade entre a conduta e a subcontratação integral do objeto; vii) ausência de culpa e dolo.
No que concerne à imunidade profissional (i) , responsabilização de pareceristas e advogados, o STF proferiu decisões nas quais expressa seu entendimento sobre imunidade do advogado parecerista jurídico, em virtude das disposições contidas na Constituição Federal (art. 133) e no Estatuto da Advocacia (art. 2º, §3º) .
Nessa linha, o STF reconhece a possibilidade de o consultor jurídico vir a responder solidariamente com o agente público, conforme extrai-se da decisão do Ministro Carlos Velloso (MS 24.073/DF, julgado em 6/11/2002) : "Posta assim a questão, é forçoso concluir que o autor do parecer, que emitiu opinião não vinculante, opinião a qual não está o administrador vinculado, não pode ser responsabilizado solidariamente com o administrador, ressalvado, entretanto, o parecer emitido com evidente má-fé, oferecido, por exemplo, perante o administrador inapto."
O Pretório Excelso também enfrentou a questão no julgamento do MS 24631/DF (Rel. Ministro Joaquim Barbosa, julgado em 9/8/2007) :
CONSTITUCIONAL. ADMINISTRATIVO. CONTROLE EXTERNO. AUDITORIA PELO TCU. RESPONSABILIDADE DE PROCURADOR DE AUTARQUIA POR EMISSÃO DE PARECER TÉCNICO-JURÍDICO DE NATUREZA OPINATIVA. SEGURANÇA DEFERIDA. I. Repercussões da natureza jurídico-administrativa do parecer jurídico: (i) quando a consulta é facultativa, a autoridade não se vincula ao parecer proferido, sendo que seu poder de decisão não se altera pela manifestação do órgão consultivo; (ii) quando a consulta é obrigatória, a autoridade administrativa se vincula a emitir o ato tal como submetido à consultoria, com parecer favorável ou contrário, e se pretender praticar ato de forma diversa da apresentada à consultoria, deverá submetê-lo a novo parecer; (iii) quando a lei estabelece a obrigação de decidir à luz de parecer vinculante, essa manifestação de teor jurídica deixa de ser meramente opinativa e o administrador não poderá decidir senão nos termos da conclusão do parecer ou, então, não decidir. II. No caso de que cuidam os autos, o parecer emitido pelo impetrante não tinha caráter vinculante. Sua aprovação pelo superior hierárquico não desvirtua sua natureza opinativa, nem o torna parte de ato administrativo posterior do qual possa eventualmente decorrer dano ao erário, mas apenas incorpora sua fundamentação ao ato. III. Controle externo: É lícito concluir que é abusiva a responsabilização do parecerista à luz de uma alargada relação de causalidade entre seu parecer e o ato administrativo do qual tenha resultado dano ao erário. Salvo demonstração de culpa ou erro grosseiro, submetida às instâncias administrativo-disciplinares ou jurisdicionais próprias, não cabe a responsabilização do advogado público pelo conteúdo de seu parecer de natureza meramente opinativa. Mandado de segurança deferido. "
Como se vê, é possível a responsabilização do advogado quando em pareceres vinculantes ou em casos de erro grosseiros, ou culpa grave.
O tratamento da matéria no âmbito do TCU segue a mesma linha, o parecerista jurídico pode ser responsabilizado por parecer vinculante, a exemplo do previsto no art. 38, parágrafo único, da Lei 8.666/1993, se verificada culpa em sentido amplo (dolo ou culpa strictu sensu) na prática da irregularidade apurada (Acórdão 434/2016-TCU-Plenário; Acórdão 1151/2015-TCU-Plenário; Acórdão 3373/2013-TCU-Plenário; Acórdão 10954/2015-TCU-Segunda Câmara) 
Nessa esteira, a emissão de parecer jurídico em processos licitatórios contendo irregularidades enseja a responsabilização do parecerista, visto tratar-se de consulta obrigatória e vinculativa, que motiva o ato administrativo, passando a deste fazer parte (Acórdão 607/2011-TCU-Plenário) .
No presente caso, não se trata de divergência na interpretação da norma jurídica (ii) , eis que não se está a questionar se a FUBRAS se enquadra na hipótese do inciso VIII do art. 9º do regulamento de Contratações do Senar/MT. 
A conduta impugnada refere-se à manifestação favorável à contratação, mesmo ciente de que a entidade não era a real executora do objeto e não detinha condições técnicas de prestar os serviços contratados, o que configura burla ao dever de licitar. 
De mais a mais, ante o conjunto probatório dos autos, resta caracterizado o dolo/a culpabilidade na conduta da parecerista jurídica, senão, veja-se.
Conforme art. 21 do regimento Interno do Senar/MT, compete à Assessoria Jurídica emitir pareceres em processos de licitações e velar para que as contratações sejam realizadas em estrita observância às regulamentações legais; bem como elaborar minutas de contratos e outros documentos capazes de gerar vínculo obrigacional para o Senar/MT (peça 193, p. 65) .
De acordo com o material apreendido pela Polícia Federal na "Operação Cartilha", tem-se a mensagem 382268 em que Marilene Mendes da Silva solicita a Leon Enrique Kalinowski (proprietário da LK Editora) a contestação do relatório elaborado pela Controladoria Geral da União sobre o processo de dispensa de licitação do Programa Agrinho. Além da ofensa aos princípios da moralidade e da impessoalidade, a mensagem demonstra a influência e a relação de proximidade entre a Assessora Jurídica e a LK Editora (peça 7, p. 203) .
Ainda, há cópia de e-mail encaminhado pela Assessora a Leon Enrique Kalinowski (lk.editora@terra.com.br, em 29 de junho de 2005, às 10:07 h) , descumprindo os princípios da legalidade, moralidade e impessoalidade, em que solicita a análise da minuta do edital do Convite 7/2005 (ano anterior às presentes contas) , o que demonstra a relação indevida de proximidade entre os agentes (peça 7, p. 213) .
Das mensagens acima, depreende-se que a Assessora Jurídica emitiu um parecer vinculante (iii)  favorável à contratação direta da FUBRAS, não por suas características personalíssimas, mas porque a LK Editora era a executora do objeto. 
Ainda que não se conclua pela conduta dolosa da recorrente, não há como se acatar um parecer favorável à contratação da FUBRAS para prestar serviços que não se coadunavam com sua missão institucional - gráfica, impressão e entrega de cartilhas. Tal situação configuraria, no mínimo, erro grosseiro. Portanto, seja pelo espectro do dolo ou da culpa, a parecerista deve ser responsabilizada.
No que toca à Medida Cautelar em Mandado de Segurança 33.947 Distrito Federal, Rel. Ministro Edson Fachin, referente ao Acórdão 2198/2015-TCU-Plenário (TC Processo 012.611/2006-9) , é bom que se esclareça que a medida não tem um fim em si mesma, não é definitiva e trata-se de decisão precária, que pode ser revista a qualquer tempo. Demais disso, na decisão monocrática, o Relator limita-se a suspender a obrigação de pagamento da multa até o julgamento da ação mandamental. Portanto, a responsabilidade da parecerista não fora afastada, ainda que liminarmente.
Relativamente ao argumento de que teria havido o integral cumprimento do objeto (iv) , por óbvio, a execução não suprime o sobrepreço detectado no contrato, ao contrário, concretiza a irregularidade tornando-a superfaturamento. Demais disso, diferentemente do asseverado pelos recorrentes, o sobrepreço não se deriva da subcontratação do objeto, mas da contratação principal, uma vez que resultou da diferença entre o valor da intermediação desnecessária da FUBRAS (R$ 863.622,00) , e o pagamento pela efetiva prestação dos serviços pela LK Editora (R$ 630.170,18) . Portanto, a matéria impugnada não se refere à execução contratual, mas à Dispensa Licitatória 4/2003, como acertadamente tratado pelo exame técnico.
No que concerne ao argumento de que dispositivos legais amparam a excepcionalidade de se prever pagamentos antecipados à contratada (v) , os arts. 62 e 63 da Lei 4.320/1964 determinam como regra geral a realização de pagamentos após a regular liquidação.
O ordenamento jurídico admite excepcionalidades, consoante dispõe o art. 38 do Decreto 93.872/1986 que acata a antecipação de pagamentos, com as indispensáveis cautelas ou garantias, desde que prevista no edital da licitação ou nos instrumentos formais de adjudicação direta. 
No presente caso, da leitura ao Contrato 10/2005, celebrado em 13/6/2006, não se verificam a imposição de garantias adicionais exigidas à FUBRAS de sorte a coibir eventuais riscos advindos de possíveis inadimplementos obrigacionais. A previsão de cláusulas penais faz parte da estrutura ordinária de um contrato, e no caso em apreço, a hipótese de sanção de 5% do valor contratado em caso de descumprimento obrigacional, não se mostra suficiente a cobrir eventual prejuízo do Senar/MT com os custos da contratação promovida, do adiantamento financeiro em virtude da perda do rendimento dos recursos em aplicações financeiras, de nova contratação, do atraso do cumprimento do objeto etc. (peça 60, p. 37) . 
A alínea "d" do inciso XVI do art. 40 da Lei 8.666/1993 também prevê a possibilidade de antecipação de pagamentos, desde que previstos descontos, situação que também não se coaduna ao contrato firmado com a FUBRAS (peça 60, p. 37) .
Portanto, as excepcionalidades previstas em normas, que autorizam a antecipação de pagamentos, não se amoldam ao caso em apreço.
Com relação ao Acórdão 606/2006-TCU-Plenário, Rel. Min. Marcos Vilaça, o precedente também não se aplica ao caso em tela, eis que admite excepcionalmente a antecipação de pagamentos desde que devidamente justificados e para os quais tenham sido adotadas as garantias necessárias. Novamente, a hipótese ventilada não corresponde ao caso em análise, dada a ausência de prévias justificativas ao processo de contratação e a não adoção de garantias adicionais no contrato celebrado.
Da mesma forma, não se aplica o Acórdão 276/2002-TCU-Primeira Câmara, Rel. Min. Marcos Vilaça, eis que naquele precedente a antecipação de pagamentos encontrava-se prevista no ato convocatório, e no caso da presente dispensa de licitação não havia tal previsão.
Por conseguinte, a Assessora Jurídica, diferentemente do asseverado em suas razões recursais, não se mostrou diligente na elaboração da minuta do contrato, uma vez que expôs a Administração Pública a riscos desnecessários e injustificados.
Também não é possível acatar a alegação de ausência de nexo de causalidade entre a conduta e o resultado, dolo e má-fé (vi e vii) , a responsabilidade dos jurisdicionados perante o TCU é de natureza subjetiva, caracterizada mediante a presença de simples culpa stricto sensu, sendo desnecessária a caracterização de conduta dolosa ou má-fé do gestor para que este seja responsabilizado (Acórdão 9004/2018-TCU-Primeira Câmara, Rel. Min. Bruno Dantas) .
De toda forma, o dolo da recorrente encontra-se devidamente comprovado nos autos por meio das informações da "Operação Cartilha". Marilene Mendes da Silva não obedeceu aos princípios da impessoalidade, moralidade, interesse público, mas na defesa dos interesses da LK Editora. Ainda que não se admita o dolo, não atuou com o devido zelo necessário às atribuições de profissional do direito/negligência. A FUBRAS não pertencia ao ramo de editoração, do que se depreende a previsibilidade de que ao menos as fases de impressão e entrega das cartilhas seriam subcontratadas. 
A licitação apenas foi dispensada em virtude das características pessoais da FUBRAS. Ademais, deve-se lembrar que, no caso concreto, 100% do objeto foi subcontratado, o que já configura a fraude perpetrada contra a Administração. Outras contratações para o mesmo objeto - produção de cartilhas - vinham sendo subcontratadas em períodos adjacentes, desde 2002.
Quanto ao nexo de causalidade entre a conduta da Sra. Marilene Mendes da Silva e o dano, se a parecerista houvesse emitido parecer contrário à contratação nos moldes efetuados ou denunciado o esquema formalmente, as contratações com prejuízos à isonomia e à economicidade não teriam sido realizadas.
Ademais, a análise da CGU sobre o material apreendido na "Operação Cartilha" demonstra que Marilene Mendes da Silva, desde 2005, já tinha ciência de que as cartilhas eram produzidas pela LK Editora. A conclusão decorre de e-mail encaminhado em 29/6/2005 pela advogada ao Sr. Leon Kalinowski, proprietário dessa empresa, sete dias antes da abertura das propostas do Convite 7/2005, solicitando-lhe que examinasse e fizesse alterações na minuta do instrumento convocatório e providenciasse orçamentos rubricados das empresas participantes (TC Processo 007.146/2013-2, peça 40, p. 100-101) .
Portanto, não pairam dúvidas da ciência da recorrente em relação às fraudes contra o Senar/MT, motivo pelo qual deve restar intocado o exame quanto à sua responsabilidade nesta fase recursal.
União Brasileira de Desenvolvimento Social e do Voluntariado do Meio Ambiente - Unibras - participação no processo fraudulento para a aquisição de cartilhas, haja vista os indícios de conluio com a LK Editora - Declaração de inidoneidade (peça 217) .
Ressalta se tratar de uma entidade sem fins lucrativos, fundada em 1992, declarada como Utilidade Pública Federal, registrada no Conselho Nacional de Assistência Social - CNAS, sem que houvesse qualquer ato que desabonasse a sua conduta perante a órgãos Públicos e nem muito menos com as pessoas atendidas ao longo destes 24 anos de atuação (peça 217, p. 2) . 
Informa que o Vice-Presidente, à época dos fatos, Paulo Henrique Oliveira W Carvalho, extrapolou os limites e a sua competência prevista no Estatuto da Recorrente e participou indevidamente da concorrência que gerou o processo em tela (peça 217, p. 2) . 
Assim, pugna não estar devidamente representada na concorrência, pois o Vice-Presidente não tinha poderes para tanto, o que torna o ato praticado nulo de pleno direito (peça 217, p. 2) . Por consequência, eventual dano ao erário em virtude da "falsa participação" no certame licitatório seria de responsabilidade exclusiva de Paulo Henrique Oliveira W Carvalho.
Acresce que até a presente data não teria sido provada a existência de dano ao erário e que da decisão proferida pelo Plenário se detecta irregularidade a qual teve como consequência a constituição de processos especiais de cobrança e não prejuízos (peça 217, p. 2) .
Análise
A Unibras e o Instituto Brasileiro de Estudos Especializados - Ibrae forneceram orçamentos para a Dispensa de Licitação do Senar/MT, com vistas a dar cobertura à contratação indireta da LK Editora (peça 24, p. 24) .
A Controladoria Geral da União observou indícios de fraude nos orçamentos apresentados, eis que nenhuma das propostas continha o preço unitário da impressão e da entrega das cartilhas; os prazos de encaminhamento das propostas eram inexequíveis, haja vista a localização das entidades em Brasília; todas as três entidades encaminharam a proposta comercial na mesma data em que receberam a solicitação do orçamento; preços bastante expressivos, com indícios de sobrepreço; nenhuma das instituições possuía serviços de gráfica, impressão ou entrega como atividade finalística; e muito embora Irene Alves Pereira tenha sido a responsável pelo encaminhamento dos pedidos de orçamento, todas as três entidades endereçaram suas propostas comerciais ao Presidente do Senar/MT, Homero Alves Pereira (peça 9, pp. 24-26) . 
	Instituição
	Data de recebimento do Oficio - solicitação orçamento
	Data de encaminhamento da proposta

	FUBRAS
	12/5/2006
	12/5/2006

	UNIBRAS
	15/5/2006
	15/5/2006

	IBRAE
	15/5/2006
	15/5/2006

A Unibras não afasta o conjunto de indícios que sinalizam para a participação fraudulenta na dispensa de licitação, quer na fase de instrução originária, quer nesta fase recursal.
A questão da ilegitimidade do Vice-Presidente para participar dos procedimentos de contratação do Senar/MT é interna corporis, ou seja, deve ser resolvida no âmbito da entidade ou em ação regressiva na justiça, mas não afasta a responsabilidade da Unibras no esquema fraudulento apurado nos presentes autos. 
O dano ao erário encontra-se devidamente constituído - resulta da diferença entre o valor da contratação desnecessária da FUBRAS (R$ 863.622,00) e do custo efetivo da LK Editora para a produção das cartilhas (R$ 630.170,18) .
Na ausência de argumentos que possam modificar o entendimento desta Corte de Contas, não se acatam as razões recursais ora examinadas.
CONVITE 3/2006 (CONTRATO 8/2006) 
O Convite 3/2006, realizado pelo Senar/MT, tinha por objetivo contratar empresa especializada para a impressão de 24.900 cartilhas do Programa de Formação Rural e Promoção Social. A KCM Editora e Distribuidora, vencedora do certame, celebrou o Contrato 8/2006, pelo valor total de R$ 200.785,56.
Na Cláusula Sexta do Contrato 8/2006 previu-se o pagamento antecipado de 50% do valor contratado, sem que houvesse comprovação do interesse público e de que esta condição era imprescindível para a boa prestação dos serviços (peça 12, p. 49) .
A fase de instrução originária detectou pagamentos antecipados à KCM Editora, sem a correspondente entrega das cartilhas contratadas. A conduta não encontra respaldo no ordenamento jurídico, representa prejuízos (perdas de aplicações financeiras dos recursos) e riscos ao erário em razão de eventual falência da contratada, inadimplemento obrigacional etc.
Razões Recursais
Normando Corral (peça 208) , ex-Presidente do Conselho Administrativo do Senar/MT, no período de 30/5 a 16/10/2006, autorizou o pagamento antecipado da 2ª e última parcela do valor total do contrato, sem a comprovação do efetivo cumprimento do objeto contratado - entrega do material;
Argui que o Contrato 8/2006 foi celebrado por Homero Alves Pereira, que previa o pagamento nos termos estipulados no instrumento contratual, sendo 50% no ato da assinatura e o restante ao final da impressão gráfica. Desta forma, estipuladas as condições de pagamento, não lhe cabia descumprir as cláusulas contratuais ou recusar efetuar o pagamento, sob pena de a contratada se negar a cumprir com o objeto pactuado (peça 208, p. 61) .
Análise
Discorda-se. A regra estipulada pela Lei 4.320/1964 determina o pagamento após a regular liquidação. Não havia justificativas técnicas ou financeiras que amparassem a excepcionalidade da antecipação do pagamento, bem como não havia a previsão no contrato de descontos ou garantias adicionais que amparassem eventuais inadimplementos obrigacionais.
Demais disso, não há o registro de qualquer medida por parte do recorrente no sentido de se amparar quanto à tomada de decisão pelo pagamento, a exemplo de consultas às áreas jurídica e/ou administrativa. Ao contrário, o exame constatou o pagamento integralmente antecipado à empresa, mesmo as demandas pelas cartilhas sendo parceladas (peça 12, p. 49) .
Portanto, faltou-lhe zelo no trato com a coisa pública, o que expôs a Administração a riscos potenciais e desnecessários. Não se acata o argumento do recorrente.
Marilene Mendes da Silva (peça 202) , ex-Assessora Jurídica do Senar/MT, elaborou o contrato com cláusula prevendo pagamento antecipado de 50% do valor contratado, sem que houvesse justificativas técnicas ou financeiras para tanto.
Alega que o objeto contratado foi integralmente cumprido, e que, na posição de parecerista, apenas elaborou a minuta não vinculativa do que poderia constar nos contratos, cabendo aos demais órgãos da entidade a decisão final.
Sopesa que muito embora o art. 62 e 63 da Lei 4.320/1964, determine como regra o pagamento da despesa após sua regular liquidação; existem situações excepcionais, como é o caso em tela, em que é permitida realização de pagamento de modo antecipado, conforme dispõe o artigo 38 do Decreto 93.872/1986, desde que prevista no instrumento convocatório e no termo de contrato, do modo como é determinado no art. 40, inciso XIV, alínea "d" da Lei 8.666/1993, bem como, que fique demonstrada a vantajosidade para segurança completa do erário (peça 202, pp. 53-54) .
Ressalta que geralmente, nos casos de "assinaturas de jornais, revistas, periódicos" entre a União e editoras, existe a possibilidade de ocorrer o pagamento antecipado do valor da assinatura, para, durante prazo determinado, de modo que se receba os exemplares diária, semanal ou mensalmente (peça 202, p. 59) .
Obtempera que nos casos em análise, os contratos firmados tinham por objeto a elaboração, produção e impressão de cartilhas, situação análoga aos contratos firmados para assinaturas de jornais, pois se trata de empresas do ramo gráfico que iniciam a execução de serviços somente após sinais financeiros (peça 202, p. 61) .
Pugna pela existência do interesse público na produção e impressão das cartilhas solicitadas, pois tais materiais colaboram com o Agrinho, Programa do Senar/MT, beneficiam milhares de pessoas e a forma de pagamento antecipado encontrava-se prevista no instrumento convocatório, preenchendo os requisitos necessários (peça 202, p. 61) . 
Salientou, ainda, que em todos os contratos, a Recorrente teve a cautela de estipular cláusula penal, com aplicações de sanções em caso de inadimplemento por parte das Contratadas, tais como pagamento de até 10% (dez por cento) do valor integral do contrato (peça 202, p. 61) .
Ao final, assevera ter agido com boa-fé.
Análise
Conforme visto anteriormente, no que concerne ao argumento de que dispositivos legais amparam a excepcionalidade de se prever pagamentos antecipados à contratada, os arts. 62 e 63 da Lei 4.320/1964 determinam como regra geral a realização de pagamentos após a regular liquidação.
 O princípio da legalidade (art. 37, caput, da Constituição Federal) impõe ao administrador a observância estrita dos preceitos legais vigentes, não se podendo acolher justificativas de ordem prática para os vários pagamentos antecipados, motivo pelo qual não se acata a analogia apresentada pela recorrente.
A aquisição de revistas e periódicos não se confunde o objeto contratado, e a antecipação de pagamento é excepcionalidade à regra geral de liquidação anterior ao pagamento. Assim, não se afasta a imprescindibilidade de se justificar técnica e financeiramente a situação, de forma prévia à licitação/contratação, não se podendo acatar argumentos por meio de analogias, mas demonstrando-se a real necessidade de tal providência. 
A prática é vedada pelo art. 38 do Decreto 93.872/1986, que admite a excepcionalidade desde que mediante as indispensáveis cautelas ou garantias, situação não prevista no contrato celebrado.
Nessa mesma linha, ensina Marçal Justen Filho (in Comentários à Lei de Licitações e Contratos Administrativos, 4ª ed., p. 355) , que o pagamento antecipado depende da existência de dois requisitos. Primeiramente, só poderá ocorrer quando previsto no ato convocatório, de sorte a ampliar o universo de competidores, especialmente aqueles que não disporiam de recursos para custear a prestação. Porém, a Administração não poderá sofrer qualquer risco de prejuízo. Por isso, o pagamento antecipado deverá ser condicionado à prestação de garantias efetivas e idôneas destinadas a evitar prejuízos à Administração. 
Consoante jurisprudência deste Tribunal, o pagamento antecipado, parcial ou total, somente se deve efetuar em caráter excepcional, quando, comprovadamente, seja esta a única alternativa para obter o bem ou assegurar a prestação do serviço desejado, ou ainda quando a antecipação propiciar sensível economia de recursos.
No presente caso, ainda que haja a previsão no instrumento convocatório - minuta do contrato, da leitura ao Contrato 8/2006, celebrado em 5/5/2006, não se tem exigidas garantias adicionais por parte da KCM Editora de sorte a coibir eventuais riscos advindos de possíveis inadimplementos. A previsão de cláusulas penais faz parte da estrutura ordinária de um contrato e não se confunde com a exigência de garantias adicionais. No caso em apreço, verifica-se a previsão de sanção de 10 % do valor contratado em caso de descumprimento obrigacional e de 0,3% em caso de atraso (peça 65 pp. 50-51 e peça 66, pp. 1-5) . 
A alínea "d" do inciso XVI do art. 40 da Lei 8.666/1993 também prevê a possibilidade de antecipação de pagamentos, desde que previstos descontos, situação que não se coaduna ao contrato firmado com a KCM (peça 60, p. 37) .
Ante a ausência de previsão de garantias efetivas e idôneas, as excepcionalidades previstas em normas, que autorizam a antecipação e pagamentos, não se aplicam ao caso em apreço.
Por conseguinte, a Assessora Jurídica, diferentemente do asseverado em suas razões recursais, não se mostrou diligente na elaboração da minuta do contrato, uma vez que expôs a Administração Pública a riscos desnecessários e injustificados.
Portanto, não há como afastar a responsabilidade da Assessora Jurídica por prever pagamentos antecipados no contrato sem justificativas que amparassem a adoção de tal excepcionalidade.
CONVITE 5/2006 (Contrato 11/2006) 
A licitação fora realizada com o objetivo de contratar empresa para produzir dois mil exemplares do livro "Planejamento e Produtividade da Educação Rural no Mato Grosso - Pesquisa Diagnóstica dos Programas de Formação Profissional Rural - FPR e Promoção Social - PS" (peça 12, p. 49) .
Ante a constatação da demanda, Irene Alves Pereira, então Gerente Administrativa e Financeira do Senar/MT, solicitou orçamento dos serviços às empresas indicadas pela LK Editora, quais sejam: Fotograff Produção Gráfica de Serviços Editora Ltda. e Texto e Mídia comunicação Editora Ltda., além da própria LK (peça 12, p. 49) .
O Presidente Homero Alves Pereira autoriza o procedimento, a Comissão de Licitação elabora o edital, que também contou com a subscrição da assessoria jurídica (peça 12, p. 50) .
A Secex/MT verificou que antes da formalização do edital, o Senar/MT já havia encaminhado cartas convites para a LK Editora, Fotograff Produção Gráfica de Serviços Editora Ltda. e Texto e Mídia comunicação Editora Ltda., Instituto de Desenvolvimento da Inteligência Aplicada S/C Ltda., M3 Marketing e Comunicação Ltda., Primeira Página Comunicação e Editora Ltda., todas localizadas em Brasília. À exceção da Texto e Mídia, desclassificada por não comprovação da regularidade fiscal, todas apresentaram propostas comerciais (peça 12, p. 50) .
Procedida a licitação pelo critério do menor preço, a LK Editora sagrou-se vencedora ao ofertar a proposta comercial no valor de R$ 41.560,00. Após o parecer jurídico favorável, o objeto fora homologado e adjudicado à empresa.
Os documentos da "Operação Cartilha" revelaram que o Presidente da Comissão Permanente de Licitação, Silvano Carvalho, e o proprietário da LK Editora, Leon Enrique, fraudaram a licitação ao direcionar o resultado (peça 12, p. 50) .
Ademais, o Contrato 11/2006 decorrente da licitação previa pagamento antecipado à LK Editora, sem que houvesse justificativas técnica ou financeira para tal excepcionalidade.
Razões recursais
Normando Corral, ex-Presidente do Senar/MT, responsável pela homologação e adjudicação do objeto do Convite 5/2006, haja vista os indícios de conluio entre o Presidente da Comissão de Licitação e o proprietário da empresa vencedora do certame - LK Editora; e pela celebração do Contrato 11/2006, com cláusula contendo previsão de pagamento antecipado de 50% do valor total contratado sem justificativas técnicas e financeiras para tanto.
Informa que o entendimento da Secex/MT seria no sentido de que o recorrente não poderia ter homologado o resultado da licitação, nem adjudicado o objeto em favor da licitante vencedora em virtude de ajuste e combinação entre o Presidente da Comissão de Licitação e o sócio proprietário da LK Editora. Argui a nulidade da prova, eis que os supostos e-mails entre os acusados não foram anexados ao processo, mas meras transcrições parciais. Pondera pela falta de provas nos autos de que detivesse conhecimento do alegado conluio (peça 208, pp. 44-45) .
Alega equívoco da Secex/MT quanto à afirmativa de que os convites teriam sido enviados antes (1/6/2006) da publicação do edital (10/6/2006) , pois houve erro material na data do edital - inversão do algarismo zero com o um. Para corroborar sua tese, colaciona trecho da certidão, datada de 13/6/2006, que registra a afixação do edital no mural da entidade pelo prazo de cinco dias úteis. Retroagindo cinco dias, ter-se-ia a data de 8/6/2006, o que demonstra que o edital não poderia ter sido elaborado e subscrito no dia 10/6/2006 (peça 208, p. 46) .
Aduz que as informações a respeito do trâmite processual coincidem com o alegado, haja vista que a tramitação processual se refere ao período de divulgação do edital como sendo de 1 a 8/6/2006 (peça 208, p. 46) .
No que tange à celebração do Contrato 11/2006, decorrente do Convite 5/2006, informa que o contrato fora firmado por Homero Alves Pereira, que previa expressamente no item 15.2 o pagamento em duas parcelas iguais, sendo 50% do valor total até o quinto dia útil após a publicação do contrato. Portanto, estava ante situação consolidada, que não lhe permitia recusar os pagamentos antecipados pactuados com a contratada (peça 208, p. 61) .
Análise
No que toca o argumento de que inexiste prova do conluio entre os funcionários do Senar/MT e a LK Editora, a conclusão da unidade técnica apoiou-se no Relatório da CGU a respeito do material apreendido pela Polícia Federal (peça 7, p, 198) . 
De fato, os autos não contêm a íntegra dos documentos usados pela CGU como referências, mas cópias parciais de documentos e a descrição do conteúdo. De toda forma, os relatórios da CGU consistem em documentos públicos, dotados de fé-pública e presunção juris tantum de veracidade e, nos termos do art. 405 do Código de Processo Civil, constituem prova dos fatos declarados (peça 209, pp. 4-5) . Foram considerados suficientes para a formação do juízo de cognição exercido por esta Corte de Contas.
A ampla defesa exercida por meio do chamamento dos responsáveis ao comparecimento aos autos propicia oportunidade para que os fatos relatados pela Controladoria possam ser rebatidos, esclarecidos e afastados, o que não se viu no caso em exame, quer na fase de instrução originária, quer neste momento recursal.
Além disso, a ausência da íntegra dos documentos não trouxe qualquer prejuízo à defesa, como não fragiliza o exame procedido nos autos.
Ainda que o edital do Convite 5/2006 tenha sido publicado no dia 1/6, e não no dia 10/6/2006, a realidade fática tratada no procedimento licitatório não se altera.
No material apreendido pela Polícia Federal no curso da "Operação Cartilha", identificou-se mensagem eletrônica, de 7/6/2006, em que Silvano Carvalho (Presidente da Comissão de Licitação) encaminha cópia do edital e do termo de referência do Convite 5/2006 a Leon Enrique Kalinowski (proprietário da LK Editora) com articulação destinada a fraudar o certame (peça 7, p. 200) .
Naquela oportunidade, Silvano Carvalho solicita a Leon Enrique a análise das condições do convite e solicita retorno até 9/6/2006, no que informa a data da abertura da licitação como 13/6/2006 e requer o nome completo das cinco empresas que participariam do certame, para que fosse enviado o convite (peça 1, p. 200) .
Não se lhe aplica a excludente de culpabilidade - inexigibilidade de conduta diversa, ao contrário, eis que as fraudes relacionadas às aquisições de cartilhas ocorreram no âmbito do Senar/MT desde 2002, sendo estruturadas com a participação dos funcionários da Superintendência - assessoria jurídica, comissão de licitação, gerência administrativa e financeira, para burlar o dever de licitar e favorecer a LK Editora.
Quanto ao pagamento antecipado de 50%, não há justificativas técnica ou financeira que ampare o ato contrário à regra geral de liquidar a despesa antes de efetivamente pagá-la.
As razões recursais não podem ser acolhidas.
Antônio Carlos Carvalho de Sousa, então Superintendente do Senar/MT, fora responsabilizado pelo prosseguimento aos atos relativos ao procedimento licitatório mesmo ante as evidências de conluio entre o proprietário da vencedora do certame - LK Editora e o Presidente da Comissão de Licitação (peça 211) .
As razões recursais apresentadas são de idêntico teor àquelas oferecidas por Normando Corral. Em suma, alegou-se: prova inexistente nos autos do conluio entre os membros da licitação e a empresa contratada; inexigibilidade de conduta diversa, eis que não se lhe poderia exigir conhecimento da suposta fraude (peça 211, pp. 39-40) .
Análise
O exame levado a efeito pela Secex/MT fundamenta-se no Relatório da CGU, a ausência da íntegra dos documentos não trouxe qualquer prejuízo à defesa, como não fragiliza o exame procedido nos autos, eis que amparado nas circunstâncias fáticas sobre as quais relatório se mostrou suficiente a demonstrar. Não se pode acatar a alegação genérica da ausência do documento como uma fragilidade do exame, sem que reste demonstrado qualquer prejuízo concreto/efetivo à parte. 
Não se lhe aplica a excludente de culpabilidade - inexigibilidade de conduta diversa, ao contrário, eis que as fraudes relacionadas às aquisições de cartilhas ocorreram no âmbito do Senar/MT desde 2002, sendo estruturadas com a participação direta dos funcionários da Superintendência - assessoria jurídica, comissão de licitação, gerência administrativa e financeira, para burlar o dever de licitar e favorecer a LK Editora.
A responsabilidade dos jurisdicionados perante o TCU é de natureza subjetiva, caracterizada mediante a presença de simples culpa stricto sensu, sendo desnecessária a caracterização de conduta dolosa ou má-fé do gestor para que este seja responsabilizado (Acórdão 9004/2018-TCU-Primeira Câmara, Rel. Min. Bruno Dantas) .
Há provas nos autos das condutas ilícitas dos membros da comissão de licitação. No material apreendido pela Polícia Federal no curso da "Operação Cartilha", identificou-se mensagem eletrônica, de 7/6/2006, em que Silvano Carvalho (Presidente da Comissão de Licitação) encaminha cópia do edital e do termo de referência do Convite 5/2006 a Leon Enrique Kalinowski (proprietário da LK Editora) com articulação destinada a fraudar o certame (peça 7, p. 200) .
Naquela oportunidade, Silvano Carvalho solicita a Leon Enrique a análise das condições do convite e solicita retorno até 9/6/2006, no que informa a data da abertura da licitação como 13/6/2006 e requer o nome completo das cinco empresas que participariam do certame, para que fosse enviado o convite (peça 1, p. 200) .
Ademais, se o recorrente não participou ativamente da fraude, detinha o dever de supervisão dos atos praticados por seus subordinados, dada a ocupação da função de dirigente máximo. Nessa linha, deve ser responsabilizado quando evidenciada falha grave no dever de supervisão dos subordinados, especialmente na condução de procedimentos sujeitos a maior vulnerabilidade. Não se pode olvidar que o conjunto probatório nos autos demonstra as fraudes aos processos de aquisições de cartilhas no âmbito do Senar/MT desde 2002, sendo estruturadas com a participação dos funcionários da Superintendência - assessoria jurídica, comissão de licitação, gerência administrativa e financeira, para favorecer a LK Editora.
Logo, não se acatam as razões recursais.
Marilene Mendes da Silva, na qualidade de Assessora Jurídica, responsável pelo prosseguimento ao procedimento licitatório, embora composto de evidências de conluio entre o proprietário da vencedora do certame - LK Editora e o Presidente da Comissão de Licitação; responsável pela elaboração do Contrato 11/2006, com cláusula prevendo a antecipação de pagamento de 50%, sem restar demonstrada a imprescindibilidade de tal condição para a boa realização dos serviços (peça 202) .
Pondera que a imputação de multa pelo Tribunal partiu da premissa de que, à época, executava as funções de controle concomitantemente aos atos praticados na Assessoria Jurídica do Senar/MT (peça 202, p. 64) .
Informa que, ante a ausência de provas e de nexo de causalidade entre a conduta e o resultado, a responsabilização, nos moldes efetuados pela Secex/MT, configura a responsabilidade objetiva, vedada no ordenamento jurídico pátrio. Assevera a prática de atos apenas relacionados às funções que desempenhava no cargo ocupado, que o ato impugnado se refere a praxe de mero expediente e que teria atuado com boa-fé (peça 202, pp. 65-72) .
Ainda, alega a inexistência de provas nos autos de que detivesse ciência do suposto conluio entre os membros da comissão de licitação e a empresa contratada, bem como não haveria provas de que tenha direcionado o certame à contratada (peça 202, pp. 70-72) .
Menciona precedente do Superior Tribunal de Justiça em que resta assentada a necessidade de se demonstrar o dolo e o efetivo prejuízo/dano causado ao erário em virtude do delito previsto no art. 89 da Lei 8.666/1993/fraudes à licitação (peça 202, pp. 73-74) .
Outrossim, apresenta excerto do Acórdão 662/2003-TCU-Plenário, Rel. min. Benjamin Zymler, em que esta Casa concluiu no sentido de que, muito embora reconhecida a irregularidade praticada pelo gestor, não haveria culpabilidade suficiente a sustentar a aplicação de multa. 
Em seguida, pondera que o ato praticado não teria sido essencial para o suposto dano apurado em função do Convite 5/2006 (peça 202, pp. 74-75) .
No que concerne ao Contrato 11/2006, Marilene Mendes da Silva alega que o objeto contratado foi integralmente cumprido, e que, na posição de parecerista, apenas elaborou a minuta não vinculativa do que poderia constar nos contratos, cabendo aos demais órgãos da entidade a decisão final.
Sopesa que muito embora o art. 62 e 63 da Lei 4.320/1964, determine como regra o pagamento da despesa após sua regular liquidação; existem situações excepcionais, como é o caso em tela, em que é permitida realização de pagamento de modo antecipado, conforme dispõe o artigo 38 do Decreto 93.872/86, desde que prevista no instrumento convocatório e no termo de contrato, do modo como é determinado no art. 40, inciso XIV, alínea "d" da Lei 8.666/1993, bem como, que fique demonstrada a vantajosidade para segurança completa do erário (peça 202, pp. 53-54) .
Ressalta que geralmente, nos casos de "assinaturas de jornais, revistas, periódicos" entre a União e editoras, existe a possibilidade de ocorrer o pagamento antecipado do valor da assinatura, para, durante prazo determinado, de modo que se receba os exemplares diária, semanal ou mensalmente (peça 202, p. 59) .
Obtempera que nos casos em análise, os contratos firmados tinham por objeto a elaboração, produção e impressão de cartilhas, situação análoga aos contratos firmados para assinaturas de jornais, pois se trata de empresas do ramo gráfico que iniciam a execução de serviços somente após sinais financeiros (peça 202, p. 61) .
Pugna pela existência do interesse público na produção e impressão das cartilhas solicitadas, pois tais materiais colaboram com o Agrinho, Programa do Senar/MT, beneficiam milhares de pessoas e a forma de pagamento antecipado encontrava-se prevista no instrumento convocatório, preenchendo os requisitos necessários (peça 202, p. 61) . 
Salientou, ainda, que em todos os contratos, a Recorrente teve a cautela de estipular cláusula penal, com aplicações de sanções em caso de inadimplemento por parte das Contratadas, tais como pagamento de até 10% (dez por cento) do valor integral do contrato (peça 202, p. 61) .
Ao final, assevera ter agido com boa-fé.
Análise
Os argumentos da recorrente podem ser assim sintetizados: i) ausência de provas nos autos da ciência quanto ao conluio; ii) ausência de dolo/má-fé e teria agido de boa-fé; iii) execução integral do objeto, sem prejuízos ao erário; iv) há precedentes normativos que autorizam a antecipação do pagamento. 
Quanto à ausência de provas do conluio (i) , no material apreendido pela Polícia Federal no curso da "Operação Cartilha", identificou-se mensagem eletrônica, de 7/6/2006, em que Silvano Carvalho (Presidente da Comissão de Licitação) encaminha cópia do edital e do termo de referência do Convite 5/2006 a Leon Enrique Kalinowski (proprietário da LK Editora) com articulação destinada a fraudar o certame (peça 7, p. 200) .
Naquela oportunidade, Silvano Carvalho solicita a Leon Enrique a análise das condições do convite e solicita retorno até 9/6/2006, no que informa a data da abertura da licitação como 13/6/2006 e requer o nome completo das cinco empresas que participariam do certame, para que fosse enviado o convite (peça 1, p. 200) .
Ademais, a análise da CGU sobre o material apreendido na "Operação Cartilha" demonstra que Marilene Mendes da Silva, desde 2005, detinha ciência de que as cartilhas eram produzidas pela LK Editora. A conclusão decorre de e-mail encaminhado em 29/6/2005 pela advogada ao Sr. Leon Kalinowski, proprietário dessa empresa, sete dias antes da abertura das propostas do Convite 7/2005, solicitando-lhe que examinasse e fizesse alterações na minuta do instrumento convocatório e providenciasse orçamentos rubricados das empresas participantes (peça 7, p. 213) .
Ainda, em 2008, Marilene Mendes da Silva solicita a Silvano Carvalho o envio de contrato firmado com a FUBRAS a Leon Enrique Kalinowski para colher as assinaturas, o que demonstra ao longo do tempo a relação indevida de proximidade entre o Senar/MT, a FUBRAS e a LK Editora (peça 7, pp. 200/201) .
O conjunto de indícios e as provas coligidas pela Polícia Federal apontam para a recorrência na prática das fraudes às licitações do Senar/MT desde 2002.
Relativamente à ausência de dolo, má-fé (ii) , o processo de responsabilização de jurisdicionados perante o TCU exige a configuração da culpa strictu sensu. No caso, a partir do conjunto probatório nos autos, conclui-se que a recorrente participava ativamente do esquema de fraudes. Portanto, não há como afastar sua responsabilidade.
No tocante à execução integral do objeto (iii) , a irregularidade tratada no presente ponto refere-se à fraude/direcionamento/favorecimento da empresa LK Editora, situação que contraria os princípios da moralidade, impessoalidade, isonomia, vantajosidade, economicidade.
Por fim, não há justificativas técnica e econômica, adotadas previamente, de sorte a justificar a previsão de antecipação de pagamento (iv) , excepcionalidade permitida por lei desde que previstas garantias efetivas e idôneas no contrato; e que haja necessidade/justificativas que comprovem ser a melhor opção para a execução dos serviços.
Ainda, não se aplica analogicamente ao caso em exame as conclusões do Acórdão 662/2003-TCU-Plenário, Rel. Min. Benjamin Zymler, eis que neste caso, a responsabilidade do ex-Gestor do Fundo Nacional de Saúde fora afastada tendo em vista não ter sido o responsável pela celebração do convênio impugnado. Trata-se de situação distinta a ora tratada.
Não se acatam as razões recursais.
Silvano de Carvalho, Presidente da Comissão de Licitação, responsável por atos fraudulentos na condução do convite 5/2006 caracterizados por troca de mensagens com o proprietário da empresa vencedora do certame - LK Editora (peça 206) .
Apresenta razões de idêntico teor àquelas apresentadas por Normando Corral. Em suma, alegou: prova inexistente nos autos do conluio entre os membros da licitação e a empresa contratada; inexigibilidade de conduta diversa, eis que não se lhe poderia exigir conhecimento da suposta fraude (peça 206, pp. 32-33) .
Análise
No material apreendido pela Polícia Federal no curso da "Operação Cartilha", identificou-se mensagem eletrônica, de 7/6/2006, em que Silvano Carvalho (Presidente da Comissão de Licitação) encaminha cópia do edital e do termo de referência do Convite 5/2006 a Leon Enrique Kalinowski (proprietário da LK Editora) com articulação destinada a fraudar o certame (peça 7, p. 200) .
Naquela oportunidade, Silvano Carvalho solicita a Leon Enrique a análise das condições do convite e solicita retorno até 9/6/2006, no que informa a data da abertura da licitação como 13/6/2006 e requer o nome completo das cinco empresas que participariam do certame, para que fosse enviado o convite (peça 1, p. 200) .
Evidencia-se inconteste a responsabilidade do recorrente.  
Clóvis Antônio Pereira Fortes, Membro da Comissão de Licitação, responsável pela habilitação e classificação da LK Editora, não obstante evidências de conluio entre o proprietário da empresa e o Presidente da Comissão de Licitação (peça 204) .
Apresenta razões recursais de idêntico teor àquelas apresentadas por Normando Corral. Em suma, alegou: prova inexistente nos autos do conluio entre os membros da licitação e a empresa contratada; inexigibilidade de conduta diversa, eis que não se lhe poderia exigir conhecimento da suposta fraude/conluio entre o Presidente da Comissão de Licitação e a empresa contratada; exame nos moldes efetuados pela Secex/MT configura Responsabilidade objetiva, vedada pelo ordenamento jurídico pátrio; boa-fé (peça 204, pp. 32-46) .
Análise
O conjunto probatório nos autos demonstra as fraudes aos processos de aquisições de cartilhas no âmbito do Senar/MT, desde 2002, sendo estruturadas com a participação dos funcionários da Superintendência - assessoria jurídica, comissão de licitação, gerência administrativa e financeira, para favorecer a LK Editora.
As irregularidades se perpetuaram no período de 2002 a 2009, situação que não pode ter passado desapercebida por um membro da comissão de licitação - responsável pela avaliação de documentos relacionados ao certame, elaboração de editais, análise da habilitação técnica e financeira, avaliação de propostas comerciais.
Irene Alves Pereira, Gerente Administrativa e Financeira do Senar/MT, responsável por atos fraudulentos na condução do certame, haja vista a solicitação de orçamentos apenas às empresas indicadas pelo proprietário da LK Editora (peça 193) .
Narra que a demanda das duas mil cartilhas do livro "Planejamento e Produtividade da Educação Rural no Mato-Grosso" partiu da área técnica do SENAR/MT. Diante disso, solicitou das empresas Fotograff Produção Gráfica Serviços Editora Ltda., da LK Editora e Comércio de Bens Editarias e Autorais Ltda., e da Texto e Mídia Comunicação e Editora Ltda., orçamento para elaboração do material. Após obter das referidas empresas os preços de referência, encaminhou à superintendência os orçamentos apresentados e confirmou a fonte de recursos e a dotação orçamentária consignado no orçamento do SENAR/MT para atender as despesas decorrentes da futura contratação (peça 193, p. 24) .
Pondera que a imputação da multa aplicada pelo TCU parte da premissa de que exercia funções de controle e gerência na Estrutura do Senar/MT, mas que em realidade apenas praticou atos ordinários relacionados à sua função - solicitação de orçamentos para estimativa de preços (peça 193, pp. 24-26) .
Ressalta que não lhe competia tecer juízos ou examinar detidamente os orçamentos, mas apenas encaminhar para as áreas competentes - comissão de licitação, autoridade responsável pela autorização da abertura do certame (peça 193, pp. 27-28) .
Pugna pela inexistência nos autos de provas de que detivesse ciência do esquema fraudulento das contratações relacionadas à ""Operação Cartilha"", e que o exame procedido pela Secex/MT parte de meras suposições, não encontrando respaldo em provas (peça 193, p. 29) .
Obtempera a cadeia de gestores que teriam atuado nas contratações - superintendentes, assessoria jurídica, comissão de licitação, tendo todos se manifestado favoravelmente em pareceres pela contratação nos moldes realizados (peça 193, p. 31) .
Ao final, alega ter agido de boa-fé (peça 193, pp. 29-30) .
Análise
No tocante ao argumento relativo à cadeia de responsáveis, o conjunto probatório nos autos demonstra as fraudes aos processos de aquisições de cartilhas no âmbito do Senar/MT, desde 2002, sendo estruturadas com a participação dos funcionários da Superintendência - assessoria jurídica, comissão de licitação, gerência administrativa e financeira, para favorecer a LK Editora.
Para compactuar com o esquema de fraudes, a recorrente não realizava ampla pesquisa de mercado de sorte a identificar empresas capazes de executar o objeto a ser licitado, mas se limitava a encaminhar solicitação de orçamentos apenas às empresas indicadas pela LK Editora, infringindo o princípio da moralidade, impessoalidade, isonomia e economicidade. É forçoso reconhecer que a ausência de real competitividade no certame acarreta a contratação menos vantajosa à Administração Pública (peça 68, pp. 7-13) .
Nos termos do art. 2º da Lei 8.429/1992, agente público é aquele que exerce, ainda que transitoriamente ou sem remuneração, por eleição, nomeação, designação, contratação ou qualquer outra forma de investidura ou vínculo, mandato, cargo, emprego ou função no setor público.
Assim, qualquer pessoa física que execute funções inerentes ao Estado, enquanto as desempenha, caracteriza-se como agente público. Demais disso, o agente público pode responder civil, administrativa e penalmente por suas ações ou omissões.
Nessa linha, situações de omissões que acarretem prejuízos ao interesse público, caracteriza-se como descumprimento do poder-dever de agir, ensejando sua responsabilização. Portanto, os agentes públicos exercem, ainda que indiretamente, o exercício de controle.
Não se acatam as razões recursais.
OUTRAS IRREGULARIDADES
A seguir, examinam-se as demais irregularidades que macularam as presentes contas.
CONCORRÊNCIA 11/2005 E CONTRATO 1/2006 (peça 12, pp. 30-38) 
A Concorrência 11/2005, homologada e adjudicada em janeiro de 2006, do tipo menor preço, por regime de execução de empreitada por preço unitário, redundou no Contrato 1/2006, celebrado entre o Senar/MT e a empresa Concremax Concreto, Engenharia e Saneamento Ltda., em 20/1/2006 (peça 26, p. 6) . 
A empresa Concremax foi a única habilitada na Concorrência 11/2005.
O Contrato 1/2006 firmado, em 20/1/2006, no valor total inicial de R$ 10.125.944,40, tinha por objeto a construção do Centro de Formação Profissional Rural, Promoção Social, Projetos Especiais e Sede Administrativa do Senar/MT. Após sofrer duas aditivações, o valor contratado totalizou R$ 12.657.430,50 (peça 45, pp. 14-15) .
Em virtude do projeto básico deficiente, verificou-se um aumento injustificado em relação à estrutura metálica, que, mediante o segundo termo aditivo, passou de 48.550 kg para 88.912,09 kg (acréscimo de 83%) . A constatação redundou na audiência de Homero Alves Pereira, que não apresentou razões de justificativa sobre o ponto.
Ao se comparar os custos unitários do orçamento sintético da obra com o Sinapi/2006 e com o SINFRA, em laudo especializado, a Caixa Econômica Federal informou um sobrepreço de R$ 1.378.502,30. No âmbito do TCU, o exame pautou-se na curva ABC para 115 itens, dos quais 48 haviam sido analisados pela Caixa, e obteve preços para 53 itens, o que totalizou uma amostra no valor de R$ 5.514.541,20 (44% do total contratado de R$ 12.657.430,50) . Desse montante, verificou-se um sobrepreço de R$ 971.267,43 o que redundou na citação solidária de Homero Alves Pereira, Normando Corral, ex-Presidentes do Senar/MT e da Concremax Concreto, Engenharia e Saneamento Ltda.
Após o exame das alegações de defesa apresentadas pela Concremax, que refutou individualmente cada item orçado pela unidade técnica, a Secex/MT acatou parcialmente o alegado, reduziu-se o valor do sobrepreço para R$ 796.523,08.
Razões recursais 
Espólio de Homero Alves Pereira - Ex-Presidente do Conselho Administrativo do Senar/MT, nos períodos de 1/1 a 29/5/2006 e de 17/10 a 31/12/2006; responsável pela contratação e pela celebração do segundo e terceiro termos aditivos ao contrato, além de providenciar os pagamentos à contratada (peça 195) ;
De início, informa a ação de improbidade administrativa em que o Laudo Pericial elaborado por Perito Judicial detectou um sobrepreço de R$ 694.112,59, valor inferior ao débito cobrado. Aduz que o laudo apresentado pela Concremax no processo judicial revelaria, ainda, um crédito a favor da empresa, no valor de R$ 930.071,25, e colaciona cópia dos documentos ao recurso (peça 195, pp. 10-11) . 
Alega a ausência de nexo causal entre o suposto dano e sua conduta, bem como a inexistência de dolo ou culpa. Obtempera que não seria razoável exigir-se do Presidente do Senar/MT que verificasse os preços dos itens materiais e de serviços constantes do orçamento apresentado pela contratada (peça 195, pp. 11-16) .
Acresce que nem a Controladoria Geral da União detinha capacidade para tal exame, no que solicitou parecer da Caixa Econômica Federal, e, portanto, a situação relevaria a necessidade de conhecimentos técnicos aprofundados sobre o assunto, que não seriam razoáveis de se exigir de um gestor na posição de Presidente do Senar/MT, em que havia o acúmulo de inúmeras funções (peça 195, p. 17) .
Ainda, aduz que não se pode atribuir a função de revisor ao Presidente do Senar/MT sob pena de inviabilizar as demais funções administrativas que lhe compete, o que quebraria o princípio da confiança e configuraria responsabilidade objetiva, vedada pelo ordenamento jurídico (peça 195, p. 18) .
Análise
As teses de defesa se resumem a: i) valor calculado pela perícia judicial inferior ao débito apurado pelo TCU; ii) ausência de nexo de causalidade entre a conduta e o dano.
No tocante ao valor da perícia judicial (i) , não há como tecer considerações a respeito do assunto, uma vez que não há elementos suficientes a caracterizar e parametrizar os critérios utilizados pelo perito para a orçamentação da obra, a metodologia empregada etc. A eventual diferença entre o valor apurado pela justiça federal e o débito calculado pelo TCU deve ser matéria a ser arguida em sede da cobrança executiva, ação a ser ajuizada pela Advocacia Geral da União quando do trânsito em julgado do julgamento das presentes contas.
De toda forma, bem é de se ver que o laudo elaborado por perito judicial em resposta aos quesitos da Concremax, apontou um sobrepreço de R$ 694.112,59 (peça 195, p. 38) , valor próximo ao calculado pelo TCU, o que demonstra a adequação da metodologia e dos critérios adotados no cálculo do sobrepreço pela Secex/MT (R$ 796.523,08) .
O nexo de causalidade (ii)  encontra-se devidamente demonstrado nos autos, uma vez que o sobrepreço relaciona-se a itens de planilha de custos e a composição orçamentária dos custos unitários de uma obra deve integrar um procedimento licitatório. 
Não bastasse, apenas três interessados participaram do certame, mesmo havendo inúmeras empresas do ramo no mercado, o que representa forte indício de que irregularidades comprometiam a competitividade da concorrência. É no mínimo estranho que uma obra, com vultoso valor contratual, tenha provocado pouco interesse no mercado. Não bastasse, uma única empresa fora habilitada (Concremax) .
Ainda, o recorrente celebrou o contrato sem projeto básico adequado à edificação da Sede do Senar/MT e com orçamento sintético destituído de detalhamento da composição dos preços unitários dos itens da obra, o que deu ensejo à celebração do primeiro termo aditivo para ajuste das quantidades de materiais e serviços. 
Compulsando o edital da Concorrência 11/2005, vê-se que o orçamento sintético não apresentava o desdobramento suficiente dos itens que compunham os serviços (peça 27, pp. 3-36) . Outrossim, no julgamento da Concorrência, tem-se por resultado a Concremax como vencedora do certame, eis que fora a única a satisfazer plenamente as condições de habilitação, ao passo que não há análises técnica e financeira da proposta comercial apresentada (peças 26-30) . 
Vê-se que a Concremax apresentou sua proposta comercial com base no orçamento sintético da obra e não houve avaliação quanto à quantidade de materiais ou a adequabilidade dos preços propostos. Portanto, o Presidente do Senar/MT celebrou o contrato (peça 30, p. 40) sem documentos técnicos e financeiros suficientemente robustos que amparassem a tomada de decisão, ou seja, assumiu o risco de potenciais prejuízos à Administração.
Tome-se, por exemplo, a quantidade prevista do item estrutura metálica, que, mediante o segundo termo aditivo, foi aumentado de 48.550 kg para 88.912,09 kg (acréscimo de 83%) . Ao apresentar justificativas técnicas que deram suporte à formalização do aditivo, o engenheiro responsável pelo acompanhamento da obra afirmou que os valores e preços constantes do orçamento anexo ao edital de licitação eram meras estimativas. Veja-se que no orçamento licitado houve subdimensionamento do quantitativo desse material, corrigido após a contratação de empresa especializada para desenvolver o projeto e execução dessa estrutura (fls. 28/41 do anexo 5) . 
A situação contraria o disposto nos arts. 1º e 3º da Resolução do Conselho Federal de Engenharia e Agronomia 361/1991, eis que define o Projeto Básico como o conjunto de elementos que delimita a obra, o serviço ou o complexo de obras e serviços que compõe o empreendimento, de tal modo que as características básicas e desempenho almejado estejam perfeitamente definidos, possibilitando a estimativa de custo e o prazo de execução. Um dos principais objetivos do projeto básico é o de definir as quantidades e os custos de serviços e fornecimentos com precisão compatível com o tipo e porte da obra, de tal forma a ensejar a determinação do custo global da obra com precisão.
Nessa linha, nos procedimentos licitatórios para a contratação de obras de edificação devem constar nos editais a exigência para que os licitantes apresente composição de preços unitários dos serviços, detalhamento da taxa do BDI, dos encargos sociais (art. 7º, §2º, inciso II, e 6º, inciso IX, f, da Lei 8.666/1993) , bem como os critérios de aceitabilidade dos preços, sendo permitida a fixação de preços máximos (art. 40, caput, incisos X, e 43, inciso IV, da Lei 8.666/1993) (Enunciado TCU 258; Acórdão 1941/2006-TCU-Plenário, Rel. Min. Marcos Bemquerer; Acórdão 2504/2010-TCU-Plenário, Rel. Min. Marcos Bemquerer; Acórdão 1350/2010-TCU-Plenário, Rel. Min. Benjamin Zymler) . 
A Administração deve estabelecer critérios de aceitabilidade de preços unitários máximos de fornecimento de materiais, equipamentos e execução de serviços. Na composição dos preços unitários de materiais e serviços de obras não poderão ser utilizados custos superiores à mediana daqueles constantes do Sistema Nacional de Pesquisa de Custos e Índices da Construção Civil - SINAPI ou Custo Unitário Básico - CUB (Acórdão 597/2008-TCU-Plenário, Rel. Min. Guilherme Palmeira) .
A falta do detalhamento suficiente dos custos unitários redundou na contratação com preços acima do SINAPI.
Tratava-se de uma contratação de grande vulto (R$ 10.125.944,40) e cabia ao recorrente cercar-se das cautelas necessárias, como questionar a baixa competitividade do certame, determinar a elaboração de pareceres técnicos aprofundados, exigir um maior detalhamento do orçamento da obra, certificar-se da adequabilidade de preços por meio de pareceres etc. No entanto, não há o registro da prática de ato acautelatório de sua parte.
Assim, não tem lugar o argumento de que não seria razoável exigir de um Presidente do Senar/MT a supervisão de atos relacionados a matéria complexa - construção/edificação/obra, dada a possibilidade de que consultasse áreas especializadas.
Ademais, desconsiderar a subscrição do contrato pelo recorrente como ato avocatório de responsabilidade seria tornar o ato mera formalidade. Nessa linha, convém reviçar que a subscrição por parte do agente público é condição de eficácia do ato administrativo e de vinculação de responsabilidade do signatário, não podendo ser considerada mera formalidade administrativa, mas instância de controle dos gastos públicos (Acórdão 2781/2016-TCU-Plenário, Rel. Min. Benjamin Zymler) .
O ato praticado é grave e de repercussões financeiras ao erário, o que redundou na imputação do débito no valor de R$ 796.523,08. Assim, restam demonstrados a conduta do recorrente e o resultado. 
As razões recursais apresentadas não detêm o condão de mitigar a responsabilidade que lhe fora atribuída, logo, descabe modificar o entendimento do TCU.
Normando Corral - ex-Presidente do Conselho Administrativo do Senar/MT, no período de 30/5 a 16/10/2006; responsável pela celebração do primeiro aditivo ao contrato e por providenciar pagamentos à contratada (peça 208, peça 208, pp. 50-60) .
Sobre o ponto, apresenta razões recursais idênticas àquelas apresentadas por Homero Alves Pereira. Ressalta que teria firmado apenas o primeiro termo aditivo do contrato, em 11/9/2006 e que o suposto sobrepreço teria decorrido dos atos praticados na licitação, portanto, não poderia ser responsabilizado por estes atos, nem em razão dos pagamentos realizados (peça 208, pp. 56-57) .
Alega não ser razoável exigir do gestor que, quando do termo aditivo, refizesse um exame da composição dos preços unitários dos serviços e que para a constatação do sobrepreço seria necessário conhecimento técnico aprofundado sobre o assunto, capacidade que o Presidente do Senar/MT não detinha (peça 208, pp. 57-58) .
Análise
Normando Corral foi o responsável pela celebração do primeiro termo aditivo, e se não possuía condições técnicas para examinar a matéria de grande complexidade, detinha a prerrogativa de consultar áreas técnicas a respeito do assunto. Nessa linha, o recorrente não adotou medidas acautelatórias com vistas a se certificar de que a contratação se encontrava em conformidade, a exemplo de consultas a áreas técnicas, exigir o maior detalhamento do orçamento da obra - apresentado de forma sintética. 
Convém ressaltar que o laudo elaborado por perito judicial, ao responder os quesitos da Concremax, apontou um sobrepreço de R$ 694.112,59 (peça 195, p. 38) , valor próximo ao calculado pelo TCU, o que demonstra a adequação da metodologia e dos critérios adotados pela Secex/MT.
Concremax - única habilitada a participar da licitação e contratada com preços de itens da obra acima dos referenciais de mercado (peça 369) .
Alega inicialmente a ausência de individualização dos débitos, pois relata que no ofício de sua citação não há a clara identificação dos itens da obra que estariam com sobrepreço, como não há a divisão do valor do débito pelos condenados a ressarci-lo (peça 369, p. 2) .
Relembra que para a obtenção da classificação ABC elaborada pela unidade técnica, os itens do contrato foram ordenados em ordem decrescente, de acordo com a materialidade financeira em relação ao valor total contratado, o que permitiu selecionar 115 itens mais relevantes do orçamento atualizado do contrato, correspondente a 82% do preço final global contratado (peça 369, p. 3) .
Obtempera que o exame contraria a jurisprudência do TCU que desqualifica o sobrepreço quando a metodologia de cálculo considera apenas parte dos itens de um conjunto e computa apenas aqueles superiores aos sistemas de referência de orçamentação de obras, eis que desconsidera os itens que possuem preços inferiores aos referenciais - Acórdão 335/2013-TCU-Plenário (peça 369, p. 4) .
Argui que a amostra selecionada pelo TCU para a avaliação do débito alcança apenas 40% do valor total contratado, ao revés de 80%, percentual relevante (peça 369, pp 5-6) .
Aponta que alguns itens de sobrepreço alegado pelos auditores do TCU, já haviam sido sanados em etapas anteriores, a exemplo da dedução do valor de R$ 63.503,28, referente ao "Forro Georgian". Porém, o item teria sido novamente considerado na imputação de débito constante no Acórdão fustigado (peça 369, p. 7) .
Exemplifica itens considerados para débito, sem parâmetros para efeito de comparação (peça 369, p. 8) : 
Item 14.1.24 - Cabo isolado de PVC, seção 95 mm2- 1KV. 
Item 14.3.19 - Cabinho isolado de PVC, seção 2.5 mm2 - 750 V/70 graus. 
Item 14. 2. 37 - Cabo isolado de PVC, seção 150 mm2-1 KV.  
Item 14.5.1 - Cabo de cobre nu, seção 35 mm2. 
Item 14.1.20 - Cabinho isolado de PVC, seção 10 mm2 750 V.
Argumenta que não se pode rejeitar os preços de itens contratados sem a descaracterização legal para se chegar ao valor do débito quantificado na instrução (peça 369, p. 8) .
Pondera que o débito (R$ 971.267,43) corresponde a 17% do valor da amostra (R$ 5.514.541,20) , mas a apenas 7,67% do valor contratado de R$ 12.657.430,50, encontrando-se dentro da margem aceitável de sobrepreço pelo TCU (peça 369, pp. 8-9) .
Por se tratar de licitação pelo menor preço global, o certame que precedeu o Contrato questionado, o preço a ser praticado no Contrato reflete sempre o valor do conjunto da obra, independentemente dos valores propostos para cada um dos itens de custo da planilha, a título de mão de obra, material, equipamentos, ferramentas, utensílios e transportes, canteiro de obra, impostos, taxas, seguros, encargos sociais e BDI (peça 369, p. 9) .
Análise
Das razões recursais extrai-se os seguintes argumentos: i) ausência de individualização dos débitos; ii) seleção de amostra dos 115 itens mais caros da obra sem a compensação com os itens mais baratos; iii) a amostra selecionada de 40% do total contratado não se mostra representativa; iv) alguns itens considerados para débitos não apresentaram parâmetros para comparação; v) a margem de sobrepreço detectada encontra-se na margem aceitável pelo TCU; vi) a obra contratada sob regime de menor preço global deve refletir o conjunto da obra e não preços unitários.
Não procede o argumento de que não houve a devida individualização dos débitos (i) , eis que a Concremax obteve cópia integral dos autos, conforme peça 15, pp. 1-8, e contraditou os itens da planilha elaborada pela Secex/MT, conforme alegações de defesa à peça 19, pp. 18-51 e peça 20, pp. 1-21) .
A recorrente informa os seguintes itens considerados para débito, sem parâmetros para efeito de comparação (peça 369, p. 8) : 
Item 14.1.24 - Cabo isolado de PVC, seção 95 mm2- 1KV. (SINAPI) 
Item 14.3.19 - Cabinho isolado de PVC, seção 2.5 mm2 - 750 V/70 graus. (SINFRA) 
Item 14. 2.37 - Cabo isolado de PVC, seção 150 mm2-1 KV.  
Item 14.5.1 - Cabo de cobre nu, seção 35 mm2. 
Item 14.1.20 - Cabinho isolado de PVC, seção 10 mm2 750 V.
Entretanto, compulsando a planilha comparativa de preços formulada pela Secex/MT, tais itens foram extraídos do banco de dados do SINAPI e SINFRA, portanto, sistemas de informações públicas utilizadas pelo TCU como referências para comparação de preços em atenção aos comandos das Leis de Diretrizes Orçamentárias (peça 20, p. 2) . 
Diferentemente do alegado pela recorrente, a unidade técnica não utilizou na CPU itens sem referências (iv) , mas pautou-se em materiais de natureza similar, composição, custo próximos daqueles utilizados na obra, a exemplo do item 14.3.19 - cabinho isolado de PVC seção 2.5 mm2, em que fora adotado o fio isolado PVC de 2.5 mm2.
Por óbvio que as cotações de preço extraídas de sistemas de orçamentação de obras públicas nem sempre coincidirão integralmente (100%) aos serviços e itens materiais previstos em contratos celebrados pela Administração, contudo, a conciliação dessas informações perpassa pela adoção de materiais similares aos empregados na realidade da obra. Nestes casos, em geral, busca-se itens/serviços de maior custo, de sorte a beneficiar o contratado e manter o conservadorismo no cálculo.
Ademais, o cálculo do débito se pautou em 115 itens da obra (ii) , a análise do comparativo de preços se ateve aos mesmos itens da planilha orçamentária que serviram para a composição do preço contratado. As referências utilizadas para o comparativo de preços seguem as descrições e especificações dos materiais e serviços utilizados no orçamento apresentado pela contratada, assim como, a composição de preços unitários de cada item do orçamento (peça 45, p. 21) .
A análise da composição dos preços contratados pautou-se no método do balanço, com seleção amostral pela materialidade do preço total dos serviços na curva ABC, método adotado pelo TCU. A amostra selecionada totalizou R$ 5.514.541,20 e correspondeu a 44% do valor final contratado (R$ 12.657.430,50) , configurando-se representativa (iii) e não havendo qualquer dúvida quanto à metodologia empregada e as referências adotadas/validade dos preços unitários para o cálculo do sobrepreço.
Os cálculos da Planilha II revelaram que os preços contratados foram superiores àquele de referência em R$ 971.267,43, correspondendo a 17% em relação ao total da amostra. Foram selecionados 115 itens, comparando-se os preços de referência para 53 itens, considerando aqueles já apurados pela CGU. 
Neste ponto, convém ressaltar que não existe margem aceitável de sobrepreço global (v) . Os valores pagos pelas compras e contratações da Administração não podem exceder os preços de mercado, cujos valores máximos, no caso da contratação de obras e serviços de engenharia, estão indicados no SINAPI. A cobrança de valores excedentes é ilegal e merece a firme repulsa desta Corte de Contas, cuja atuação se pauta, entre outros, pelos princípios da legalidade e da indisponibilidade do interesse público (Acórdão 3095/2014-TCU-Plenário, Rel. Min. Walton Alencar Rodrigues) .
Somente é admissível que um empreendimento seja contratado por valores superiores aos obtidos a partir da utilização dos sistemas referencias de preços oficiais ante a presença de condições extraordinárias que assim justifiquem, o que não está demonstrado no presente caso.
Com relação à contratação por regime de empreitada por preço global, convém reviçar que o entendimento do Tribunal caminha no sentido de que devem constar obrigatoriamente do orçamento estimado os critérios de aceitabilidade de preços unitário e global, com a fixação de preços máximos, tanto para as licitações do tipo menor preço unitário, quanto nas de menor preço global, em razão de expressas determinações legais (arts. 40, caput, e inciso X, e 43, inciso IV, da Lei 8.666/1993 (Acórdão 2381/2008-TCU-Plenário, Rel. Min. Benjamin Zymler; Acórdão 1695/2018-TCU-Plenário, Rel. Min. Vital do Rêgo) .
Ante o exposto, não se acatam as razões recursais da Concremax.
DESPESAS COM TAXI AÉREO - CONTRATO 12/2006 
O contrato 12/2006, derivado do Convite 9/2005, celebrado entre o Senar/MT e a empresa América do Sul Táxi Aéreo Ltda., em 20 de outubro de 2005, tinha por objeto o fornecimento pela contratada de 145 (cento e quarenta e cinco) horas-voo. 
O exame relativo à prestação de contas do Senar/MT, exercício 2005 (TC Processo 012.611/2006-9) , verificou que os serviços não estavam sendo utilizados para atender às finalidades do órgão paraestatal. Concluiu-se, portanto, pela citação solidária do Sr. Homero Alves Pereira, Presidente do Senar/MT, e do Sr. Antônio Carlos Carvalho de Sousa, Encarregado da Gestão Orçamentária e Financeira, em virtude dos pagamentos à América do Sul Táxi Aéreo Ltda., no exercício de 2005, sem que restasse comprovado o interesse da entidade nos serviços prestados.
No que tange ao exercício de 2006, verificou-se que a entidade efetuou pagamentos à empresa contratada. Todavia, não se identificaram nos autos elementos que comprovassem que as viagens atenderam ao interesse público ou às finalidades do Senar. Faltavam documentos que justificassem a utilização desse meio de transporte (custo/benefício, urgência das viagens) ; não havia relatórios das viagens; e inexistia relação com os nomes dos passageiros dos voos realizados.
Razões recursais
Homero Alves Pereira, ex-Presidente do Senar/MT, solidariamente com Antônio Carlos Carvalho de Sousa, ex-Superintendente do Senar/MT, nos valores históricos totais de R$ 166.089,06, e de 129.813,40, em virtude de pagamentos à América do Sul Táxi Aéreo, sem a comprovação de que a utilização dos serviços atendidas ao interesse da entidade contratante.
No que concerne às circunstâncias objetivas, os responsáveis apresentam recursos de idêntico teor. Informam que a contratação do serviço de táxi aéreo adveio de sugestão da Gerência Técnica no sentido de dar maior visibilidade aos eventos promovidos pelo SENAR/MT, com a presença do Presidente e do Superintendente da entidade nas solenidades de entrega de certificados, nos mutirões rurais e nas apresentações locais dos trabalhos do Programa Agrinho (peça 195, p. 9) .
Asseveram que os pagamentos foram efetuados de acordo com o pactuado no contrato e mediante a comprovação da efetiva execução dos serviços, tanto que a empresa América do Sul Táxi Aéreo Ltda. não foi arrolada como devedora solidária pelo exame procedido, visto inexistir qualquer questionamento quanto à efetiva execução do objeto do contrato (peça 195, p. 9) .
Ao final, ponderam que ante a regularidade do objeto contratado e da prestação do serviço, não há indícios de desvirtuamento do objeto do contrato (peça 195, p. 9) .
Análise
Os responsáveis não apresentam documentos que comprovem a utilização do serviço de transporte aéreo com a finalidade de atender ao interesse público ou à missão institucional do Senar/MT. Não se acatam alegações genéricas, desprovidas de elementos comprobatórios, de que se utilizaram do serviço para a entrega de diplomas no interior do estado.
Além das contraprovas, era necessária a conciliação entre as datas dos serviços prestados e os fatos alegados para se evidenciar o alcance a interesse do Senar/MT, a exemplo de fotografias, registros dos eventos/reunião/entrega de diplomas que ocasionaram o uso das aeronaves, atas de reuniões, publicações de eventos na internet. 
CURSOS PAGOS SEM AMPARO CONTRATUAL
Antônio Carlos de Sousa e Normando Corral autorizaram pagamentos a cursos realizados no interior de Mato Grosso, no montante de R$ 1.034.363,61 à Cooperativa de Trabalhadores dos Engenheiros Agrônomos e Profissionais Liberais - Uniprof sem amparo jurídico e instrumento contratual que amparasse as obrigações entre as partes (art. 25 do Regulamento de Licitações e Contratos do Senar) .
Razões recursais
Normando Corral, ex-Presidente do Senar/MT (peça 208) e Antônio Carlos Carvalho de Sousa (peça 208) , ex-Superintendente do Senar/MT. 
Os recorrentes apresentaram razões recursais de idêntico teor. Asseveram que os pagamentos foram efetuados à entidade pela realização de mais de 810 cursos durante o exercício 2006 (peça 211, p. 44) . 
Destacam ainda a ausência de débito, reconhecida pela Secex/MT, e que os cursos guardam correlação com os objetivos institucionais da entidade, o que demonstra como desarrazoada a aplicação de multa (peça 211, p. 44) .
Análise
Ambos os recorrentes providenciaram pagamentos à Uniprof sem amparo jurídico, em afronta ao art. 25 do Regulamento de Licitações e Contratos do Senar/Resolução 1/CD, de 22/2/2006 (peça 12, p. 57 e 58) .
Diferentemente do alegado, a aplicação da multa decorre de pagamentos realizados à Uniprof sem amparo contratual ou instrumento formal que imponha obrigações entre as partes. Caso houvesse indícios de não realização dos cursos, os responsáveis teriam sido chamados a responder por débitos.
Não se acatam as razões recursais porque não se mostram suficientes a afastar a responsabilidade dos recorrentes, que autorizaram os pagamentos mesmo em contraposição aos ditames normativos.
Despesas indevidas com viagens
A respeito da irregularidade, tem-se: Homero Alves Pereira solidariamente com Antônio Carlos Carvalho de Sousa, Clóvis Antônio Pereira Fortes e Normando Corral, no valor histórico de R$ 13.500,00, em razão de viagens realizadas em agosto de 2006 para fins de campanha eleitoral nos municípios de Pontes de Lacerda, Mirassol D´Oeste, São José dos Quatros Marcos, Araputanga.
Ainda, tem-se: Homero Alves Pereira solidariamente com Antônio Carlos Carvalho de Sousa, Natalino Márcio Viana da Costa e Normando Corral, no valor histórico de R$ 2.324,81, em razão de viagens realizadas em junho de 2006 para fins de campanha eleitoral.
Razões Recursais
Homero Alves Pereira (peça 195) , Clóvis Antônio Pereira Fortes (peça 204) e Antônio Carlos Carvalho de Sousa (peça 211) , Normando Corral (peça 208) e Natalino Márcio Viana da Costa (peça 235) .
Os recorrentes apresentam idênticas razões recursais. Salientam que, a despeito de informar que os pagamentos efetuados a Natalino Márcio Viana da Costa destinaram-se ao custeio de viagens para treinamento de mobilização em Prefeituras, supervisão de cursos e Agrinho em diversos municípios do Estado de Mato Grosso, a SECEX/MT não acatou a justificativa (peça 195, p. 7) .
Consideram a inexistência de provas de que o servidor tenha viajado em campanha eleitoral e que o exame procedido pela Secex/MT se mostrou frágil, baseado em suposições e termos vagos - "em outro relatório", "há relatos de visitas" etc. (peça 195, p. 8) .
Análise 
Diferentemente do alegado pelos recorrentes, o exame técnico elaborado pela Secex/MT não faz uso de termos genéricos, a expressão "relatório" refere-se aos relatórios de viagens encaminhados pelo próprio Senar/MT (peça 72, pp. 14-52 e peça 73, pp. 1-51) e ao exame procedido pela Controladoria Geral da União das viagens realizadas (peça 12, p. 53) .
Por ocasião do exame, os relatórios demonstraram que Natalino Márcio viajou aos municípios de Alta Floresta, Nova Canaã do Norte, Colider, Nova Guarita, Terra Nova do Norte, Guarantã do Norte, Matupá, Peixoto do Azevedo, Marcelândia e Santa Carmem, em campanha eleitoral para o Presidente do Senar/MT, Homero Alves Pereira.
Veja-se que dos documentos apresentados como comprovação das despesas, há a descrição de que o objetivo da viagem de Natalino eram trabalhos de acompanhamento e orientação do Programa Agrinho em municípios (peça 74, p. 3) .
No caso de Clóvis, menciona-se como objetivo das viagens cerimônias e entregas de certificados com direito a fornecimento de refeições. Muito embora haja comprovante das despesas nos autos, não há comprovação de que os eventos tenham sido realizados. 
Assim, os recorrentes não carreiam aos autos contraprovas capazes de afastar a irregularidade, a exemplo de atas de reuniões, listas de presenças, fotografias, materiais, notícias veiculadas na internet, que comprove a participação dos servidores nos eventos mencionados. O mero inconformismo não faz prova do alegado.
Uma vez não comprovados os eventos a que se destinavam as despesas e que Natalino Márcio Viana da Costa e Clóvis Antônio Pereira Fortes foram beneficiados por pagamentos autorizados pelos demais recorrentes, não há como mitigar a gravidade dos fatos e a reprovabilidade das condutas impugnadas.
OUTRAS CONSIDERAÇÕES
Irene Alves Pereira (peça 193, p. 34) , Marilene Mendes da Silva (peça 202, p. 75) , Clóvis Antônio Pereira Fortes (peça 204, p. 49) , Silvano Carvalho (peça 206, p. 33) , Luciano Alves (peça 227, p. 49) alegaram a ausência de razoabilidade e proporcionalidade na aplicação das multas e a desproporção da pena de inabilitação. 
Os recorrentes alegam que a aplicação de multa se revela desproporcional e desarrazoada, vez que os princípios constitucionais e administrativos que regem a matéria não foram sopesados na quantificação do valor aplicado a título de multa (peça 193, p. 35) .
Repisam a ausência de provas das condutas impugnadas e ponderam que, antes de adotar medidas punitivas, o julgador deve analisar, de modo aprofundado, todo o contexto fático do caso concreto, ou seja, as circunstâncias, as condutas individuais, o nexo causal e o resultado, matéria que não teria sido abordada no exame da Secex/MT (peça 193, p. 36) .
Ressaltam a ausência de critérios e de dosimetria das penas aplicadas, transcrevem excerto do Acórdão 4298/2014-TCU-Segunda Câmara, Rel. Min. André Luís de Carvalho, que teria afastado a aplicação de multa por considera-la desproporcional e desarrazoada, já que, no caso julgado, não restou caracterizada a conduta grave desabonadora dos fiscais em relação à impropriedade fiscalizada (peça 193, p. 38) . 
Normando Corral (peça 208, p. 62) e Antônio Carlos Carvalho de Sousa (peça 211, p. 45) alegam a desproporção na pena de inabilitação para ocupação de cargo em comissão e função de confiança na Administração Pública. 
Análise
A questão das provas encontra-se suficientemente debatida ao longo da instrução processual, evidenciando-se despiciendo qualquer comentário adicional. Da mesma forma, ao longo da instrução das razões recursais encontram-se devidamente reviçadas as condutas reprovadas, os nexos de causalidade e os resultados impugnados pelo Tribunal.
Quanto à ausência de razoabilidade e proporcionalidade nas sanções aplicadas, não se mostra apta a tese de exagero sancionatório a alegação genérica desprovida da demonstração de que o julgamento estaria destoante dos demais responsáveis condenados, ou que as sanções aplicadas teriam sido imputadas a um determinado recorrente injustificadamente em patamares superiores àquele utilizado para apenar os demais responsáveis.
Outrossim, os recorrentes não apresentaram exemplos em que o TCU julgou situações similares, envolvendo o mesmo grau de reprovabilidade das condutas e da gravidade das circunstâncias, com a aplicação de penalidades em patamares menores. 
Ao contrário, o Tribunal igualmente julgou irregulares as contas, imputou débitos e aplicou multas aos responsáveis no âmbito das contas relativas ao exercício de 2005. 
Outrossim, imputou débitos, aplicou multas e declarou a inidoneidade das empresas envolvidas no esquema de fraude no caso do TC Processo 007.146/2013-2, que tratou de tomada de contas especial oriunda de irregularidades detectadas pela Controladoria Geral da União - CGU em procedimentos licitatórios promovidos pelo Serviço Nacional de Aprendizagem Rural no Estado de Mato Grosso - Senar/MT, entre os anos de 2002 e 2010, para a aquisição de cartilhas destinadas à execução de programas educacionais da entidade, denominados "Agrinho" e "Formação Profissional Rural e Promoção Social".
Aduza-se que, no âmbito do TCU, a dosimetria da multa e demais sanções tem como balizadores o nível de gravidade dos ilícitos apurados, com a valoração das circunstâncias fáticas e jurídicas envolvidas, e a isonomia de tratamento com casos análogos. Trata-se de esquema de fraude perpetrada contra os cofres públicos ao longo do período de 2002 a 2010.
Insta ainda mencionar que o Tribunal não realiza dosimetria objetiva das sanções, comum à aplicação de normas do Direito Penal, e não há um rol de agravantes e atenuantes legalmente reconhecido (Acórdão 1747/2018-TCU-Plenário, Rel. Min. Aroldo Cedraz; Acórdão 9402/2015-TCU-Segunda Câmara, Rel. Min André de Carvalho; Acórdão 174/2018-TCU-Plenário, Rel. Min. Augusto Nardes) .
Portanto, improcedentes as alegações dos recorrentes.
CONCLUSÃO
Trata-se de recursos de reconsideração interpostos por Antônio Carlos Carvalho de Sousa, Clovis Antônio Pereira Fortes, Homero Alves Pereira, Irene Alves Pereira, Luciano Alves, Marilene Mendes da Silva, Normando Corral, Silvano Carvalho, Natalino Márcio Viana da Costa, União Brasileira de Desenvolvimento Social e do Voluntário do Meio Ambiente - Unibras, Concremax Concreto Engenharia e Saneamento contra o Acórdão 1750/2016-TCU-Plenário, Rel. Min. André Luís de Carvalho, que julgou as contas do Senar/MT, relativas ao exercício de 2006.
Diversas irregularidades macularam as contas, a saber: i) superfaturamento/sobrepreço de itens de material e serviços em obra contratada pelo Senar/MT; ii) intermediação fraudulenta de entidade sem fins lucrativos, dedicada ao ensino e à pesquisa, com vistas à propiciar a contratação indireta de terceiros, e sobrepreço de serviços para a aquisição de cartilhas/"Operação Cartilha"; iii) fraudes nos procedimentos licitatórios para a aquisição de cartilhas, em que restou demonstrado o direcionamento das empresas contratadas/"Operação Cartilha"; contratação de empresa de taxi aéreo sem a comprovação de que a utilização desses serviços atendiam à finalidade do Senar/MT; pagamentos em razão da realização de cursos sem amparo contratual; diárias e passagens concedidas a funcionários do Senar/MT para campanha eleitoral do então Presidente Homero Alves Pereira, candidato a deputado federal.
No tocante à obra da Sede do Senar/MT, contratada com a Concremax, no valor total de R$ 12.657.430,50, as razões recursais apresentadas não se mostraram aptas a afastar o exame e a planilha da Secex/MT contendo a composição de custos unitários, que demonstrou o sobrepreço de R$ 796.523,08. O débito apurado pelo TCU encontra-se próximo ao valor do dano apurado pelo laudo judicial elaborado por perito (R$ 694.112,59) no âmbito da ação de improbidade administrativa, o que demonstra a adequabilidade dos preços extraídos do SINAPI e do SINFRA, adotados como parâmetros de comparação.
As provas coligidas pela Controladoria Geral da União demonstram a prática de conluio e fraudes contra as licitações e contratações promovidas pelo Senar/MT. Em casos de dispensas de licitação, contratavam-se entidades sem fins lucrativos, com objetivos institucionais voltados a ensino e pesquisa, que posteriormente subcontratava a execução integral do objeto junto a terceiras interessadas (LK Editora) . A intermediação se mostrou desnecessária, onerosa e redundou em sobrepreço de serviços para a aquisição de cartilhas.
No caso de licitações promovidas, o proprietário da LK Editora, com o apoio de funcionários do Senar/MT, avaliava a prévia dos editais, determinava empresas a serem convidadas para participar dos certames, bem como manipulava orçamentos para a prestação de serviços. A simulação da competição obstaculizou ao Senar/MT a prática da isonomia e a obtenção da proposta mais vantajosa à Administração Pública.
Além da "Operação Cartilha", os recorrentes não apresentam documentos que comprovassem a utilização de táxis aéreos em finalidades relacionadas à missão do Senar/MT. Assertivas genéricas de entregas de diplomas e participação e cerimonias não comprova o alegado, uma vez que não foram apresentadas fotografias, veiculação de matérias no site da entidade ou nas mídias.
Os recorrentes também não apresentaram o instrumento contratual que amparou a contratação da Uniprof para a prestação de cursos no interior do estado de Mato Grosso.
Por fim, em que pese a apresentação de comprovantes de despesas com diárias e passagens de funcionários do Senar/MT, não foram apresentados documentos comprobatórios de que estes funcionários prestavam serviços ao Senar/MT, a exemplo de lista de presença em cursos, fotografias, atas de reuniões etc.
Ante o exposto, as razões recursais não se mostraram suficientes a modificar o entendimento prolatado no acórdão recorrido, motivo pelo qual propõe-se a admissibilidade das peças recursais para que lhes seja denegado provimento.
Insta esclarecer que o julgamento pela regularidade das contas pelo TCU, dos exercícios de 2002 e 2003, não reveste de legalidade os atos ora inquinados e, portanto, não configura excludente de culpabilidade - inexigibilidade de conduta diversa, eis que, as irregularidades, de natureza grave, provavelmente eram então desconhecidas quando da apreciação dos atos de gestão relativas a 2002 e 2003. 
Demais disso, o julgamento pela regularidade não é empecilho para que irregularidades descobertas a posteriori, e que resultaram em prejuízo ao erário, sejam apuradas com imputação de débito aos responsáveis, ainda mais quando se trata de fatos relacionados a exercícios posteriores.
Não se acata a tese de exagero sancionatório, quando a alegação genérica desprovida da demonstração de que o julgamento dispensado a um recorrente estaria destoante dos demais responsáveis condenados, ou que as sanções que lhe foram aplicadas teriam sido imputadas injustificadamente em patamares superiores àquele utilizado para apenar os demais responsáveis.
Ainda, no âmbito do TCU, a dosimetria da multa e demais sanções tem como balizadores o nível de gravidade dos ilícitos apurados, com a valoração das circunstâncias fáticas e jurídicas envolvidas, e a isonomia de tratamento com casos análogos. O Tribunal não realiza dosimetria objetiva das sanções, comum à aplicação de normas do Direito Penal, e não há um rol de agravantes e atenuantes legalmente reconhecido.
Por fim, insta informar que, nos termos do art. 151, parágrafo único, do Regimento Interno/TCU, os presentes autos possuem pressupostos de impedimento do Ministro Aroldo Cedraz, pois constam como advogados habilitados nos autos Diego Ricardo Marques OAB/DF 30782, Marcos De Araújo Cavalcanti OAB/DF 28560, Romildo Olgo Peixoto Junior OAB/DF 28361 e Thiago Groszewicz Brito OAB/DF 31762, relacionados no Anexo I do Ofício 5/2013 - GAB.MIN-AC.
PROPOSTA DE ENCAMINHAMENTO
Com supedâneo no submete-se à consideração superior o exame dos recursos de reconsideração interpostos por Antônio Carlos Carvalho de Sousa, Clovis Antônio Pereira Fortes, Homero Alves Pereira, Irene Alves Pereira, Luciano Alves, Marilene Mendes da Silva, Normando Corral, Silvano Carvalho, Natalino Márcio Viana da Costa, União Brasileira de Desenvolvimento Social e do Voluntário do Meio Ambiente - Unibras, Concremax Concreto Engenharia e Saneamento contra o Acórdão 1750/2016-TCU-Plenário, Rel. Min. André Luís de Carvalho, com a proposta de:
conhecer dos recursos e, no mérito, negar-lhes provimento;
dar ciência da deliberação que vier a ser adotada aos recorrentes e demais interessados.

8.1. Jorge Antonio Pires de Miranda e outros, representando Concremax Concreto Eng e Saneamento Ltda.  
8.2. Carla Salvador (15785/OAB-MT) e outros, representando Antônio Carlos Carvalho de Sousa, Clovis Antonio Pereira Fortes, Homero Alves Pereira, Irene Alves Pereira, Marilene Mendes da Silva, Normando Corral e Silvano Carvalho;  
8.3. Erik Franklin Bezerra (15.978/OAB-DF), representando Fotograf Produção Gráfica Serviços e Editora Ltda.  
8.4. Antonio Luiz Sagrilo Costenaro (14380/OAB-DF), representando LK Editora e Comércio de Bens Editoriais e Autorais Ltda.  
8.5. Divaldo Pedro Marins Rocha (23.108/OAB-DF) e outros, representando Texto & Mídia Comunicação e Editora Ltda.  
8.6. Diego Ricardo Marques (30782/OAB-DF) e outros, representando Texto & Mídia Comunicação e Editora Ltda., Silvano Carvalho, Normando Corral, Marilene Mendes da Silva, Luciano Alves, Clovis Antonio Pereira Fortes e Homero Alves Pereira;  
8.7. Darlã Martins Vargas (5300-B/OAB-MT) e outros, representando Natalino Marcio Viana da Costa, Luciano Alves, Antônio Carlos Carvalho de Sousa, Marilene Mendes da Silva, Clovis Antonio Pereira Fortes, Silvano Carvalho, Normando Corral, Irene Alves Pereira e Homero Alves Pereira;  
8.8. Jose Edilberto Mourão (13795/OAB-DF), representando União Brasileira de Desenvolvimento Social e do Voluntariado do Meio Ambiente.

Subprocurador-Geral Paulo Soares Bugarin.

TOMADA DE CONTAS SIMPLIFICADA (EXERCÍCIO 2006). OPERAÇÃO CARTILHA. DISPENSA DE LICITAÇÃO. INSTITUIÇÃO DE ENSINO. REQUISITO PERSONALÍSSIMO. SUBCONTRATAÇÃO INTEGRAL DE SERVIÇOS. FRAUDES EM PROCEDIMENTOS LICITATÓRIOS. DIRECIONAMENTO DA LICITAÇÃO. CONLUIO. CONTRATAÇÃO DE OBRA COM SOBREPREÇO. UTILIZAÇÃO DE SERVIÇOS DE TAXI AÉREO PARA INTERESSES DIVERSOS AOS DA ENTIDADE. PAGAMENTOS A CURSOS SEM AMPARO CONTRATUAL. DIÁRIAS E PASSAGENS PARA ATENDER A CAMPANHA ELEITORAL. DÉBITOS. MULTAS. RECURSOS DE RECONSIDERAÇÃO. CONHECIMENTO. AUSÊNCIA DE ELEMENTOS CAPAZES DE MODIFICAR O ACÓRDÃO RECORRIDO. NÃO PROVIMENTO.

TOMADA DE CONTAS SIMPLIFICADA (TCSP)

Secretaria de Recursos (SERUR); Secretaria de Controle Externo do Trabalho e Entidades Paraestatais (SecexTrab).

Trata-se, originariamente, de tomada de contas simplificada do Serviço Nacional da Aprendizagem Rural Administração Regional em Mato Grosso/Senar/AR/MT, relativa ao exercício de 2006. 
2.	O exame das contas identificou burlas à obrigatoriedade da licitação, restrições à competição e direcionamento do resultado da seleção em procedimentos licitatórios, pagamentos sem instrumento jurídico formal que amparasse os repasses de valores e determinasse obrigações à contratada, a exemplo de contrato, convênio ou instrumento congênere, pagamentos à empresa de taxi aéreo sem que restasse devidamente comprovados a necessidade e o interesse do Senar/MT na prestação do serviço, despesas com viagens realizadas por empregados do Senar/MT, custeadas com recursos da entidade, durante horário de expediente, com o cunho de campanha eleitoral em prol de Homero Alves Pereira, ex-Presidente da entidade, e, por fim, sobrepreço na obra contratada para a construção da sede da instituição.
3.	Mediante o Acórdão 1750/2016-TCU-Plenário, de relatoria do Ministro André Luís, este Tribunal decidiu julgar irregulares as contas de Homero Alves Pereira (espólio representado por Irene Alves Pereira) , Normando Corral e Antônio Carlos Carvalho de Sousa, condenando-os, em solidariedade com a Fundação Franco-Brasileira de Pesquisa e Desenvolvimento (FUBRAS) , ao débito especificado no acórdão recorrido, além de aplicar a multa prevista no art. 57 e 58 da Lei 8.443/1992. 
4.	Outrossim, o referido acórdão declarou a inidoneidade do Instituto Brasileiro de Estudos Especializados (Ibrae) ; da União Brasileira de Desenvolvimento Social e do Voluntariado do Meio Ambiente (Unibras) ; da empresa LK Editora e Comércio de Bens Editoriais e Autorais Ltda.; da Texto e Mídia Comunicação e Editora Ltda.; da Fotograff Produção Gráfica Serviços e Editora Ltda. EPP; do Instituto do Desenvolvimento da Inteligência Aplicada S/C Ltda. (Ideia) ; da M3 Marketing e Comunicação Ltda.; e da Primeira Página Comunicação e Editora Ltda. - ME para participarem, por 4 (quatro) anos, de licitação no âmbito da administração pública federal, nos termos do art. 46 da Lei nº 8.443, de 1992. Por fim, o julgado inabilitou os Srs. Normando Corral e Antônio Carlos Carvalho de Souza para o exercício de cargo em comissão e função de confiança na administração pública federal, pelo período de 6 (seis) anos.
5.	Nesta oportunidade, examinam-se os recursos de reconsideração interpostos por Antônio Carlos Carvalho de Sousa; Clovis Antônio Pereira Fortes; Homero Alves Pereira; Irene Alves Pereira; Luciano Alves; Marilene Mendes da Silva; Normando Corral; Silvano Carvalho; Natalino Márcio Viana da Costa; União Brasileira de Desenvolvimento Social e do Voluntário do Meio Ambiente - Unibras e Concremax Concreto Engenharia e Saneamento contra o acórdão condenatório.
6.	Quanto à admissibilidade das peças recursais, entendo que devem ser conhecidas, por preencherem os pressupostos constantes dos arts. 32, inciso I, parágrafo único, e 33 da Lei nº 8.443/1992 c/c o art. 285 do Regimento Interno do TCU, como já exposto à peça 69.
7. 	O exame empreendido pela Secretaria de Recursos - Serur, transcrito no relatório precedente e avalizado pelo Ministério Público junto ao TCU - MPTCU, abordou com propriedade os argumentos apresentados pelos recorrentes. Assim sendo, manifesto minha concordância com a proposta alvitrada nos autos, cujos fundamentos adoto como razões de decidir, sem prejuízo de tecer os comentários a seguir.
8.	Duas questões preliminares foram levantadas por todos os recorrentes, quais sejam: i) negativa de acesso à prova documental utilizada na tomada de contas e ii) nulidade das provas coletadas na "Operação Cartilha".
9.	Quanto ao primeiro tópico questionado, em que pese não conter nos autos a integralidade dos documentos usados pela Controladoria Geral da União - CGU, verifico a existência de cópias parciais de documentos com a descrição de seu conteúdo, que possibilitaram o exercício da ampla defesa por parte dos recorrentes, uma vez que as irregularidades apontadas estão amparadas justamente na documentação presente nos autos. Desse modo, não há que se falar em negativa de acesso aos documentos utilizados na tomada de contas.
10.	Entendo que não merece prosperar o argumento que diz respeito à suposta nulidade de provas, em razão da declaração de nulidade das provas produzidas na esfera judicial, tendo em vista a incompetência do MM. Juiz da 2ª Vara Federal de Mato Grosso.
11.	As provas, em nenhum momento, foram consideradas ilícitas ou ilegítimas. Houve, tão somente, o reconhecimento da incompetência da Justiça Federal para julgar a matéria e a anulação de  todos os atos decisórios prolatados pelo juízo incompetente, o que fez retornar o feito à justiça estadual com status de inquérito policial.
12.	Desse modo, as decisões relativas à ação penal que tramitava no Tribunal de Justiça de Mato Grosso, uma vez que não declararam a inexistência do fato ou absolveram os réus, como também não negaram a autoria, não repercutem no julgamento proferido por este Tribunal (v.g Acórdão 940/2019-TCU-Segunda Câmara rel. Min Aroldo Cedraz) .
13.	No que se refere à prescrição, destaco que este Tribunal tem o posicionamento sedimentado no sentido de que as ações de ressarcimento ao erário contra os agentes causadores de dano são imprescritíveis, conforme Súmula 282 do TCU. Além disso, não houve prescrição da pretensão punitiva, uma vez que não transcorreram dez anos entre os atos que ordenaram a citação dos responsáveis e os fatos impugnados.
14.	Passo, então, à questão de mérito.
I. Dispensa de licitação 4/2006 e Contrato 10/2006
15.	A Dispensa de Licitação 4/2006 foi instaurada para a aquisição de cartilhas para o Programa Agrinho 2006, voltadas ao tema cidadania. Foram solicitados orçamentos à União Brasileira de Desenvolvimento Social e do Voluntariado do Meio Ambiente - Unibras, ao Instituto Brasileiro de Estudos Especializados - IBRAE e à Fundação Franco Brasileira de Pesquisa e desenvolvimento - FUBRAS.
16.	Todavia, nas propostas comerciais apresentadas não há a discriminação do preço unitário da cartilha, nem o detalhamento dos custos de entrega, além de indícios de sobrepreço. O contrato, enfim, foi firmado com a FUBRAS, no valor de R$ 863.622,00, com objeto de contrato diverso do previsto no procedimento da Dispensa 4/2006.
17.	Em seguida, a contratada, sem autorização prévia, subcontratou a LK Editora para a produção das cartilhas, ao custo efetivo total de R$ 630.170,18, o que caracterizou a intermediação fraudulenta da FUBRAS na Dispensa de Licitação, apenas para propiciar a contratação indireta da editora, com um sobrepreço de R$ 233.451,82.
18.	Quanto ao Contrato 10/2006, derivado da dispensa de licitação, que previa o pagamento antecipado de 50% do total do valor contratado com a FUBRAS, não houve a demonstração da imprescindibilidade dessa cláusula como condição para a boa realização dos serviços.
19.	O Sr. Normando Corral, ex-presidente do Senar/MT, que ratificou a Dispensa de Licitação 4/2006, celebrou o contrato com cláusula prevendo o pagamento antecipado de 50% do total contratado, sem justificativas técnicas ou financeiras que amparassem a decisão e não aplicou penalidades à FUBRAS, haja vista a subcontratação integral do objeto previsto no Contrato 10/2006, sem que houvesse previsão contratual ou legal para tanto, apresentou suas razões recursais.
20.	Em síntese, alega que: i) a FUBRAS preenchia os requisitos autorizadores da Dispensa de Licitação; ii) CGU já havia analisado os contratos da gestão anterior (2005) sem qualquer ressalva; iii) a Presidência do Conselho engloba diversas funções, sendo impossível a fiscalização de todos os atos praticados - ausência de dolo e má-fé, exigir-se o contrário fere o princípio da hierarquia e da segregação de funções; iv) inexistência de indícios de sobrepreço na fase de contratação; v) ausência de provas nos autos da subcontratação realizada pela FUBRAS, tratando-se de mera suposição dos fatos.
21.	Quanto ao primeiro argumento trazido pelo recorrente, verifico que não há no procedimento de contratação documento capaz de comprovar a capacidade técnica e operacional da entidade para a prestação dos serviços demandados pelo Senar/MT, questão fulcral para justificar a contratação direta no caso ora analisado. 
22.	Ademais, o serviço ofertado (editoração, gráfica e impressão) foi diverso do previsto em contrato, motivo pelo qual a FUBRAS subcontratou empresa diversa para prestar o serviço de fato previsto em contrato. Desse modo, ainda que FUBRAS preenchesse formalmente os pré-requisitos do regulamento do Senar/MT quanto à dispensa de licitação, não se mostrava tecnicamente capaz de executar o objeto contratado, o que resultou na sua intermediação onerosa e desnecessária e na subcontratação da LK Editora.
23.	No que se refere à manifestação inicialmente favorável da CGU em relação à gestão do Senar/MT, vale ressaltar o entendimento desta Corte de Contas sobre a independência entre as instâncias, exemplificado pelo trecho do Acórdão 30/2016-TCU-Plenário, de minha relatoria:
O princípio da independência das instâncias permite ao TCU apreciar, de forma plena, a boa e regular gestão dos recursos públicos federais, mesmo nos casos em que as irregularidades também estejam sendo apuradas em outras instâncias administrativas ou judiciais. O juízo administrativo só se vincula ao penal quando neste último é afirmada, categoricamente, a inexistência do fato ou que o acusado não foi o autor do ilícito. [Grifou-se]
24.	Quanto ao princípio da segregação de funções abordado pelo recorrente, anuo ao entendimento exarado pela unidade técnica, de que a decisão adotada com base em pareceres técnicos não afasta, por si só, a responsabilidade da autoridade hierarquicamente superior por atos considerados irregulares, uma vez que o parecer técnico não vincula o gestor, que tem a obrigação de examinar a sua correção, em razão do dever legal de supervisão que lhe cabe. Nesse sentido os Acórdão 2781/2016-TCU-Plenário, rel. Min. Benjamin Zymler, 347/2015-Plenário, de relatoria do Ministro Raimundo Carreiro, e 1.922/2017-Plenário, de relatoria do ministro Marcos Bemquerer.
25.	A ausência de má-fé ou dolo alegada pelo recorrente em nada interfere quanto à sua responsabilização, vez que a jurisprudência deste Tribunal é firme no sentido de que o simples descumprimento de normas impede o reconhecimento da boa-fé, sob o enfoque subjetivo, mesmo que a ação não tenha sido voltada intencionalmente para algum resultado. Assim, a alegação de que não foi comprovado o dolo do ora recorrente, por si só, não é capaz de elidir a irregularidade (v.g. Acórdão 9004/2018-TCU-Primeira Câmara, Min. rel. Bruno Dantas, e 635/2017-Plenário, de relatoria do ministro Aroldo Cedraz) .
26.	Com relação ao sobrepreço contestado pelo recorrente, destaco que os elementos presentes nos autos confirmam que a FUBRAS não detinha capacidade de executar integralmente o objeto contratado, haja vista a subcontratação parcial que realizou, demonstrando a sua intermediação como desnecessária e onerosa, com um sobrepreço de R$ 233.451,82.
27.	Por fim, o recorrente alega ausência de provas nos autos da subcontratação realizada pela FUBRAS. Contudo, não assiste razão ao responsável, tendo em vista que a conclusão da unidade técnica apoiou-se no Relatório da CGU a respeito do material apreendido pela Polícia Federal (peça 7, p, 198) . Em conclusão, entendo por não acatar as razões recursais do Sr. Normando Corral.
28.	O Sr. Antônio Carlos Carvalho de Sousa, à época Superintendente do Senar/MT, foi responsabilizado por ter dado prosseguimento ao certame, embora composto de propostas viciadas, e também interpôs recurso de reconsideração. 
29.	O ex-Superintendente suscitou argumentos idênticos ao Sr. Normando Corral no que diz respeito à ausência de ilegalidades na contratação da FUBRAS, inexistência de conduta dolosa ou culposa e não comprovação da subcontratação integral do objeto à LK Editora. Desse modo, pelos mesmos fundamentos abordados na análise do recurso interposto pelo Sr. Normando Corral, rejeito suas alegações recursais.
30.	Os Srs. Silvano de Carvalho, então presidente da Comissão de Licitação, Clóvis Antônio Pereira Fortes e Luciano Alves, membros da Comissão de Licitação, apresentaram recursos de idêntico teor, motivo pelo qual os analiso de forma conjunta a seguir.
31.	Das razões recursais extraem-se as seguintes teses de defesa: i) justificativas para a dispensa de licitação haviam sido aceitas pela CGU e pelo TCU em exercícios anteriores; ii) FUBRAS se enquadra nos requisitos exigidos para a dispensa de licitação e comissão de licitação não exerce função de controle; iii) vedação à responsabilidade objetiva e atos praticados submetidos e acatados por controle hierárquico do Senar/MT; iv) matérias relacionadas à execução contratual (subcontratação) refogem da esfera de competência da comissão de licitação; v) objeto contratado foi integralmente executado; vi) ausência de dolo e necessidade de individualização das condutas.
32.	Quanto ao primeiro aspecto levantado, ressalto que o julgamento pela regularidade das contas dos exercícios de 2002 e 2003 não reveste de legalidade os atos analisados neste processo e, portanto, não caracteriza a excludente de culpabilidade ou inexigibilidade de conduta diversa.
33.	A FUBRAS, embora detivesse capacidade para elaborar o conteúdo das cartilhas, subcontratou a Empresa LK Editora, que não possuía as características que justificam a dispensa do certame licitatório, o que possibilitou o direcionamento do objeto para empresa específica, o conluio e o sobrepreço, em prejuízo aos cofres dessa entidade.
34.	Para mais, os recorrentes, ao contrário do que alegam, exerciam função de controle como membros da Comissão de Licitação. O próprio regulamento de Licitações e Contratos do Senar/MT determina em seu art. 4º, inciso IV, que a comissão de licitação tem a função de receber, examinar e julgar todos os documentos e procedimentos relativos às licitações, o que inclui a documentação afeta à Dispensa de Licitação 4/2006. Desse modo, também não merece prosperar o argumento de que não consistia em competência da comissão controlar as subcontratações, vez estas fizeram parte de um desdobramento do contrato de dispensa.
35.	Também não há que se falar em vedação à responsabilidade objetiva, pois foram devidamente individualizadas no exame procedido as condutas de cada responsabilizado, os nexos de causalidade e os danos resultantes ao erário.
36.	Isto é, a conduta dos recorrentes de justificar a Dispensa 4/2006 possibilitou a intermediação desnecessária da entidade e a contratação com sobrepreço e o consequente prejuízo. Quanto à alegada ausência de dolo ou má-fé, reitero o já posto nesse voto (parágrafo 26) , no sentido de que tal alegação em nada interfere quanto à sua responsabilização. Quanto ao suposto cumprimento integral do objeto, saliento que a entrega das cartilhas não suprime as irregularidades praticadas no procedimento licitatório que contrariam o princípio da moralidade, impessoalidade, isonomia e da proposta mais vantajosa à Administração, além do sobrepreço verificado.
37.	A Sra. Irene Alves Pereira, então Gerente Administrativa e Financeira do Senar/MT, responsabilizada pelo prosseguimento da contratação direta da FUBRAS e contratação indireta da LK Editora, em seu recurso alegou, em resumo, que: i) a imputação da multa considera que, em função do cargo ocupado, exercia funções de controle e de gerência, mas que o ato praticado consistiu na solicitação de orçamentos de diversas instituições a fim de verificar o custo de produção de novas cartilhas para o Programa Agrinho, em 2006, ii) a Gerência Administrativa não detinha condições técnicas para efetuar análise acurada das propostas enviadas, tratando-se apenas de mera receptora dos orçamentos e iii) não possuía meios de averiguar suposta inidoneidade das pesquisas enviadas pelas consultadas, pois tais instituições eram selecionadas pelo Senar Central.
38.	Todavia, não assiste razão à recorrente. Enquanto Gerente Administrativa e Financeira da entidade, tinha por função gestão de recursos humanos e materiais, auxiliando no processo de orçamento e aquisições/contratações. A recorrente solicitava orçamentos a empresas e entidades envolvidas no esquema de fraude (peça 7, p. 223) . 
39.	Portanto, mostra-se omissiva a conduta da ora recorrente, pois lhe cabia realizar ampla pesquisa de empresas disponíveis no mercado capazes de prestar os serviços. Observa-se que, ao invés de buscar preços correntes no mercado junto a gráficas e editoras, a recorrente se limitou a solicitar orçamento às mesmas entidades partícipes da fraude verificada na "Operação Cartilha". À vista disso, não merecem prosperar suas alegações recursais.
40.	Já Marilene Mendes da Silva, assessora jurídica do Senar/MT, que foi responsabilizada por emitir parecer favorável à contratação direta da FUBRAS sem a comprovação da regularidade fiscal e da capacidade técnica para executar o objeto contratado, além de elaborar cláusula contratual que previa pagamento antecipado de 50% do total contratado sem justificativas técnicas, também interpôs recurso de reconsideração.
41.	Assim como os demais recorrentes, alegou a inexistência de dolo, a vedação à responsabilidade objetiva e a execução integral do objeto contratado. Como já analisado neste voto, não há motivos para que tais argumentos prosperarem, sob os mesmos fundamentos, portanto não os acolho.
42.	Em acréscimo, defende que: i) há imunidade do advogado parecerista; ii) divergências na interpretação de legislação não configuram dolo - liminar favorável do STF e iii) dispositivos legais amparam a excepcionalidade da antecipação de pagamentos.
43.	No que diz respeito à imunidade do parecerista, pontuo que, segundo o entendimento deste Tribunal de Contas, a emissão de parecer jurídico em processos licitatórios contendo irregularidades enseja a responsabilização do parecerista, visto tratar-se de consulta que motiva o ato administrativo, passando a integrá-lo. Nesse espeque, os Acórdão 362/2018-TCU-Plenário, de minha relatoria, 442/2017-Primeira Câmara, rel. Min. Augusto Sherman e 3.745/2017-Segunda Câmara, relator Ministro Aroldo Cedraz.
44.	A tese também trazida pela recorrente de que há divergências na interpretação de legislação e que isso não configuraria dolo também não merece prosperar. Não se trata sobre a FUBRAS se enquadrar na hipótese do inciso VIII do art. 9º do regulamento de Contratações do Senar/MT e sim na conduta da parecerista de se manifestar em favor da contratação, apesar da ciência sobre a ausência de condições técnicas de prestar os serviços contratados, burlando o dever de licitar.
45.	Ainda que não se conclua pela conduta dolosa da recorrente, não há como se acatar um parecer favorável à contratação da FUBRAS para prestar serviços que não se coadunavam com sua missão institucional - gráfica, impressão e entrega de cartilhas. Tal situação configura, no mínimo, erro grosseiro. Portanto, seja pelo espectro do dolo ou da culpa, a parecerista deve ser responsabilizada.
46.	Ademais, verifico que as excepcionalidades previstas em normas, como o art. 40, inciso XVI, alínea "d", da Lei 8.666/1993 e o art. 38 do Decreto 93.872/1986, que autorizam a antecipação de pagamentos, não se aplicam ao caso em apreço. Desse modo, configura-se irregular a antecipação de pagamento avalizada pela parecerista, razão pela qual concluo pelo não acolhimento de suas alegações em sede de recurso.
47.	A União Brasileira de Desenvolvimento Social e do Voluntário do Meio Ambiente - Unibras, responsabilizada por participação no processo fraudulento para aquisição das cartilhas, interpôs recurso de reconsideração afirmando que o Vice-Presidente, à época dos fatos, Paulo Henrique Oliveira W Carvalho, extrapolou os limites de sua competência prevista no Estatuto da Unibras, e participou indevidamente da concorrência ora em análise e que, portanto, o ato praticado foi nulo. Por consequência, alega que eventual dano ao erário em virtude da "falsa participação" no certame licitatório seria de responsabilidade exclusiva de Paulo Henrique Oliveira W Carvalho. Por fim, argui que até a presente data não teria sido provada a existência de dano ao erário.
48.	Não assiste razão à recorrente. A eventual responsabilidade e legitimidade do então presidente da entidade é questão que não cabe ser discutida neste processo, pois em nada interfere na responsabilidade da Unibras no esquema fraudulento apurado nesses autos. Ademais, como já registrado neste voto, o dano ao erário encontra-se devidamente fundamentado, decorre da diferença entre o valor da contratação desnecessária da FUBRAS (R$ 863.622,00) e do custo efetivo da LK Editora para a produção das cartilhas (R$ 630.170,18) .
II. Convite 3/2006 (Contrato 8/2006) 
49.	O convite 3/2006 tinha por objetivo contratar empresa para impressão de 24.900 cartilhas do Programa de Formação Rural e Promoção Social. A KCM Editora e Distribuidora venceu o certame e celebrou o contrato no valor de R$ 200.785,56. Tal contrato continha cláusula que previa o pagamento antecipado de 50% do valor contratado, sem comprovação do interesse público e da imprescindibilidade dessa condição para a boa prestação dos serviços.
50.	O Sr. Normando Corral, ora recorrente, foi também responsabilizado por autorizar o pagamento antecipado da 2ª e última parcela do valor total do contrato, sem a comprovação da entrega do material. Em sede recursal, afirmou que tal contrato foi celebrado por Homero Alves Pereira e que não lhe cabia descumprir o acordado em contrato. Ocorre que a Lei 4.320/1964, em seu art. 62, determina o pagamento após a regular liquidação. Não havia justificativas técnicas ou financeiras que amparassem a excepcionalidade da antecipação do pagamento e não se verifica, por parte do recorrente, nenhuma medida para garantir a regularidade do pagamento antecipado, como consultas jurídicas. Com a denotação de falta de diligência e zelo com a coisa pública, não acolho suas razões recursais.
51.	A ex-assessora jurídica do Senar/MT, Sra. Marilene Mendes da Silva, responsabilizada por ter elaborado contrato com a cláusula prevendo pagamento antecipado de 50% do valor contratado, alega que apenas elaborou minuta não vinculativa do que poderia constar no contrato, não lhe cabendo a decisão final. Acrescenta que, em que pese a regra sobre o pagamento somente após a liquidação, há legislação vigente que permite, em casos excepcionais como o dos autos, o pagamento antecipado.
52.	Aquiesço ao posicionamento adotado pela unidade técnica, que registra que a prática é vedada pelo art. 38 do Decreto 93.872/1986, que admite a excepcionalidade desde que haja a imposição de cautelas e garantias, situação não prevista no contrato celebrado. Não observo a possibilidade de exceção no caso dos autos, bem como não se mostrou diligente a ex-assessora na elaboração da minuta do contrato, expondo a Administração Pública a riscos injustificados. 
III. Convite 5/2006 (Contrato 11/2006) 
53.	O Convite 5/2006 teve o objetivo de contratar empresa para produzir dois mil exemplares do livro "Planejamento e Produtividade da Educação Rural no Mato Grosso - Pesquisa Diagnóstica dos Programas de Formação Profissional Rural - FPR e Promoção Social - PS". A LK Editora sagrou-se vencedora do certame. Todavia, a documentação da "Operação Cartilha" revelou que o Presidente da Comissão Permanente de Licitação, Silvano Carvalho, e o proprietário da LK Editora, Leon Enrique, fraudaram a licitação ao direcionar o resultado.
54.	Sobre o referido contrato, os Srs. Normando Corral, Antônio Carlos Carvalho de Sousa, Silvano de Carvalho e Clóvis Antônio Pereira Fortes apresentaram teses recursais de idêntico teor, alegando inexistência de provas nos autos do conluio entre os membros da licitação e a empresa contratada e inexigibilidade de conduta diversa, pois não se podia exigir o conhecimento da suposta fraude. 
55.	Entretanto, a responsabilização dos recorrentes foi delineada pela unidade técnica com respaldo no Relatório da CGU a respeito do material apreendido pela Polícia Federal, que confirmou o conluio. Além disso, não há que se falar em excludente de culpabilidade, pois as fraudes relacionadas às aquisições de cartilhas ocorreram no âmbito do Senar/MT desde 2002, sendo estruturadas com a participação dos funcionários da Superintendência - assessoria jurídica, comissão de licitação, gerência administrativa e financeira, para burlar o dever de licitar e favorecer a LK Editora.
56.	No que concerne à Sra. Irene, responsabilizada por atos fraudulentos na condução do certame, haja vista a solicitação de orçamentos apenas às empresas indicadas pelo proprietário da LK Editora, a gerente administrativa e financeira do Senar/MT argui, em síntese, que a imputação da multa aplicada pelo TCU parte da premissa de que exercia funções de controle e gerência na Estrutura do Senar/MT, mas que em realidade apenas praticou atos ordinários relacionados à sua função. Sem razão a recorrente. Transcrevo a seguir a análise feita pela Serur, a qual anuo integralmente:
318. No tocante ao argumento relativo à cadeia de responsáveis, o conjunto probatório nos autos demonstra as fraudes aos processos de aquisições de cartilhas no âmbito do Senar/MT, desde 2002, sendo estruturadas com a participação dos funcionários da Superintendência - assessoria jurídica, comissão de licitação, gerência administrativa e financeira, para favorecer a LK Editora. 
319. Para compactuar com o esquema de fraudes, a recorrente não realizava ampla pesquisa de mercado de sorte a identificar empresas capazes de executar o objeto a ser licitado, mas se limitava a encaminhar solicitação de orçamentos apenas às empresas indicadas pela LK Editora, infringindo o princípio da moralidade, impessoalidade, isonomia e economicidade. É forçoso reconhecer que a ausência de real competitividade no certame acarreta a contratação menos vantajosa à Administração Pública (peça 68, pp. 7-13) . 
320. Nos termos do art. 2º da Lei 8.429/1992, agente público é aquele que exerce, ainda que transitoriamente ou sem remuneração, por eleição, nomeação, designação, contratação ou qualquer outra forma de investidura ou vínculo, mandato, cargo, emprego ou função no setor público. 
321. Assim, qualquer pessoa física que execute funções inerentes ao Estado, enquanto as desempenha, caracteriza-se como agente público. Demais disso, o agente público pode responder civil, administrativa e penalmente por suas ações ou omissões. 
322. Nessa linha, situações de omissões que acarretem prejuízos ao interesse público, caracteriza-se como descumprimento do poder-dever de agir, ensejando sua responsabilização. Portanto, os agentes públicos exercem, ainda que indiretamente, o exercício de controle. 323. Não se acatam as razões recursais.
III. Concorrência 11/2005 e Contrato 1/2006
57.	A Concorrência 11/2005, do tipo menor preço, por regime de execução de empreitada por preço unitário, resultou no Contrato 1/2006, tendo como única habilitada a Empresa Concremax. O contrato, celebrado no valor total inicial de R$ 10.125.944,40, tinha por objeto a construção do Centro de Formação Profissional Rural, Promoção Social, Projetos Especiais e Sede Administrativa do Senar/MT. Após sofrer duas aditivações, o valor contratado totalizou R$ 12.657.430,50. No âmbito deste Tribunal, verificou-se sobrepreço de R$ 796.523,08.
58.	O Sr. Homero Alves Pereira, responsável pela contratação e pela celebração do segundo e terceiro termos aditivos ao contrato, agora representado por seu espólio, asseverou que: i) o valor calculado pela perícia judicial foi inferior ao débito apurado pelo TCU e ii) há ausência de nexo de causalidade entre sua conduta e o dano.
59.	Com relação ao valor da perícia judicial questionada pelo recorrente, concordo com o argumento trazido pela Serur, de que não há nos autos elementos suficientes que demonstram quais foram os critérios utilizados pelo perito para a orçamentação da obra, como, por exemplo, a metodologia empregada. Assim sendo, não há como concluir por eventual erro de cálculo deste Tribunal.
60.	Já o nexo de causalidade encontra-se devidamente comprovado, ao contrário do que alega o recorrente. O sobrepreço pelo qual foi responsabilizado relaciona-se a itens previstos na planilha de custos. A composição orçamentária dos custos unitários de uma obra deve integrar um procedimento licitatório, o que não ocorreu no caso em exame e resultou em uma contratação em valor superior ao previsto no Sistema Nacional de Pesquisa de Custos e Índices da Construção Civil - SINAPI. Por ser uma contratação de valor elevado, cabia ao recorrente cercar-se das cautelas necessárias, o que não resta comprovado nos autos.  
61.	Assim, mostra-se razoável exigir de um Presidente do Senar/MT a supervisão de atos relacionados a matéria complexa - construção/edificação/obra, ante a possibilidade de que consultasse áreas especializadas. Desse modo, o ato praticado pelo recorrente foi grave e de repercussões financeiras ao erário, o que redundou na imputação do débito no valor de R$ 796.523,08.
62.	O Sr. Normando Corral, responsável pela celebração do primeiro aditivo ao contrato e por providenciar pagamentos à contratada, apresentou teses recursais de conteúdo similar ao do espólio do Sr. Homero Alves Pereira. Como já examinado nos parágrafos anteriores, o ora recorrente não demonstrou nos autos ter tomado medidas com o objetivo de se certificar da regularidade de contratação, como consultar a áreas técnicas e exigir maior detalhamento do orçamento da obra. Desse modo, também não merece prosperar a alegação trazida pelo ex-Presidente do Conselho Administrativo do Senar/MT.
63.	A Concremax, única empresa habilitada a participar da licitação e contratada com preços de itens da obra acima dos referenciais de mercado, recorreu com os seguintes argumentos: i) ausência de individualização dos débitos; ii) seleção de amostra dos 115 itens mais caros da obra sem a compensação com os itens mais baratos; iii) a amostra selecionada de 40% do total contratado não se mostra representativa; iv) alguns itens considerados para débitos não apresentaram parâmetros para comparação; v) a margem de sobrepreço detectada encontra-se na margem aceitável pelo TCU e vi) a obra contratada sob regime de menor preço global deve refletir o conjunto da obra e não preços unitários. 
64.	Como afirma a Serur, posição à qual anuo integralmente, os itens informados pela recorrente como supostamente sem parâmetros para efeito de comparação foram extraídos do banco de dados do SINAPI e SINFRA, sistemas de informações públicas utilizadas pelo TCU como referências para comparação de preços em atenção aos comandos das Leis de Diretrizes Orçamentárias.
65.	A tese sobre cálculo do débito que se pautou em 115 itens mais caros da obra também não logra êxito. Isto porque a análise do comparativo de preços se ateve aos mesmos itens da planilha orçamentária que serviram para a composição do preço contratado e os preços seguiram as descrições e especificações dos materiais e serviços utilizados no orçamento apresentado pela própria contratada. 
66.	Ressalto, também, que a amostra selecionada foi definida de acordo com o método do balanço, com seleção amostral pela materialidade do preço total dos serviços na curva ABC, método adotado por esta Corte de Contas e, em verdade, correspondeu a 44% do valor final contratado.
67.	A alegada não apresentação de parâmetros para comparação de itens considerados débitos também não ocorreu, haja vista que a unidade técnica se baseou em materiais de natureza similar, composição e custo próximos daqueles utilizados na obra. Saliento, ainda, que não há margem aceitável de sobrepreço para o TCU. Há, na verdade, o entendimento de que, em situações extraordinárias, é admissível a celebração de contratos em valores superiores aos referenciais. Todavia, não se verifica nos autos nenhuma situação excepcional.
68.	Por fim, quanto à contratação sob o regime de menor preço global, o entendimento do Tribunal é no sentido de que devem constar no orçamento estimado os critérios de aceitabilidade de preços unitário e global, com a fixação de preços máximos, tanto para as licitações do tipo menor preço unitário quanto nas de menor preço global, conforme os arts. 40, caput, e inciso X, e 43, inciso IV, da Lei 8.666/1993.
IV. Contrato 12/2006 (Despesas com táxi aéreo) 
69.	O contrato 12/2006, derivado do Convite 9/2005, celebrado entre o Senar/MT e a empresa América do Sul Táxi Aéreo Ltda., em 20 de outubro de 2005, tinha por objeto o fornecimento pela contratada de 145 horas-voo. Todavia, não se identificaram nos autos elementos que comprovassem que as viagens atenderam ao interesse público ou às finalidades da entidade.
70.	Os Srs. Homero Alves Pereira e Antônio Carlos Carvalho de Sousa foram responsabilizados pelos pagamentos feitos à América do Sul Táxi Aéreo sem a comprovação de que a utilização dos serviços atendia ao interesse da entidade contratante. Em sede de recurso, de igual conteúdo, alegam que: i) a contratação do serviço de táxi aéreo adveio de sugestão da Gerência Técnica no sentido de dar maior visibilidade aos eventos promovidos pelo SENAR/MT, ii) os pagamentos foram efetuados de acordo com o pactuado no contrato e mediante a comprovação da efetiva execução dos serviços e não há indícios de desvirtuamento do objeto do contrato.
71.	Não obstante, os recorrentes não juntam aos autos nenhuma comprovação de que o serviço de táxi aéreo foi, de fato, utilizado para atender interesse público ou da entidade, há tão somente a alegação genérica de regular utilização do referido serviço.
V. Autorização de pagamentos à cursos
72.	O Sr. Antônio Carlos de Sousa e Normando Corral foram responsabilizados por autorizarem pagamentos a cursos realizados no interior de Mato Grosso, no montante de R$ 1.034.363,61, à Cooperativa de Trabalhadores dos Engenheiros Agrônomos e Profissionais Liberais - Uniprof sem amparo jurídico e instrumento contratual definindo as obrigações entre as partes, em desconformidade com o art. 25 do Regulamento de Licitações e Contratos do Senar.
73.	Os responsáveis, ora recorrentes, alegaram que os pagamentos foram efetuados à entidade pela realização de mais de 810 cursos durante o ano de 2006, que não houve débito, conforme reconheceu a unidade técnica, e, por fim, que a multa imposta é desarrazoada, ante a correlação dos cursos com os objetivos institucionais do Senar/MT.
74.	Sem razão os recorrentes. A responsabilização ocorreu devido à realização de pagamentos sem amparo jurídico, violando o art. 25 do Regulamento de Licitações e Contratos do Senar e, portanto, a aplicação de multa se mostra justificada pela realização de pagamentos sem instrumento formal impondo deveres e obrigações às partes envolvidas, conforme art. 58, II, da Lei 8.443/1992.
V. Despesas com viagens
75.	Os Srs. Homero Alves Pereira, Antônio Carlos Carvalho de Sousa, Clóvis Antônio Pereira Fortes e Normando Corral foram responsabilizados solidariamente por realizarem viagens em agosto de 2006 para fins de campanha eleitoral nos municípios de Pontes de Lacerda, Mirassol D´Oeste, São José dos Quatros Marcos, Araputanga, no estado de Mato Grosso. Além disso, Homero Alves Pereira foi responsabilizado solidariamente com Antônio Carlos Carvalho de Sousa, Natalino Márcio Viana da Costa e Normando Corral em razão de viagens realizadas em junho de 2006 também para fins de campanha eleitoral.
76.	Em suas alegações, os recorrentes asseveram que os pagamentos efetuados a Natalino Márcio Viana da Costa destinaram-se ao custeio de viagens para treinamento de mobilização em Prefeituras, supervisão de cursos e Programa Agrinho em diversos municípios do estado de Mato Grosso e que inexistem provas de que o servidor tenha viajado em campanha eleitoral.
77.	Nos autos verificam-se documentos como comprovação de despesas, que definem o objetivo da viagem de Natalino como trabalhos de acompanhamento e orientação do Programa Agrinho em municípios (peça 74, p. 3) . Também são mencionados como objetivos das viagens cerimônias e entregas de certificados. Contudo, tais comprovante das despesas não são suficientes, pois não há demonstração de que os eventos tenham sido realizados de fato, corroborando com os achados da "Operação Cartilha" de realização de campanha eleitoral em prol do Sr. Homero Pereira.
VI. Considerações finais
78.                   Os Srs. Clóvis Antônio Pereira Fortes, Silvano Carvalho, Irene Alves Pereira, Marilene Mendes da Silva, Normando Corral, Antônio Carlos Carvalho de Sousa e Luciano Alves alegaram, ainda, a ausência de razoabilidade e proporcionalidade na aplicação das multas e a desproporção da pena de inabilitação. 
79.                   Quanto às multas impostas, transcrevo a seguir trecho do Acórdão 1137/2019-TCU-Primeira Câmara, de relatoria do Ministro Vital do Rêgo, que exemplifica o entendimento pacífico deste Tribunal sobre a dosimetria da aplicação de multas, ratificando a razoabilidade do critério adotado no processo:
No âmbito do TCU, a dosimetria da pena tem como balizadores o nível de gravidade dos ilícitos apurados, com a valoração das circunstâncias fáticas e jurídicas envolvidas, e a isonomia de tratamento com casos análogos. O Tribunal não realiza dosimetria objetiva da multa, comum à aplicação de normas do Direito Penal, e não há rol de agravantes e atenuantes legalmente reconhecido. A aplicação da sanção guarda relação com a materialidade dos fatos e a culpabilidade do responsável, não com sua capacidade financeira em quitar a dívida.
80.                   Por derradeiro, registro que deu entrada, na Secretaria do Tribunal no Estado do Mato Grosso (Sec-MT) , expediente (Doc 0000610344396, ainda não juntado aos autos pela unidade técnica responsável até às 13:31h de hoje, 23/10/2019, mas comunicado por correio eletrônico ao meu gabinete na data de ontem) , subscrito pela defesa dos responsáveis Clóvis Antônio Pereira Fortes, Silvano Carvalho, Irene Alves Pereira, Marilene Mendes da Silva, Normando Corral, Antônio Carlos Carvalho de Sousa, Homero Alves Pereira (espólio, representado por Irene Alves Pereira) , Natalino Márcio Viana da Costa e Luciano Alves.
81.                   No aludido documento, a referida defesa alega ser "imprescindível a realização de sustentação oral no julgamento em questão, haja vista a sua extrema complexidade e os diversos pontos que precisam ser destacados para a correta análise do caso", mas, "diante do exíguo prazo entre a data de publicação da pauta de julgamento e a realização da sessão plenária", bem assim a participação do procurador dos recorrentes em evento na cidade de São Paulo/SP na presente data, razão pela qual "resta inviabilizada a presença dos procuradores dos recorrentes na sessão plenária", requer a retirada da pauta de julgamento, com a sua inclusão para a sessão subsequente.
82.                   Quanto ao pleito apresentado, anoto, na linha do voto condutor do Acórdão 2.278/2019, deste Colegiado Pleno, é faculdade do relator a retirada, ou não, de processo para atender a pleito da parte, não se constituindo tal em direito desta, muito menos prejuízo à defesa. Por pedagógico, reproduzo, no que interessa, excertos do aludido voto: 
19. Em linha com a jurisprudência do Tribunal, destaco que o não atendimento (ou não apreciação) do pedido do embargante de retirada do processo de pauta não constitui prejuízo à sua defesa e, por isso, não acarreta nulidade do julgamento. A solicitação de retirada de pauta de processo é uma faculdade legítima da parte, mas o deferimento constitui decisão discricionária do relator, não se incluindo no rol de direitos subjetivos processuais das partes, mesmo porque a tramitação dos processos nesta Corte não se sujeita à agenda dos profissionais que neles atuam ou dos respectivos responsáveis. Nesse mesmo sentido, os Acórdãos 3.034/2013 e 1.936/2015 do Plenário, 12.421/2016-TCU-2ªCâmara e 8.089/2014-TCU-1ª Câmara.
 (...) 
22. O entendimento jurisprudencial desta Corte de Contas, conforme evidencia os enunciados da Jurisprudência Selecionada do TCU apresentados a seguir, reforça o entendimento supra:
A não apreciação ou o não atendimento de pedido de retirada de pauta de processo, ainda que sob alegação de impossibilidade de comparecimento do advogado da parte à sessão, não acarreta nulidade de julgamento pelo TCU, pois o deferimento da solicitação é decisão discricionária do relator, não adstrita à agenda do responsável ou do profissional que atua em sua defesa. (Acórdão 8532/2017-TCU-Primeira Câmara, Relator Min. Vital do Rêgo) ;
O deferimento do pedido de retirada do processo de pauta, ainda que sob alegação de impossibilidade de comparecimento do advogado da parte à sessão para realizar sustentação oral, é decisão discricionária do relator, pois a tramitação dos processos no TCU não se sujeita à agenda dos profissionais que neles atuam ou dos respectivos responsáveis. Assim, o não atendimento do pedido não acarreta nulidade do julgamento. (Acórdão 12421/2016-TCU-Segunda Câmara, de minha relatoria) ;
A retirada dos processos da pauta constitui decisão discricionária do ministro relator, não se incluindo no rol de direitos subjetivos processuais das partes. (Acórdão 1936/2015-TCU-Plenário, de minha relatoria) ;
Embora a solicitação de retirada do processo de pauta seja uma faculdade legítima da parte, o não atendimento da solicitação não implica nulidade do julgamento, pois a tramitação dos processos no TCU não se sujeita à agenda dos profissionais que neles atuam ou dos respectivos responsáveis. (Acórdão 8089/2014-TCU-Primeira Câmara, Relator Min. Benjamin Zymler) .
83.                   Feitas essas considerações, e entendendo por estar o processo em perfeitas condições da sua apreciação pelo Tribunal, encaminho pelo não provimento dos recursos de reconsideração apresentados pelos responsáveis, ante a ausência de elementos capazes de elidir as irregularidades pelas quais foram condenados.
	Nesses termos, voto por que este Tribunal adote a minuta de acórdão que trago à apreciação.
TCU, Sala das Sessões Ministro Luciano Brandão Alves de Souza, em 23 de outubro de 2019.
Ministro JOÃO AUGUSTO RIBEIRO NARDES 
Relator